ACORDAO-COMPLETO-2419607

ACÓRDÃO 2348/2020 ATA 33/2020 - PLENÁRIO

VISTOS, relatados e discutidos estes autos de tomada de contas especial autuada para identificação de responsáveis e obtenção de ressarcimento relativo a prejuízos causados em contrato firmado para execução da via principal de acesso ao Complexo Petroquímico do Rio de Janeiro (Comperj) , denominada de Estrada Convento, em observância ao determinado pelo subitem 9.1 do Acórdão 2355/2017-TCU-Plenário.
ACORDAM os ministros do Tribunal de Contas da União, reunidos em sessão do Plenário, ante as razões expostas pela relatora, e com fundamento no art. 12, incisos II e III, e 45 da Lei 8.443/1992 c/c o art. 202 do Regimento Interno, em: 
9.1. realizar a citação dos seguintes responsáveis, para que, no prazo de 15 (quinze) dias, apresentem alegações de defesa e/ou recolham, solidariamente, aos cofres da Petróleo Brasileiro S.A. (Petrobras) , a quantia de R$ 13.997.962,26 (treze milhões, novecentos e noventa e sete mil, novecentos e sessenta e dois reais e vinte e seis centavos - dezembro de 2010) - decorrente de sobrepreço/superfaturamento no Contrato 0858.0066650.11.2 -, atualizada monetariamente a partir da data-base até o efetivo recolhimento, abatendo-se, na oportunidade, os valores eventualmente ressarcidos, na forma da legislação em vigor, em decorrência das seguintes condutas irregulares:
9.1.1. Heyder de Moura Carvalho Filho, gerente-geral de Implantação do Comperj (AB-PGI/COMPERJ) , no cargo a partir de 1º/3/2009, por assinar a lista de verificação do DIP 491/2010, em que atestou a regularidade da obra Estrada Convento, solicitando a realização da licitação em 6/7/2010; e por assinar a lista de verificação anexa ao DIP de Autorização 276/2011 - solicitação de autorização à Diretoria Executiva para assinatura do contrato com a empresa Encalso Construções Ltda., no valor global de R$ 235.390.495,62 -, em que atestou a regularidade da obra para assinatura do contrato em 27/4/2011;
9.1.2. Jansem Ferreira da Silva, gerente-geral de Implementação de Empreendimentos para o Complexo Petroquímico RJ - Engenharia, no cargo a partir de 1º/7/2010, por assinar a lista de verificação do DIP 491/2010, em que atestou a regularidade da obra, solicitando a realização da licitação em 7/7/2010; e por assinar a lista de verificação anexa ao DIP de Autorização 276/2011 - solicitação de autorização à Diretoria Executiva para assinatura do contrato com a empresa Encalso Construções Ltda., no valor global de R$ 235.390.495,62 -, em que atestou a regularidade da obra para assinatura do contrato em 3/5/2011;
9.1.3. Adalberto do Amaral Megale, gerente de Implementação de Empreendimentos Off-Site (AB-PGI/COMPERJ/IOFF) , no cargo a partir de 1º/2/2010, por assinar a lista de verificação do DIP 491/2010, em que atestou a regularidade da obra, solicitando a realização da licitação em 7/7/2010;
9.1.4. Simão Marcelino da Silva Tuma, gerente de Implementação de Empreendimentos para Steam Cracker (ENGENHARIA/IECOMPERJ/IESTC) , no cargo a partir de 1º/5/2008, por assinar a lista de verificação do DIP 491/2010, em que atestou a regularidade da obra, solicitando a realização da licitação em 7/7/2010; por assinar a lista de verificação anexa ao DIP de Autorização 276/2011 - solicitação de autorização à Diretoria Executiva para assinatura do contrato com a empresa Encalso Construções Ltda., no valor global de R$ 235.390.495,62 -, em que atestou  a regularidade da obra para assinatura do contrato em 3/5/2011; e por assinar o Contrato 0858.0066650.11.2, com a empresa Encalso Construções Ltda., em 20/5/2011;
9.1.5. Roberto Gonçalves, gerente executivo de Engenharia (ENGENHARIA) , no cargo a partir de 11/3/2011, por assinar a lista de verificação anexa ao DIP de Autorização 276/2011 - solicitação de autorização à Diretoria Executiva para assinatura do contrato com a empresa Encalso Construções Ltda., no valor global de R$ 235.390.495,62 -, em que atestou a regularidade da obra para assinatura do contrato em 3/5/2011;
9.1.6. Luiz Alberto Gaspar Domingues, gerente executivo do Programa de Investimento do Abastecimento (AB-PGI) , no cargo a partir de 1º/1/2011, por assinar a proposição do DIP 491/2010 para início da licitação; e por assinar a lista de verificação anexa ao DIP de Autorização 276/2011 - solicitação de autorização à Diretoria Executiva para assinatura do contrato com a empresa Encalso Construções Ltda., no valor global de R$ 235.390.495,62 -, em que atestou a regularidade da obra para assinatura do contrato em 3/5/2011;
9.1.7. Pedro José Barusco Filho, gerente executivo da Diretoria de Serviços, por assinar a proposição do DIP 491/2010 para início da licitação;
9.1.8. Encalso Construções Ltda., por ter sido beneficiada pelo superfaturamento decorrente da diferença entre o total pago pela obra e o total do orçamento paradigma.
9.2. realizar a citação dos seguintes responsáveis, para que, no prazo de 15 (quinze) dias, apresentem alegações de defesa e/ou recolham, solidariamente, aos cofres da Petrobras, a quantia de R$ 25.895.584,41 (vinte e cinco milhões, oitocentos e noventa e cinco mil, quinhentos e oitenta e quatro reais e quarenta e um centavos - dezembro de 2010) - decorrente de gestão temerária -, atualizada monetariamente a partir da data-base até o efetivo recolhimento, abatendo-se, na oportunidade, os valores eventualmente ressarcidos, na forma da legislação em vigor, em decorrência das seguintes condutas irregulares:
9.2.1. Roberto Gonçalves, gerente executivo de Engenharia (ENGENHARIA) , no cargo a partir de 11/3/2011, por assinar a lista de verificação anexa ao DIP de Autorização 276/2011 - solicitação de autorização à Diretoria Executiva para assinatura do contrato com a empresa Encalso Construções Ltda., no valor global de R$ 235.390.495,62 -, em que atestou a regularidade da obra para assinatura do contrato em 3/5/2011;
9.2.2. Luiz Alberto Gaspar Domingues, gerente executivo do Programa de Investimento do Abastecimento (AB-PGI) , no cargo a partir de 1º/1/2011, por assinar a proposição do DIP 491/2010 para início da licitação e ter assinado a lista de verificação anexa ao DIP de Autorização 276/2011 - solicitação de autorização à Diretoria Executiva para assinatura do contrato com a empresa Encalso Construções Ltda., no valor global de R$ 235.390.495,62 -, em que atestava a regularidade da obra para assinatura do contrato em 3/5/2011;
9.2.3. Pedro José Barusco Filho, gerente executivo da Diretoria de Serviços, por assinar a proposição do DIP 491/2010 para início da licitação.
9.3. realizar a citação dos seguintes responsáveis, para que, no prazo de 15 (quinze) dias, apresentem alegações de defesa e/ou recolham, solidariamente, aos cofres da Petrobras, a quantia de R$ 6.264.681,43 (seis milhões, duzentos e sessenta e quatro mil, seiscentos e oitenta e um reais e quarenta e três centavos - dezembro de 2010) - decorrente de pagamento por serviços não executados (defensas metálicas) -, atualizada monetariamente a partir da data-base até o efetivo recolhimento, abatendo-se, na oportunidade, os valores eventualmente ressarcidos, na forma da legislação em vigor, em decorrência das seguintes condutas irregulares:
9.3.1. Simão Marcelino da Silva Tuma, gerente de Implementação de Empreendimentos para Steam Cracker  (ENGENHARIA/IECOMPERJ/IESTC) , no cargo a partir de 1º/5/2008, por omissão na tarefa de fiscalização da obra Estrada Convento, tendo a plena consciência da necessidade de fazê-lo;
9.3.2. Rodrigo Cruz de Menezes, gerente setorial de Construção e Montagem da Unidade de Steam Craker 2, no cargo a partir de 1º/12/2008, por omissão na tarefa de fiscalização da obra Estrada Convento, tendo a plena consciência da necessidade de fazê-lo, em decorrência de ser o gerente do contrato de construção da Estrada Convento (0858.0066650.11.2) ;
9.3.3. Márcio Accorsi Miranda, gerente setorial de Construção e Montagem de Estradas do Comperj, no cargo desde 1º/10/2012, por omissão na tarefa de fiscalização da obra Estrada Convento, tendo a plena consciência da necessidade de fazê-lo, em decorrência de ser o gerente do contrato de construção da Estrada Convento (0858.0066650.11.2) ;
9.3.4. Gustavo Henriques Reggiani Alves, fiscal do Contrato 0858.0066650.11.2, no período de 20/5/2011 a 10/1/2013, por omissão na tarefa de fiscalização da obra Estrada Convento, tendo a plena consciência da necessidade de fazê-lo, em decorrência de ser o fiscal da obra;
9.3.5. Denanci de Assis, fiscal do Contrato 0858.0066650.11.2, no período de 11/1/2013 a 13/8/2014, por omissão na tarefa de fiscalização da obra Estrada Convento, tendo a plena consciência da necessidade de fazê-lo, em decorrência de ser o fiscal da obra;
9.3.6. Encalso Construções Ltda., por ter sido beneficiada pelo superfaturamento decorrente de recebimento por serviços não executados.
9.4. realizar as audiências de Daniel Dias Corrêa, gerente setorial de Construção e Montagem de Infraestrutura e coordenador do Grupo de Trabalho da Petrobras (GT) , Guilherme Lima Nesi, engenheiro de Equipamentos - Mecânica e coordenador-substituto do Grupo de Trabalho, Jonathan Lacerda do Nascimento, gerente setorial de Projeto e Suprimento e membro do GT, Rubenei Novais Souza, consultor e membro do GT, e Glauco Bezerra da Silva, membro do GT, pelas falhas grosseiras identificadas nas peças técnicas produzidas pelo GT, a exemplo de contabilização, como executados, de serviços inexistentes (aparelhos de iluminação presentes nas alças sul e norte da interseção da Estrada Convento) , erro identificável por simples inspeção visual da obra;
9.5. determinar à Petrobras que se abstenha de realizar o acerto no valor de R$ 7.941.923,67 à Encalso Construções Ltda., decorrente de acréscimo de custo direto devido à liberação fracionada das frentes de serviços presente no Termo de Encerramento de Pendências (TEP) , antiga Transação Extrajudicial (TEJ) , do contrato de construção da Estrada Convento (0858.0066650.11.2) , uma vez que há indícios de duplicidade de pagamento desse montante;
9.6. determinar à SeinfraPetróleo que, caso o valor disposto no subitem anterior já tenha sido pago, realize a citação dos responsáveis pelo acerto com a empresa Encalso Construções Ltda.

Tomada de contas especial autuada em razão de prejuízos causados em contrato firmado para execução da via principal de acesso ao Complexo Petroquímico do Rio de Janeiro (Comperj), denominada de Estrada Convento.

Petróleo Brasileiro S.A.

3. Responsáveis: Adalberto do Amaral Megale (CPF XXX.111.182-XX), Cláudio Ribeiro de Carvalho (CPF XXX.942.427-XX), Daniel Dias Correa (CPF XXX.743.277-XX), Denanci de Assis (CPF XXX.760.667-XX), Encalso Construções Ltda. (CNPJ 55.333.769/0001-13), Glauco Bezerra da Silva (CPF XXX.198.817-XX), Guilherme Lima Nesi (CPF XXX.525.819-XX), Gustavo Henriques Reggiani Alves (CPF XXX.708.786-XX), Heyder de Moura Carvalho Filho (CPF XXX.904.207-XX), Jansem Ferreira da Silva (CPF XXX.022.047-XX), Jonathan Lacerda do Nascimento (CPF XXX.270.877-XX), José Ricardo Ribeiro da Silva (CPF XXX.072.859-XX), Luiz Alberto Gaspar Domingues (CPF XXX.529.007-XX), Luiz Felipe Moraes d'Ávila (CPF XXX.373.617-XX), Márcio Accorsi Miranda (CPF XXX.941.217-XX), Marcos Miranda Pereira (CPF XXX.372.066-XX), Pedro José Barusco Filho (CPF XXX.145.708-XX), Roberto Gonçalves (CPF XXX.408.508-XX), Rodrigo Cruz de Menezes (CPF XXX.072.267-XX), Rubenei Novais Souza (CPF XXX.227.088-XX) e Simão Marcelino da Silva Tuma (CPF XXX.843.602-XX).

13.1. Ministros presentes: José Mucio Monteiro (Presidente), Walton Alencar Rodrigues, Benjamin Zymler, Aroldo Cedraz, Raimundo Carreiro, Ana Arraes (Relatora), Bruno Dantas e Vital do Rêgo.
13.2. Ministro-Substituto convocado: Augusto Sherman Cavalcanti.
13.3. Ministro-Substituto presente: Marcos Bemquerer Costa.

ANA ARRAES

Reproduzo como relatório a instrução da unidade técnica, a qual contou com a anuência de seu corpo dirigente:
"INTRODUÇÃO
Cuidam os autos de processo autuado para identificação de responsáveis e obtenção de ressarcimento relativo a prejuízos causados em contrato firmado para execução da via principal de acesso ao Complexo Petroquímico do Rio de Janeiro (Comperj) , denominada de Estrada Convento, em observância ao determinado pelo item 9.1 do Acórdão 2355/2017-TCU-Plenário (peça 1) , de relatoria da Exma. Ministra Ana Arraes, prolatado no processo originador TC 007.648.2012-0. 
Os achados compreendem o superfaturamento de R$ 38.409.503,80, decorrente da diferença de preços praticados e os referenciais de mercado registrados nas tabelas oficiais de custos e do achado de gestão temerária, acompanhado também do dano de R$ 7.914.923,67, em razão de transação extrajudicial-TEJ para ressarcimento indevido de compensações adicionais pleiteadas pela construtora contratada, Encalso Construções Ltda.., ambos constatados no âmbito da fiscalização das obras de construção da Estrada Convento, acesso principal ao Complexo Petroquímico do Rio Janeiro - Comperj - Fiscobras 2017. A data base desse e demais valores descriminados em toda a instrução é dezembro de 2010.
HISTÓRICO
No exercício de 2017, foi realizada Auditoria no âmbito do Fiscobras, a qual teve por objeto a construção da rodovia de acesso principal ao Complexo Petroquímico do Rio de Janeiro (Comperj) , conhecida como Estrada Convento.
A estrada, com extensão de 8km, em conjunto com outras estruturas, faz parte da infraestrutura off-site do complexo, constituída por elementos necessários tanto para construção quanto para a operação do complexo. A referida infraestrutura também teve como objetivo viabilizar a passagem de equipamentos de grandes dimensões e elevado peso, chamados de equipamentos UHOS - Ultra Heavy Over Size - que são componentes de unidades de processamento de petróleo da refinaria, tais como vasos de pressão, torres de resfriamento, tambores de coque, colunas de destilação, entre outros equipamentos.
A Encalso Construções Ltda.. foi contratada para a construção da Estrada Convento e assinou em 20/5/2011, pelo valor de R$ 235.390.495,62, o contrato 0858.0066650.11.2. O prazo inicial de execução foi de 580 dias, tendo sido aditado doze vezes, alcançando a cifra de R$ 280.227.804, e foi encerrado em 13/8/2014 após 1.182 dias de execução.
Inicialmente com a fiscalização de 2012, as equipes de auditoria deste Tribunal apontaram indícios de deficiência nos projetos, sobrepreço, ausência de prévia desapropriação e inobservância do limite de alteração contratual.
As análises que se seguiram, apesar de limitadas pela falta de detalhamento e atualização de projetos e orçamentos, apontaram novos indícios de irregularidades. Por meio do Acórdão 1919/2013-TCU-Plenário, o Tribunal fixou prazo para que a Petrobras apresentasse documento detalhado dos quantitativos de projeto e determinou a realização de novas oitivas da estatal.
Em sequência, seguiu-se a auditoria de 2017, oportunidade em que se consolidou as irregularidades de diferentes fiscalizações em quatro achados de auditoria. O prejuízo potencial aferido ultrapassou R$ 46,3 milhões e consubstanciou-se nos seguintes apontamentos:
a) Achado 1: Prejuízo decorrente de gestão temerária;
b) Achado 2: Superfaturamento decorrente da diferença entre o total pago pela obra e o total do orçamento paradigma;
c) Achado 3: Negociação para ressarcimento indevido de compensações adicionais pleiteadas pela empreiteira; e
d) Achado 4: Execução de serviços com qualidade deficiente.
A Exma. Sra. Ministra Ana Arraes aquiesceu à proposta desta unidade técnica (peça 2) , momento em que se propôs instauração de processo apartado de tomada de contas especial para identificação dos responsáveis e obtenção do ressarcimento dos prejuízos causados à Petrobras (Achados 2 e 3) . Tal proposta restou consubstanciada no Acórdão 2355/2017-TCU-Plenário (peça 1) , in verbis:
9.1. determinar a instauração de processo apartado de tomada de contas especial para identificação dos responsáveis e obtenção do ressarcimento relativo aos seguintes prejuízos causados à Petrobras:
9.1.1. superfaturamento de R$ 12.513.919,39 (doze milhões, quinhentos e treze mil, novecentos e dezenove reais e trinta e nove centavos) , na data-base do contrato, decorrente da diferença entre os preços praticados no contrato 0858.0066650.11.2 e os referenciais de mercado registrados nas tabelas oficiais de custos;
9.1.2. dano de R$ 7.914.923,67 (sete milhões, novecentos e catorze mil, novecentos e vinte e três reais e sessenta e sete centavos) , na data-base do contrato, decorrente de transação extrajudicial para ressarcimento indevido de compensações adicionais pleiteadas pela empresa Encalso Construções Ltda.., signatária do contrato 0858.0066650.11.2.
Entrementes, cópia do referido aresto foi juntada ao TC Processo 006.981/2014-3 para identificação dos responsáveis e obtenção do ressarcimento associado ao prejuízo de R$ 25.895.584,41 causado à Petrobras (Achado 1) . O referido processo busca apurar eventual gestão temerária de membros da alta administração e demais gestores responsáveis pela condução das obras da Estrada Convento, conforme item 9.3 do Acórdão 2355/2017-TCU-Plenário (peça 1) .
9.3. juntar ao TC Processo 006.981/2014-3 cópia desta deliberação, acompanhada do relatório, do voto e da instrução à peça 167, para identificação dos responsáveis e obtenção do ressarcimento associado ao prejuízo de R$ 25.895.584,41 (vinte e cinco milhões, oitocentos e noventa e cinco mil, quinhentos e oitenta e quatro reais e quarenta e um centavos) causado à Petrobras, decorrente de gestão temerária de membros da alta administração e demais gestores responsáveis pela condução das obras da Estrada Convento;
Outrossim, no âmbito do supramencionado Acórdão (peça 1) , foi determinada a realização das seguintes audiências, cuja análise deve ser efetivada no âmbito desta tomada de contas especial:
9.4.1. Marcos Miranda Pereira, gerente setorial de Implantação de Estradas, Dutos e Terminais, responsável pelo monitoramento da qualidade e pela aprovação dos projetos básico e executivos, para que apresente razões de justificativa no prazo de 15 (quinze) dias, a contar da notificação, por falhas na identificação e pela ausência de providências para correções de deficiências dos projetos utilizados na contratação da Estrada Convento;
9.4.2. Cláudio Ribeiro de Carvalho, gerente de Implantação de Empreendimentos Off-Site, responsável pelo monitoramento da qualidade e pela aprovação dos projetos básico e executivos, para que apresente razões de justificativa no prazo de 15 (quinze) dias, a contar da notificação, por falhas na identificação e pela ausência de providências para correções de deficiências dos projetos utilizados na contratação da Estrada Convento;
9.4.3. Luiz Felipe Moraes D'Ávila, gerente setorial de Planejamento e Controle e coordenador da Comissão de Licitação, para que apresente razões de justificativa no prazo de 15 (quinze) dias, a contar da notificação, por de ter dado continuidade ao procedimento licitatório mesmo tendo ciência da existência de falhas nos projetos, tais como insuficiência nas sondagens, e do levantamento de quantitativos de volume de aterro equivocado, apesar de alertado pela licitante acerca de incorreções nos cálculos de volumes de terraplenagem, que resultaram na contratação de obra e na celebração de aditivos com soluções antieconômicas;
9.4.4. José Ricardo Ribeiro da Silva, gerente setorial de Projeto e Suprimento e membro da Comissão de Licitação, para que apresente razões de justificativa no prazo de 15 (quinze) dias, a contar da notificação, por ter dado continuidade ao procedimento licitatório mesmo tendo ciência da existência de falhas nos projetos, tais como insuficiência nas sondagens, e do levantamento de quantitativos de volume de aterro equivocado, apesar de alertado pela licitante acerca de incorreções nos cálculos de volumes de terraplenagem, que resultaram na contratação de obra e na celebração de aditivos com soluções antieconômicas;
9.4.5. Simão Marcelino da Silva Tuma, gerente de Implementação de Empreendimentos Steam Cracker, responsável pela fase de instauração e condução do processo licitatório, para que apresente razões de justificativa no prazo de 15 (quinze) dias, a contar da notificação, por ter dado continuidade ao certame mesmo tendo sido, ele próprio, signatário de documento - anexo I da DIP 491/2010 - que registra as deficiências quanto à não desapropriação de áreas e insuficiência de sondagens e que resultou na contratação de obra e na celebração de aditivos com soluções antieconômicas.
Tomada de contas especial e audiências
Em referência ao Acórdão 2355/2017-TCU-Plenário, a análise será dividida em quatro partes. Nos itens I e III serão abordados os aspectos relacionados à tomada de contas especial (itens 9.1.1 e 9.1.2 do supracitado Acórdão) , e na sequência a análise das razões de justificativa dos responsáveis arrolados, chamados em audiência para apresentarem explicações sobre a baixa qualidade dos projetos básico e executivo empregados na licitação do empreendimento (item IV) .
Ainda será tratado no item II aspectos relacionados ao achado de gestão temerária que não constavam do objeto desta tomada de contas especial. Como lembrado no histórico, a apuração do prejuízo de R$ 25.895.584,41 foi enviada ao TC Processo 006.981/2014-3 para identificação dos responsáveis e obtenção do ressarcimento (item 9.3 do Acórdão 2355/2017-TCU-Plenário) . Acontece, porém, que as atuais análises contidas no referido processo têm como ponto fulcral os atos de gestão temerária praticados pelos membros da alta administração da Petrobras, não alcançando a responsabilização daqueles demais gestores, não pertencentes à Diretoria Executiva, que também já haviam sido arrolados como corresponsáveis na fiscalização de 2017.
I - Achado 2 - Item 9.1.1 Acórdão 2355/2017-TCU-Plenário: Superfaturamento decorrente da diferença entre o total pago pela obra e o total do orçamento paradigma.
I.1. Antecedentes
Após a reanálise das planilhas orçamentárias do contrato da Estrada Convento, bem como de todos os seus aditivos com impacto financeiro, constataram-se indícios de superfaturamento que perfizeram o valor total de R$ 38.409.503,80.
A análise teve como base a planilha orçamentária da obra elaborada pela Petrobras em cumprimento à determinação do item 9.1 do Acórdão 1919/2013-TCU-Plenário, de relatoria da Exma. Ministra Ana Arraes. O documento encaminhado contemplou os serviços e quantidades do projeto licitado, bem como as alterações promovidas pelos aditivos, logo, deveria retratar os quantitativos finais após a execução e entrega da obra. O contrato foi aditado doze vezes, no entanto, somente os aditivos 2, 4 e 11 acarretaram impactos financeiros.
A Tabela 1, abaixo, sintetiza as informações sobre os valores iniciais do contrato 0858.0066650.11.2, firmado entre a Petrobras e a empresa Encalso Construções Ltda., com cada um dos aditivos com os respectivos impactos financeiros: 
Tabela 1 - Valores do contrato e aditivos
	Item
	Valor (R$) 
	Percentual do contrato inicial

	Contrato inicial
	235.390.495,62
	-

	Aditivo 2
	8.776.541,69
	3,73%

	Aditivo 4
	24.510.761,46
	10,41%

	Aditivo 11
	11.550.000,11
	4,91%

	Contrato Final (A) 
	280.227.804,88
	19,05%

	Orçamento Paradigma TCU (B) 
	241.818.301,08
	
Fonte: TC 007.648.2012-0
A última linha da tabela mostra o valor do contrato obtido pela equipe de auditoria de 2017, resultado da multiplicação das quantidades de cada item de serviço na planilha elaborada pela Petrobras pelo respectivo preço unitário. Concluiu-se que foram tomadas todas as medidas e procedimentos para obter o orçamento paradigma retratando as condições efetivamente executadas na obra, de acordo com as produtividades e preços já consagrados em sistemas oficiais de preços.
Os preços referenciais dos serviços foram obtidos em ordem de prioridade pelas composições de custos oficiais do Sicro e Sinapi. Para os materiais betuminosos, as referências foram os preços das tabelas da Agência Nacional do Petróleo (ANP) . A data base utilizada foi dezembro de 2010. No tocante aos itens mais específicos, para os quais não foi encontrado referencial válido, foram utilizados os preços praticados no contrato e aditivos, bem como, as informações de fornecedores anexas aos relatórios de negociação dos aditivos.
Restou demonstrado que o custo total pago pela Petrobras para a construção da Estrada Convento, após os diversos termos aditivos, foi incompatível com os preços referenciais adotados pelo TCU, fundamentados na Lei de Diretrizes Orçamentárias (LDO) . Isso resultou em superfaturamento de R$ 38.409.503,80, representando 15,88% do valor total do contrato.
Pela metodologia de apuração que restou adequada ao presente caso, e explicitada acima, não se trabalhou com diferenças entre preços unitários do contrato - porque, no caso, pelo sistema de contratação da Petrobras, estes não existem - e preços unitários paradigmas. Foi possível obter-se somente os preços unitários paradigma, os quais, aplicados às quantidades de serviço informadas pela Petrobras, permitiram determinar a soma total do orçamento paradigma.
Obtido tal valor, ele foi comparado ao total pago na obra. Assim, 'total do orçamento paradigma' versus 'total pago pela obra' resultou na conclusão desta unidade técnica de pagamento a maior, de R$ 38.409.503,80 (A-B, na Tabela 1) . Tal superfaturamento, para efeito das responsabilizações, foi dividido em duas distintas parcelas para a composição dos respectivos achados de auditoria.
Uma dessas parcelas refere-se a serviços que não agregaram valor ao objeto do contrato, de ineficiências que causaram prejuízo econômico no valor de R$ 25.895.584,41, e que resultaram da prática de atos de gestão temerária de funcionários da Petrobras.
Assim, concluiu-se que enquanto o valor de R$ 25.895.584,41 deveria ser ressarcido pelos gestores que causaram os prejuízos, o valor de R$ 12.513.919,39 (diferença entre R$ 38.409.503,80 e R$ 25.895.584,41) caberia solidariamente aos gestores que elaboraram os orçamentos da licitação e termos aditivos e àqueles que efetivaram os pagamentos, mas também à construtora.
Essa segunda parcela de R$ 12.513.919,39 compreende serviços aproveitáveis da obra, mas que foram caracterizados como superfaturamento de preço, correspondendo a um dos objetos originários de apuração no âmbito desta tomada de contas especial (item 9.1.1. do Acórdão 2355/2017-TCU-Plenário) .
De modo complementar ao escopo da análise da gestão Comperj (TC Processo 006.981/2014-3) , memora-se, ainda, que a parcela a ser ressarcida decorrente do achado gestão temerária, no valor de R$ 25.895.584,41, inicialmente remetida para aquele TC, também será abordada nesta instrução (Item II) .
Assim, de modo a dar prosseguimento à tomada de contas em especial, conhecidos os fatos e quantificado o dano, procedeu-se diligência à Petrobras para que fossem encaminhadas ao Tribunal as qualificações completas da empresa contratada, dos responsáveis pela elaboração dos orçamentos que balizaram o procedimento licitatório, dos responsáveis pela elaboração dos orçamentos que balizaram os termos aditivos e dos responsáveis pela aprovação dos referidos orçamentos (expediente da peça 29) . A resposta da Petrobras foi complementada a partir da reiteração da comunicação anterior, por intermédio do Ofício 0163/2018-TCU/SeinfraPetróleo (peça 48) , cujos itens atinentes à presente análise são transcritos a seguir. A resposta da Petrobras encontra-se acostada às peças 50 e 52.
Novos questionamentos ainda foram realizados ao longo das análises desenvolvidas nos autos. Várias comunicações foram realizadas no sentido de obter informações atualizadas sobre o deslinde das negociações sobre o Termo de Encerramento de Pendências (TEP) no âmbito do contrato 0858.0066650.11.2, objeto de análise nesta instrução no item sobre o Achado 3 (item III) . Em resposta a um desses expedientes, Ofício 108/2019-TCU/SeinfraPetróleo, de 12/3/2019 (peça 70) , que buscava informações sobre os valores pagos e as tratativas para encerramento do referido contrato, a Petrobras informou que havia constituído Grupo de Trabalho para efetuar a verificação dos valores efetivamente pagos pela Petrobras junto à empresa Encalso Contruções Ltda., 'com o objetivo de subsidiar a posição da Companhia em relação à negociação do Termo de Encerramento de Pendência (TEP) ', visando ao encerramento do contrato (peça 77) .
Nessa mesma resposta, e como resultado das análises do Grupo de Trabalho, a Petrobras alegou o seguinte, in verbis:
Durante o trabalho realizado, foi identificado que os quantitativos de serviços relacionados à execução da Interseção da Estrada Convento com a Rodovia BR-493, constantes da planilha de quantitativos de serviços disponibilizada pela Petrobras ao TCU, não foram contabilizados quando da confecção do orçamento-paradigma elaborado pela Corte. Sendo assim, com o intuito de nivelar entendimentos sobre a compreensão do orçamento-paradigma, propomos e nos colocamos à disposição para a realização de uma reunião com a equipe técnica deste TCU'.  
A reunião proposta pelo Grupo de Trabalho foi realizada em 19/9/2019 nas dependências do Tribunal. Na ocasião, os representantes da Petrobras fizeram apresentação das providências tomadas após a prolação do Acórdão 2355/2017-TCU-Plenário, referente aos aspectos de qualidade da obra, bem como ofereceu explanações sobre o conjunto de serviços que supostamente não teriam sido considerados pela equipe de auditoria que apontou o débito ora em análise.
Apesar das informações trazidas pelo GT na citada reunião, em conjunto com fotos apresentadas pelos representantes da Petrobras sobre algumas obras de arte construídas no trecho, entendeu-se oportuno maior detalhamento das condições de execução e qualidade visual de todo o serviço executado, razão que motivou a solicitação de produção de vídeo por parte da Petrobras de todo o percurso, ida e volta, da Estrada Convento e suas interseções (peça 88) .
Baseado nos novos dados obtidos a partir do vídeo produzido pela Petrobras (peça 90) e nas alegações trazidas pelo Grupo de Trabalho encarregado de apurar o efetivo desembolso da obra, a análise do Achado 2 se inicia a partir das mais recentes informações em face do impacto que trazem ao deslinde da presente tomada de contas especial.
Primeiramente, tendo em vista as falhas de projeto e as insuficiências dos orçamentos da obra, cumpre repisar no fato de que a planilha de quantitativos de serviços foi disponibilizada pela própria Petrobras, tendo sido produzida apenas em decorrência de insistência deste Tribunal para que fossem disponibilizados os dados do custo da obra de maneira detalhada, não obstante à baixa qualidade dos projetos e orçamentos iniciais. Em cumprimento ao item 9.1.1 do Acórdão 1919/2013-TCU-Plenário, reiterando a solicitação anterior de Despacho da Exma. Ministra Relatora, fixou-se novo prazo para que a Petrobras apresentasse documento detalhado dos quantitativos de projeto em razão de completa inexistência de documento prévio neste sentido.
Naquele momento, para a análise de sobrepreço utilizou-se como fonte de dados a planilha orçamentária elaborada pela Petrobras, seguindo as orientações do supracitado Acórdão, e após diversas reuniões entre as equipes do TCU e Petrobras sobre como deveria ter sido o atendimento da demanda na ocasião. Nessa época, apenas o Aditivo 2 era considerado na planilha. Então, apenas na fiscalização do ano de 2017, dando continuidade à análise orçamentária da obra, é que se obteve os gastos totais após a incorporação dos custos dos Aditivos 4 e 11. 
Após a reanálise das planilhas orçamentárias, agora de posse dos dados relativos aos aditivos que tiveram impacto financeiro, constataram-se indícios de superfaturamento que alcançaram o valor total de R$ 38.409.503,80 (Evidência 17, TC 007.648.2012-0, peça 161) . Porém, conforme os antecedentes já apresentados nesta instrução, devido à parcela do superfaturamento atribuível exclusivamente a funcionários da Petrobras pela gestão temerária do empreendimento, o valor a ser imputado solidariamente entre funcionários da estatal e à empreiteira, foi determinado em R$ 12.513.919,39.
I.2. Da alegação do GT
Como mencionado, o GT alegou que 'os quantitativos de serviços relacionados à execução da Interseção da Estrada Convento com a Rodovia BR-493, constantes da planilha de quantitativos de serviços disponibilizada pela Petrobras ao TCU, não foram contabilizados quando da confecção do orçamento-paradigma elaborado pela Corte'. Para comprovar a alegação, e como resultado dos trabalhos do GT, foi encaminhada a planilha 'Anexo II - Orçamento Paradigma TCU Revisado.xlsx', em que são revistos os quantitativos originais da planilha empregada pelos auditores para avaliação do superfaturamento. A planilha é anexo constante da comunicação da peça 84, em resposta ao Ofício 108/2019-TCU/SeinfraPetróleo (peça 70) , e está acostada à peça 92. 
No entanto, a análise minuciosa na planilha encaminhada pelo GT apresentou diversas inconsistências de quantidades, algumas ligadas a duplicidades e outras em relação à inexistência dos serviços que puderam ser comprovadas a partir do vídeo da Estrada Convento encaminhado pela Petrobras (peça 90) . Parte dessas inconsistências são apresentadas no Apêndice A desta instrução, com a análise de alguns itens específicos do orçamento que permitissem sua verificação e rastreamento, e, a partir desta amostra, ponderar sobre a acurácia e pertinência das informações encaminhadas.
A análise crítica do trabalho do GT é desenvolvida em conjunto com outros temas nos itens que se seguem.
I.3. Superfaturamento de quantidades 
Ato contínuo, o mais alarmante a ser apontado tem relação com serviços que não foram executados e se encontram na planilha orçamentária de quantitativos. O vídeo de toda a extensão da Estrada Convento, realizado no final de 2019, foi elemento determinante para se avaliar as condições atuais da obra, mas também permitiu comprovar se houve ou não a execução efetiva de determinados serviços, entre os quais se destacam os itens relativos aos serviços de iluminação e defensas metálicas, que são de fácil escrutínio a partir do vídeo.
Quanto às defensas, no escopo de obras complementares, aparece o item 'Defensa Semi-Maleável Dupla (forn./impl.) , com a quantidade final de 16.518,60m, e com o custo unitário de R$ 296,66. Só este item responde pelo valor de R$ 4.900.407,88. No entanto, como o vídeo da Estrada Convento comprova, não há defensas duplas em toda a extensão da estrada, nos dois sentidos. Ademais, há indícios razoáveis de que a quantidade de defensas simples também não corresponde àquela que aparece no vídeo, neste caso, contudo, seria necessário medição in loco para verificar o valor correto.
Figura 1 - Serviços não executados - Defensas metálicas
Fonte: Anexo II - Orçamento Paradigma TCU Revisado.xlsx, item não digitalizável peça 84 - resposta ao Ofício 0108/2019 - TCU/SeinfraPetróleo (peça 92) 
No caso dos serviços de iluminação, entre outros itens em que foram verificadas inconsistências, destacam-se os postes de aço simples e duplos presentes no orçamento apresentado pela Petrobras. O vídeo demonstra, no entanto, que não foram instalados postes de aço, simples ou duplo, ou mesmo luminárias, ao longo de todo o trecho da Estrada Convento.
A inexistência desses elementos permite depreender que todos os demais itens relativos à iluminação também não foram executados, correspondendo a um custo a maior no valor total de R$ 1.160.859,47 com despesas de iluminação (Figura 2 - linhas 507 a 526) .
Figura 2 - Serviços não executados - iluminação
[...]
Fonte: Anexo II - Orçamento Paradigma TCU Revisado.xlsx, item não digitalizável peça 84 - resposta ao Ofício 0108/2019 - TCU/SeinfraPetróleo (peça 92) 
Ainda com relação aos itens de iluminação, quantos aos itens correspondentes às linhas 589 e 590 da planilha (Anexo II - Orçamento Paradigma TCU Revisado.xlsx, peça 92) , estes foram acrescentados na revisão proposta do GT como aparelhos de iluminação presentes nas alças sul e norte da interseção, e que supostamente haviam sido 'esquecidos' pela equipe de auditoria. Todavia, ao contrário do alegado, também não foi possível identificar a presença de postes tubulares de aço ou luminárias com reatores nos trechos da interseção no supracitado vídeo da Estrada Convento (Apêndice A) 
Inclusive, essa informação a respeito da supressão da iluminação viária foi encaminhada pela própria Petrobras na comunicação que acompanhou o referido vídeo (peça 90, p. 2) , in verbis:
Como informação, destaca-se as principais alterações de projeto implementadas na obra da Estrado do Convento: (sic) 
- Projeto de Terraplenagem: aumento da largura da base do aterro e retificação do greide da estrada;
- Projeto de Geotecnia: aumento da área de tratamento de solos em virtude do aumento da largura da base do aterro, otimização de soluções de tratamentos de solo ao longo da estrada (camadas de menor espessura, geogrelhas de menor resistência e modificação da solução de tratamento na travessia da FCA) , além da substituição de solo junto aos encontros das pontes dos Rios Tambutaí e Porto de Caixas;
- Projeto de Drenagem: aumento do número de pontos de drenagem da estrada, em virtude da retificação do greide, e supressão dos pontilhões junto à passagem em nível da FCA;
- Projeto de iluminação viária: supressão da iluminação viária ao longo da estrada; (grifos acrescidos) 
E assim, a partir dessas constatações, é possível concluir que a planilha de quantitativos apresentadas pela Petrobras em 2017, e agora com as modificações propostas pelo GT, é documento materialmente sem valor. Não é, portanto, instrumento confiável (Apêndice A) .
Só nos itens apresentados, que são de fácil verificação, a repercussão em todo o orçamento já seria considerável. Um exemplo disso é a parte de iluminação, em que além dos postes mencionados, teriam de ser conferidas as quantidades de fundações, cabos, sistemas de aterramento, transformadores, tubulações, etc, que constam na planilha.
Em face de todos os problemas identificados nas auditorias realizadas, mormente em relação aos problemas de projeto e, por conseguinte, de orçamento, ainda foi dada à Petrobras a possibilidade de trazer a posteriori os quantitativos efetivamente executados na obra. No entanto, percebe-se que se está diante de situação em que as respostas foram convenientemente fabricadas a partir das irregularidades identificadas. 
E nessa esteira, traz-se à baila a Decisão 417/2002-TCU-Plenário, de relatoria do Exmo. Ministro Ubiratan Aguiar, cujo voto condutor discorre sobre situação semelhante ao que foi observado ao longo de todas as auditorias realizadas no empreendimento em questão, em que as justificativas para determinados atos são apresentadas em momento posterior, e não a priori, conforme o princípio da motivação, abrindo portas para que os motivos se ajustem aos resultados alcançados e já conhecidos. A seguir transcrevem-se trechos do referido voto:
PROCESSO: Processo 003.719/2001-2  Decisão 417/2002 - Plenário (Especificidades em preços de obras, acima dos preços de referência, quando existirem, devem ser demonstrados pelos responsáveis) 
Voto do Ministro Relator
Sete são, em síntese, as questões que maculam as obras de construção da BR-282 - SC, conforme entendimento da SECEX-SC. São elas:
 (...) 
c) planilha de preços elaborada pelo DNER para compor o Edital da nova licitação com preços unitários acima dos de mercado;
d) preços unitários do contrato para a obra do trecho Vargem - Entroncamento com a BR-470 (mais de R$ 1.879.149,27 pagos até o momento) acima dos de mercado;
e) preços unitários contratados para a obra no trecho São Miguel do Oeste - Paraíso - Rio Peperiguaçu (obra ainda não iniciada) acima dos de mercado;
 (...) 
- III -
20. No que tange à existência de preços acima daqueles constantes do Sistema de Custo Rodoviário - SICRO, sem que para isso exista expressa justificativa, aquiesço ao entendimento da SECEX-SC. Veja-se que não se está a defender a imutabilidade dos valores lançados no SICRO. Admite-se, por hipótese, a existência de circunstâncias tais que justifiquem a adoção de valores diferentes daqueles lançados no Sistema. Tais circunstâncias, contudo, devem ser devidamente explicitadas, observando-se o princípio da motivação dos atos administrativos. A contratação por preços divergentes teria, portanto, de ser motivada.
21. Por oportuno, vale lembrar as palavras de Celso Antônio Bandeira de Mello, ao lecionar: 'A motivação deve ser prévia ou contemporânea à expedição do ato. ... É que, se fosse dado ao Poder Público aduzi-los [os motivos de sua conduta] apenas serodiamente, depois de impugnada a conduta em juízo, poderia fabricar razões ad hoc, ' construir' motivos que jamais ou dificilmente se saberia se eram realmente existentes e/ou se foram deveras sopesados à época em que se expediu o ato questionado. Assim, os atos administrativos praticados sem a tempestiva e suficiente motivação são ilegítimos e invalidáveis pelo Poder Judiciário toda vez que sua fundamentação tardia, apresentada apenas depois de impugnados em juízo, não possa oferecer segurança e certeza de que os motivos aduzidos efetivamente existiam ou foram aqueles que embasaram a providência contestada.' (in Curso de Direito Administrativo, 13ª ed., pp. 84/85) .
E assim, para este último caso do Grupo de Trabalho, que, segundo a própria Petrobras, era responsável pela verificação dos valores efetivamente pagos à empresa Encalso Contruções Ltda., conclui-se que o GT não teve o cuidado de compatibilizar o que foi executado com o efetivamente pago, baseando-se apenas na planilha de quantitativos elaborada previamente pela própria empresa. Além disso, conclui-se que o GT agiu de modo a agravar a situação ao acrescentar itens à planilha que sequer foram executados, caracterizando tipologia de irregularidade já enfrentada em outros processos de obras neste Tribunal em razão da elaboração das denominadas 'contas de chegada'. Percebe-se ainda a intenção de induzir outrem a erros decorrentes de sua própria torpeza, ao mostrar falsa conclusão de existência de 'desconto' no valor de -2,17%, em oposição ao superfaturamento identificado nas auditorias anteriores (Figura 3) . 
Figura 3 - Conclusão do Grupo de Trabalho
Fonte: Anexo II - Orçamento Paradigma TCU Revisado.xlsx, item não digitalizável peça 84 - resposta ao Ofício 0108/2019 - TCU/SeinfraPetróleo (peça 92) 
De todo o exame, depreende-se que o GT procurou apenas contrapor o achado de auditoria, deixando de lado o mandato que lhe foi conferido pela Companhia para que se investigasse com o devido cuidado os valores pagos vis-à-vis o que que efetivamente havia sido executado. 
E assim, por esse motivo, será proposta audiência dos integrantes do supracitado Grupo de Trabalho para que apresentem suas razões de justificativa de modo a se manifestarem acerca das inconsistências observadas na planilha de quantitativos encaminhada. 
Em fiscalizações de obras rodoviárias, nos casos em que existem dúvidas sobre os quantitativos, o Tribunal ao se deparar com problema semelhante, principalmente nos casos envolvendo o Dnit, vem prolatando determinações no sentido de que o próprio Departamento, com auxílio do seu Instituto de Pesquisas Rodoviárias e, quando possível, também com auxílio de empresas supervisoras, façam os levantamentos necessários à correta quantificação dos serviços executados. Serviços esses que, por exemplo, podem englobar volumes de execução do pavimento e volumes de terraplenagem. (Referências: Acórdão 1294/2019-TCU-Plenário-TCU, de relatoria do Ministro Substituto André de Carvalho; Acórdão 2267/2011-TCU-Plenário-TCU, de relatoria do Ministro Substituto Augusto Sherman) .
De maneira geral, para o levantamento de quantidades em obras rodoviárias, muitas vezes realizado com auxílio de ensaios laboratoriais, tem-se a compreensão de que alguns elementos relacionados à terraplenagem (escavação, transporte, compactação, remoção de solos moles) e à pavimentação (ex: CBUQ) podem ser avaliados de modo a se obter os volumes finais com razoável grau de precisão, ao passo que itens relacionados ao tratamento de bases, drenagem e fundações, demandam custosas análises.
Com o fito de se avaliar a pertinência e viabilidade de se realizar levantamento de quantidades, buscou-se verificar quais serviços concentravam os maiores custos (curva ABC) , e assim avaliar os respectivos pesos no custo total. Isto posto, com base nos dados da planilha de quantitativos elaborada pela equipe de fiscalização, foram selecionados os serviços correspondentes a 80% dos custos totais.
Tabela 2 - Concentração de Custos
	Terraplenagem
	 R$    52.626.092,76 

	Geogrelhas, geotextil e geodreno
	 R$    49.741.679,62 

	Pavimentação
	 R$    13.445.688,38 

	Geotecnia (outros) 
	 R$    11.195.698,69 

	Pontes (Estacas metálicas CS300x115) 
	 R$      8.455.125,00 

	Pontes (Aço CA-50 Fornec. Preparo e Colocação) 
	 R$      7.641.307,40 

	Defensa Semi-Maleável Dupla (forn./impl) 
	 R$      4.900.407,88 

	Estrutura metálica pontes sobre adutoras da Cedae
	 R$      2.779.973,66 

	Drenagem - Gabião colchão
	 R$      1.727.566,23 

	Caminhos de Serviço (Lastro de Brita) 
	 R$      1.617.703,50 

	Concr. Estr. fck=35MPa (Rio Caceribu) 
	 R$         999.215,75 

	Restante 20%
	 R$    34.026.535,10 

	 Total
	 R$  189.156.993,96 

Fonte: elaboração própria com base nos dados da Evidência 17, peça 161, TC 007.648.2012-0
Figura 4 - Concentração de Custos
Fonte: elaboração própria com base nos dados da Evidência 17, peça 161, TC 007.648.2012-0 
Observa-se que só os serviços de Geotecnia, que envolvem a colocação de geogrelhas, geotêxtil e geodrenos, correspondem a quase 25% dos custos totais e, como apontado, representam serviços de difícil levantamento in loco, exatamente por estarem aplicados sob o pavimento, cuja verificação demandaria número considerável de sondagens. 
Neste contexto, considerando que a Petrobras não tem expertise em avaliação de obras rodoviárias e que o levantamento dos serviços de geotecnia seriam demasiadamente custosos, a partir da contratação de empresa especializada e do demasiado alongamento para a instrução processual,  reputa-se que restam prejudicados os requisitos de relevância e oportunidade para que seja solicitado à Petrobras a realização levantamento de quantitativos da referida obra rodoviária. 
Porém, não obstante ao fato de a planilha de quantitativos elaborada pela Petrobras não inspirar confiança, tal documento ainda permite a avaliação concreta de falhas relacionadas à execução irregular da despesa, no caso específico, relacionada aos serviços que não foram executados, mas que permaneceram na planilha de custos da obra, além do próprio superfaturamento de preço global identificado nas auditorias anteriores.
Com isso, embora o dano real da Petrobras devido à ocorrência de superfaturamentos de quantidades possa ser superior ao valor apontado, de maneira conservadora, adota-se como débito o valor relativo ao serviço não executado de Defensa Semi-Maleável Dupla no valor de R$ 6.264.681,43 (Custo de 4.900.407,88 x 27,84% de BDI) , representativo de 2.5% do custo da obra.
No que se refere à inexecução dos serviços de iluminação, a avaliação do débito é um pouco distinta. De fato, o Aditivo 11 formalizou a retirada desses itens do escopo da Obra (peça 157, TC 007.648.2012-0) . Esta revisão, entretanto, não foi acompanhada da supressão desses itens no orçamento encaminhado ao TCU e empregado no cálculo do débito de sobrepreço (Evidência 17, TC 007.648.2012-0, peça 161) , o que contribuiu para a contabilização a maior dessas despesas. 
Ao se retirar o valor adicional de iluminação da planilha, tem se que o débito por sobrepreço também se altera. Com a redução dos custos, a diferença entre o que foi efetivamente pago pela obra e os custos totais do orçamento paradigma aumenta, fazendo com que, de maneira indireta, o valor de R$ 1.484.042,87 (Custo de R$ 1.160.859,47 + 27,84% de BDI) deve ser adicionado ao montante de R$ 12.513.919,39 apurado em 2017 em decorrência do superfaturamento dos preços, perfazendo o débito total de R$ 13.997.962,26.
Tabela 3 - Novo cálculo do superfaturamento por preço
			Original
	Revisado

	A
	Total
	R$ 189.156.993,96
	R$ 187.996.144,49*

	B
	BDI (27,84%) 
	R$ 52.661.307,12
	R$ 52.338.123,84

	C
	Custo Paradigma (A+B) 
	R$ 241.818.301,08
	R$ 240.334.258,33

	D
	Total Pago
	R$ 280.227.804,88
	R$ 280.227.804,88

	E
	Superfaturamento (D - C) 
	R$ 38,409.503,80
	R$ 39.893.546,55

	F
	% Supefaturamento (D-C) /C
	15,88%
	16,60%

	G
	Parcela do Super. atribuída à gestão temerária
	R$ 25.895.584,41
	R$ 25.895.584,41

	H
	Superfaturamento por preço (E - G) 
	R$ 12.513.919,39
	R$ 13.997.962,14

Fonte: elaboração própria com base nos dados da Evidência 17, peça 161, - TC 007.648.2012-0 
*R$ 187.996.144,49 = R$ 189.156.993,96 - R$ 1.160.859,47
Resumidamente, foram apurados os seguintes prejuízos: i) no valor de R$ 6.264.681,43 pela ocorrência de superfaturamento de quantidades, e ii) no montante R$ 13.997.962,26, pela revisão do superfaturamento por preço.
Importa salientar que, como apontado anteriormente, também se constatou a inexecução de serviços de iluminação na área da interseção. Todavia, tal informação não foi considerada no débito, uma vez que tais serviços foram acrescentados pelo trabalho do supracitado GT, o qual foi desconsiderado para esta análise (Apêndice A) .
A despeito da planilha de quantitativos apresentada pela Petrobras ter sido considerada não confiável para a apuração correta do débito, entende-se, no entanto, que o valor adotado é ainda moderado/conservador frente ao montante de irregularidades identificadas. Reitera-se, ainda, que o valores de R$ 6.264.681,43 e R$ 13.997.962,26 foram determinados com base em planilha de quantitativos fornecida pela própria Petrobras. E assim, conclusivamente e em síntese, embora o valor acurado do débito não seja possível precisar, os prejuízos causados à Petrobras seriam certamente superiores aos valores calculados nesta instrução. Registra-se que essa posição está em linha com o disposto no inciso II, art. 8º, da IN-TCU 71/2012, ao prescrever que, no cálculo da estimativa do dano/prejuízo, deve ser computada a quantia que seguramente não excederia o real valor devido.
Vale lembrar que na fiscalização de 2011, na elaboração dos orçamentos para licitação e demais aditivos, a Petrobras não seguiu o padrão Dnit, cujo modelo é o usualmente adotado em todas as esferas da Administração Pública Federal para obtenção dos custos de serviços de obras rodoviárias. Por esse motivo, logo no início da contratação, não foi possível para os auditores naquele momento aplicar as técnicas de análises de preços tradicionalmente empregadas e referenciadas no Roteiro de Auditoria de Obras Públicas, dada a insuficiência de detalhamento da proposta comercial vencedora da licitação.
O instrumento exigido pela Petrobras aos licitantes foi o Demonstrativo de Formação de Preços (DFP) , que, na ocasião, apresentava insuficiência de detalhamento, não havendo correlação entre os insumos listados na proposta de preços com as atividades/serviços que deveriam ser executados. A auditoria, na época, apontou para a possibilidade de aprovação de orçamentos distorcidos e para as limitações na verificação de jogo de planilhas, com efetivos prejuízos à atuação do Controle Externo. Dessa maneira, a aceitabilidade de propostas de preços sem o necessário detalhamento foi considerada irregular, tendo sido demandada manifestação da Petrobras acerca do tema em sede de oitiva.
Os elementos trazidos para a discussão possibilitaram debate mais amplo sobre o assunto, além do caso concreto identificado nas auditorias, em que havia se concluído que o padrão de DFP, empregado pela Petrobras em suas licitações de obras, encontrava-se em desacordo com os princípios da Administração Pública, culminando com a proposição de conjunto de medidas voltadas ao aperfeiçoamento dos procedimentos internos da Companhia. Com o prosseguimento dos autos, o TCU prolatou o Acórdão 621/2015-TCU-Plenário, de relatoria do Exmo. Ministro Vital do Rêgo, em que, entre outras decisões, determinou:
9.1. determinar à Petróleo Brasileiro S.A., com fulcro no art. 43, I, da Lei 8.443/1992, c/c o art. 250, II, do Regimento Interno/TCU, e em prestígio aos princípios da segurança jurídica, do julgamento objetivo, da isonomia, da eficiência e da obtenção da melhor proposta, que passe a adotar os seguintes procedimentos em suas contratações de obras e serviços de engenharia, em especial nas empreitadas por preço global:
9.1.1. faça constar, no instrumento convocatório das licitações, documento que estabeleça, de forma precisa, quais frações do empreendimento haverá liberdade das contratadas para inovar em termos das soluções metodológicas ou tecnológicas, seja em termos de modificação das soluções previamente delineadas no projeto-base da licitação, seja detalhando os sistemas e procedimentos construtivos do projeto-base da licitação;
9.1.2. elabore e faça constar nos seus instrumentos convocatórios e contratos uma 'matriz de riscos', capaz de definir a repartição objetiva de responsabilidades advindas de eventos supervenientes à contratação, como informação indispensável para a caracterização do objeto e das respectivas responsabilidades contratuais, como também elemento capaz de subsidiar o dimensionamento das propostas por parte das licitantes;
9.1.3. exija das licitantes a fundamentação técnica (ou memória de cálculo) dos preços ofertados, por meio da apresentação de informações detalhadas em seus Demonstrativos de Formação de Preços (DFP) , requerendo, para a parcela da obra que possui projeto desenvolvido, ou para casos em que a totalidade do projeto já estiver definida pela Estatal, de forma que não haja liberdade dos particulares modificarem o projeto licitado, todos os dados necessários à perfeita e inequívoca caracterização dos valores propostos, discriminados, no mínimo, nas seguintes informações:
a) relação dos serviços previstos para a obra, com os respectivos preços, quantidades e unidades de quantificação, acompanhadas de memórias de cálculo e justificativas;
b) composição e produtividade das equipes de trabalho;
c) coeficiente de consumo dos insumos; e
d) contingenciamentos considerados.
9.1.4. para a parcela da obra cujo risco de desenvolvimento do projeto estiver ao encargo da futura contratada, em que existir liberdade para as contratadas apresentarem solução de engenharia própria:
9.1.4.1. estabeleça nos editais, a padronização das informações mínimas necessárias nos Demonstrativos de Formação de Preços das contratadas (DFP) que viabilizem o julgamento das propostas, em termos de exequibilidade, alinhamento da oferta aos requisitos editalícios e vantagem dos preços, em comparação com o pré-dimensionamento estabelecido na estimativas de custo do projeto-base da licitação, solicitando da proponentes informações que demonstrem as premissas orçamentárias consideradas para cada etapa de execução do empreendimento, em especial as contingências inseridas nos preços;
9.1.4.2. sempre que o projeto-base da licitação, por seus elementos mínimos, assim o permitir, as estimativas de preço da Companhia devem se basear em orçamento tão detalhado quanto possível, devendo a utilização de estimativas paramétricas e a avaliação aproximada baseada em outras obras similares serem realizadas somente nas frações do empreendimento não suficientemente detalhadas pelo projeto-base da licitação, exigindo no mínimo o mesmo nível de detalhamento das contratadas em seus Demonstrativos de Formação de Preços (DFP) ;
9.1.4.3. quando utilizada metodologia expedita ou paramétrica para abalizar o valor do empreendimento - ou fração dele -, consideradas as disposições do subitem anterior, dentre duas ou mais técnicas estimativas possíveis, utilize em suas estimativas de preço-base a que viabilize a maior precisão orçamentária, exigindo no mínimo o mesmo nível de detalhamento das contratadas em seus Demonstrativos de Formação de Preços (DFP) ;
[...]
9.3. registrar que as providências determinadas no presente acórdão não modificam a apuração de irregularidades constatadas em procedimentos licitatórios da Petrobras que já foram ou estão sendo objeto de ações de controle específicas do TCU, bem como a responsabilização individual dos gestores e das empresas contratadas; 
Cumpre informar que o citado Acórdão foi reformado nos termos do Acórdão 1441/2015-TCU-Plenário, porém tão somente quanto ao período de aplicação dos seus termos. Em termos formais, o assunto foi encerrado quando da prolação do Acórdão 3142/2016-TCU-Plenário, no âmbito do TC Processo 006.626/2015-7, no qual se realizou o monitoramento do cumprimento das deliberações acima citadas. Ambos Acórdãos de relatoria do Exmo. Ministro Vital do Rêgo.
Nesse caso, dá-se especial atenção ao item 9.3 do Acórdão 621/2015-TCU-Plenário, restando claro que aquelas determinações, proferidas no sentido de trazer avanços aos procedimentos de contração e construção de obras da Petrobras, não possuíam o condão de elidir a apuração das responsabilidades individuais dos gestores e das empresas contratadas.
Enfim, memora-se que o raciocínio empregado neste item não alberga a parcela do superfaturamento atribuída à alta administração em decorrência da gestão temerária, no valor de R$ 25.895.584,41, a ser abordada no item II.
I.4. Identificação dos Responsáveis
Conhecidos os fatos e quantificado parte do dano, e em complementação ao rol de responsáveis à peça 144 do TC 007.648.2012-0,  procedeu-se à identificação dos responsáveis, conforme resposta ao Ofício 0163/2018-TCU/SeinfraPetróleo (peça 48) , em que foram solicitadas a qualificação completa dos responsáveis pela elaboração dos orçamentos do procedimento licitatório, pela elaboração dos orçamentos empregados nos Termos Aditivos 2, 4 e 11, pela aprovação desses orçamentos para cada Termo Aditivo, mas também pela negociação desses aditivos junto à empresa Encalso Contruções Ltda.. Os itens do ofício que dizem respeito ao achado em análise são transcritos a seguir. A resposta da Petrobras se encontra acostada às peças 50 e 52 dos autos.
g) a qualificação completa (nome, CPF, cargo ou função ocupada à época, área/departamento) dos responsáveis, na Petrobras, pela elaboração dos orçamentos que balizaram o procedimento licitatório, informando ainda o período em que esses responsáveis estiveram à frente de tal atividade;
h) a qualificação completa (nome, CPF, cargo ou função ocupada à época, área/departamento) dos responsáveis, na Petrobras, pela elaboração dos orçamentos que balizaram os Termos Aditivos 2, 4 e 11, informando ainda o período em que esses responsáveis estiveram à frente de tal atividade;
i) a qualificação completa (nome, CPF, cargo ou função ocupada à época, área/departamento) dos responsáveis, na Petrobras, pela aprovação dos referidos orçamentos, informando ainda o período em que esses responsáveis estiveram à frente de tal atividade;
j) a qualificação completa (nome, CPF, cargo ou função ocupada à época, área/departamento) dos responsáveis, na Petrobras, pela negociação do Aditivo 2, do Aditivo 4 e do Aditivo 11, informando ainda o período em que esses responsáveis estiveram à frente de tal atividade;
Em resposta ao item g do ofício, quanto aos responsáveis pela elaboração dos orçamentos que balizaram o procedimento licitatório, foram apresentados os nomes dos Srs. Tales Cerqueira Pinto, empregado próprio, e Otto Rocha Silva, terceirizado, como responsáveis pela elaboração da estimativa de custos, sendo ainda identificado o Sr. José Luiz Arantes de Moura, empregado próprio, como responsável pela verificação das estimativas de custos, considerando-se o período dos trabalhos compreendido entre os dia 15/10/2010, data de reunião inicial, e 7/12/2010, data do fechamento.
Em referências aos Aditivos, e em resposta aos itens h e i do ofício supracitado, foi identificado o prestador de serviço José Inácio Braga de Azevedo como responsável pela elaboração das estimativas, e, em adição, alegou-se que 'a gerência de estimativa de custos à época, ENGENHARIA/SL/ECP, não tinha como atribuição elaborar estimativas de custos para termos aditivos, assim, tais estimativas eram elaboradas pelo próprio empreendimento', ou seja, eram de responsabilidade das gerências setoriais, que, no caso, eram as gerências ligadas ao Comperj relacionadas a seguir.
Informou que o Sr. José Inácio Braga de Azevedo prestava serviços de elaboração de estimativas para o empreendimento que gerenciava o contrato da Estrada Convento, não sendo empregado efetivo da Petrobras.
Em referência ao Aditivo 2, a Gerência Setorial à frente era a ENGENHARIA/IECOMPERJ/IESTC/CMSC2, cujo gerente era o Sr. Rodrigo Cruz de Menezes. Foi alegado que não foi possível precisar a data de início de elaboração do orçamento, no entanto, assinalaram que a assinatura do Relatório de Negociação do Aditivo 2 havia ocorrido em 16/3/2012 e que sua aprovação foi dada pelo Gerente da ENGENHARIA/IECOMPRJ/IESTC, Sr. Simão Marcelino da Silva Tuma, em 19/3/2012.
Quanto aos Aditivos 4 e 11, a Gerência Setorial responsável era a AB/IECOMPERJ/IECIN/CMEST, cujo gerente era o Sr. Márcio Accorsi Miranda. Foi destacado que a assinatura do Relatório de Negociação do Aditivo 4 ocorreu em 8/5/2013, cuja aprovação para celebração se deu pela Diretoria Executiva (DE) da Petrobras em 6/6/2013. A assinatura do relatório de negociação do Aditivo 11 ocorreu em 25/4/2014 e sua aprovação pela DE em 7/8/2014. 
Em atenção ao item j, conforme o relatório de negociação de 16/3/2012, foi identificado o responsável pela negociação do Aditivo 2 o Sr. Rodrigo Cruz de Menezes, gerente setorial (ENGENHARIA/IECOMPERJ/IESTC/CMSC2) . O período de negociação do referido Aditivo ocorreu entre os dias 8/9/2011 e 16/3/2012.
Quanto à negociação do Aditivo 4, foi instaurada comissão de negociação que atuou do dia 10/9/2012 a 8/5/2013. Conforme o relatório de negociação de 8/3/2013, foram identificados os seguintes responsáveis:
a) Coordenador da comissão: Sr. Márcio Accorsi Miranda, na qualidade de Gerente Setorial da ENG-AB/IECOMPERJ/IECIN/CMEST; e
b) Membros da comissão: Sr. Rafael Silva Nascimento da ENG-AB/IECOMPERJ/IECIN/PC; Sr. Gustavo Henriques Reggiani Alves da ENG-AB/IECOMPERJ/IECIN/CMEST; Sr. Henrique Farah Muniz Lucena, da AB-PGI/COMPERJ/DNE/IP; e Sr. Fábio Ricardo Enik, da AB-PGI/COMPERJ/DNE/IP.
E em relação ao Aditivo 11, também foi instaurada comissão de negociação que atuou do dia 7/2/2014 a 25/4/2014. Conforme o relatório de negociação de 25/4/2014, foram identificados os seguintes responsáveis:
a) Coordenador da comissão: Sr. Márcio Accorsi Miranda, na qualidade de Gerente Setorial da ENG-AB/IECOMPERJ/IECIN/CMEST; e
b) Membros da comissão: Sr. Denanci de Assis da ENG-AB/IECOMPERJ/IECIN/CMEST; Sr. Henrique Farah Muniz Lucena, da AB-PGI/COMPERJ/DNE/IP; Sr. Tales Cerqueira Pinto da ENG-AB/IECOMPERJ/IECIN/CMEST; Sr. Hélio de Sá Rego Fortes Filho, gerente setorial da ENG-AB/IECOMPERJ/IECIN/OS; e Sr. Ubirajara Manhães de Carvalho da ENG-AB/IECOMPERJ/IECIN/PC.
I.5 Citações e Audiências
A análise neste momento é subdividida levando-se em consideração o conjunto de condutas irregulares responsáveis por diferentes parcelas do débito apurado. Desse modo, são discutidas as responsabilidades referentes ao superfaturamento por preço (Achado 2) , ao superfaturamento de quantidades, tratado na presente instrução, como também a conduta do grupo de trabalho encarregado de realizar levantamento sobre os gastos finais da obra, também analisado nesta peça.
Primeiramente, faz-se apresentação da Tabela 4, a qual servirá de consulta para as análises que se seguem relativas ao superfaturamento de preço identificado na obra. Nela constam os dados dos custos calculados para a obra na fase de licitação e em decorrência do Aditivos, tendo como fonte os preços dos serviços e insumos balizadores do Acórdão 2355/2017-TCU-Plenário. A coluna F resume a forma como foi calculado inicialmente o superfaturamento de preço no relatório de auditoria de 2017 (Evidência 17, TC 007.648.2012-0, peça 161) , cujos custos correspondem à soma dos valores da licitação mais os acréscimos ocorridos em função dos aditivos 2, 4 e 11. 
Tabela 4 - Superfaturamento de preço - Estrada Convento
	A
	B
	C
	D
	E
	F

		Licitação
	Aditivo 2
	Aditivo 4
	Aditivo 11
	Total

	Total
	R$ 176.843.484,08
	R$ 2.715.347,12
	R$ 2.313.114,89
	R$ 7.285.047,87
	R$ 189.159.993,96

	BDI (27,84%) 
	R$ 49.233.225,97
	R$ 755.952,64
	R$ 643.971,18
	R$ 2.028.157,33
	R$ 52.661.307,12

	Custo Parad.
	R$ 226.076.710,05
	R$ 3.471.299,75
	R$ 2.957.086,07
	R$ 9.313.205,20
	R$ 241.818.301,08

	Total Pago
					R$ 280.227.804,88

	Superfaturamento
					R$ 38.409.503,80

	% Superfaturamento
					15,88%

Fonte: Anexo II - Orçamento Paradigma TCU Revisado.xlsx/ Evidência 17, peça 161, TC 007.648.2012-0
O superfaturamento de R$ 38.409.503,80 foi calculado a partir da consolidação dos quantitativos totais até a conclusão da obra apresentados pela própria Petrobras - coluna F, Tabela 4. Em cumprimento à determinação do subitem 9.1 do Acórdão 1919/2013-TCU-Plenário, a parcela de R$ 25.895.584,41 foi relacionada à gestão temerária na condução da implantação do Comperj (tratado no Item II) , e a parcela de R$ 12.513.919,39 decorrente da diferença entre preços de mercado indicados nas tabelas paradigmas e aqueles praticados no contrato 0858.006650.11.2, sendo está última parcela o foco da presente análise. E, como já demonstrado, esse valor foi revisado para R$ 13.997.962,26 em razão do aprofundamento das análises.
I.5.1. Superfaturamento por preço
I.5.1.1. Orçamentação balizadora da licitação
Inicialmente, do ponto de vista da responsabilização dos elaboradores dos orçamentos que balizaram o procedimento licitatório, apurou-se que o valor da obra orçado pelos responsáveis foi de R$ 273.895.929,24 (peça 154, p.5, TC 007.648.2012-0) , montante que, segundo os documentos presentes nos autos referentes aos questionamentos dos licitantes, não havia sido disponibilizado para conhecimento dos licitantes. A proposta vencedora da Encalso Construções Ltda. foi de R$ 235.390.49,62, com deságio de 14,1%.
De modo a se avaliar a responsabilização dos orçamentistas, porém, o ideal teria sido a análise da ocorrência de sobrepreço na proposta orçamentária de referência da licitação da Estrada Convento, o que, no presente caso, se mostrou inviável, pois a metodologia empregada à época pela Petrobras para estimativa de custos se utilizava de Demonstrativos de Formação de Preços que não refletiam as composições de custos unitários. 
Vale lembrar que os quantitativos não foram detalhados antes, nem no orçamento referencial, tampouco no orçamento da Encalso. Após anos de início da licitação e das obras, é que a Petrobras apresentou à equipe de auditoria tais quantitativos, restando apenas que fossem admitidos para análise da maneira que se encontravam. Logo, não houve análise de quantitativos em si (se eram corretos) . Ocorreu, então, avaliação do valor global pago pela obra, com a fixação dos quantitativos apresentados, e a eles foram aplicados os preços unitários referenciais. Essa multiplicação item a item, com a subsequente soma desses resultados, é que levou à conclusão pelo superfaturamento, a partir da comparação do gasto total executado pela Petrobras com os preços paradigmas sobre os quantitativos da obra.
Quanto às condutas dos orçamentistas, é a ação deles que permite, ao final de uma sequência lógica, a contratação com sobrepreço e depois o superfaturamento. Orçamento referencial mal elaborado leva à perda de parâmetro para decidir qual a melhor proposta a ser aceita na licitação. Conforme o Manual de Procedimentos Contratuais da Petrobras vigente na época, o orçamento elaborado previamente é balizador para se determinar se uma proposta é considerada inexequível ou excessiva, lembrando ainda que os licitantes não tiveram acesso ao orçamento da licitação. 
Ora, se o orçamento da licitação está sobre avaliado, o valor de corte considerado inexequível também se eleva e, sendo aceita uma proposta superavaliada, está se contratando com preços acima dos de mercado. No caso, o deságio de 14,1% observado na proposta vencedora da licitação não é relevante: a comparação com os preços paradigma revelou que mesmo com deságio, a proposta da Encalso estava (com as inclusões promovidas pelos aditivos 1, 4 e 11 - vide Tabela 4) 15,88% acima da de mercado. Fazendo uma conta reversa:
Considerando que as inclusões dos aditivos não alteraram a proporção de sobrepreço da proposta que foi para a licitação, de 15,88% (Tabela 4) , tem-se:
Proposta da Licitação = PL;
Proposta da Encalso = PL x (1-0,141) = PL x 0,859;
Proposta da Encalso = Valor de Mercado (VM) x (1 + 0,1588) = VM x 1,1588;
Igualando as propostas da Encalso:
PL x 0,859 = VM x 1,1588;
PL = 1,3490 VM.
Observa-se que a proposta orçamentária que foi para a licitação poderia estar até 34,90% acima da de mercado.
Muito embora seja uma possibilidade, reconhece-se estar prejudicado o cálculo preciso de qual seria o débito a ser aplicado aos orçamentistas, especialmente em razão das profundas alterações promovidas nos quantitativos da obra ao longo de sua execução. Apesar do valor final da obra não ter se alterado significativamente (Aditivos 2, 4 e 11, Tabela 4 - Coluna F) em comparação com o valor da licitação (Tabela 4 - Coluna B) , em decorrência das falhas de projeto, que, posteriormente, causaram mudanças também profundas nas soluções tecnológicas empregadas, foram necessárias alterações substanciais nos quantitativos dos orçamentos com consideráveis adições e subtrações de diferentes itens. Com a preocupação de que o preço global não se alterasse do valor original, serviços tais como iluminação, por exemplo, foram totalmente excluídos, ao passo que itens ligados à solução geotécnica foram acrescidos. Em resumo, os projetos que os orçamentistas orçaram eram diferentes daqueles que foram pensados pela Encalso, em sua proposta, e substancialmente diferente daquilo que efetivamente, ao final, foi executado.  
Isto posto, dada a extensão dos esforços necessários à apuração do sobrepreço da peça orçamentária que balizou a licitação, a intempestividade desta análise na altura do adiantamento dos autos - com atos praticados há mais de dez anos -, do ponto de vista de economia processual, avalia-se não ser oportuno o aprofundamento desta questão, com a realização de mais diligências, de modo a se investigar a ocorrência de superfaturamento da peça orçamentária da licitação, com vistas à aplicação de multa prevista no inciso II, art. 58, da Lei Orgânica do TCU, aos respectivos responsáveis por infração à norma legal ou regulamentar de natureza contábil, financeira, orçamentária, operacional e patrimonial.
Outrossim, de maneira excepcional, em virtude da imprecisão no cálculo do débito, não se propõe a realização da citação daqueles identificados nas respostas aos itens g) e i) do Ofício 0163/2018-TCU/SeinfraPetróleo, em referência aos responsáveis pela elaboração e pela aprovação dos orçamentos que balizaram o procedimento licitatório da Estrada Convento, quais sejam: Srs. Tales Cerqueira Pinto, Sr. Otto Rocha Silva, terceirizado, e Sr. José Luiz Arantes de Moura. Ademais, a despeito dessa conclusão, alguns pontos ainda carecem serem debatidos.
Os serviços envolvidos no contrato de construção da Estrada Convento eram tipicamente relacionados à execução de serviços de rodovias (terraplenagem, de drenagem e revestimentos/pavimentação) e, desse modo, apesar de a estrada envolver a passagem de veículos pesados, os serviços descritos são compatíveis com o referencial do Sicro, desenvolvido para serviços de obras rodoviárias e ferroviárias.
O referencial deveria ter sido observado. Havia comando específico na Lei de Diretrizes Orçamentárias de 2010, aplicável ao contrato em questão, em que se destaca o art. 112 da Lei 12.017/2009, que previa explicitamente o seguinte:
Art. 112 O custo global de obras e serviços contratados e executados com recursos dos orçamentos da União [englobando, portanto, o orçamento de investimentos das estatais] será obtido a partir de custos unitários de insumos ou serviços menores ou iguais à mediana de seus correspondentes no Sistema Nacional de Pesquisa de Custos e Índices da Construção Civil - SINAPI, mantido e divulgado, na internet, pela Caixa Econômica Federal, e, no caso de obras e serviços rodoviários, à tabela do Sistema de Custos de Obras Rodoviárias - SICRO. (Grifos e comentário acrescidos.) 
Qualquer alegação de que a metodologia de DFP, baseada em histogramas, cumpriu orientação corporativa da Petrobras não deve ser acolhida. Em verdade, seria o contrário. Consigna-se que, nas bases de dados utilizadas pela Petrobras, em cumprimento à lei, deveriam ter sido inseridos os custos de insumos obtidos nos sistemas mencionados.
Quanto à culpabilidade, era de se esperar que os orçamentistas deveriam ter conhecimento da metodologia (Composições de Custos Unitários) e, ainda, terem seguido o que prescrevia a Lei de Diretrizes Orçamentárias. Não obstante a conduta irregular, para fins de responsabilização, novamente, aponta-se a ocorrência da extinção da pretensão punitiva por parte deste Tribunal de Contas, uma vez que os atos foram praticados há mais de dez anos.
Finalmente, vale ainda comentar que a proposta ora formulada, de não citação dos orçamentistas, em razão da irregularidade de sobrepreço, não se aplica aos responsáveis na esfera gerencial da Petrobras envolvidos na execução da Estrada Convento, de nível hierárquico superior, conforme abordagem no item a seguir. 
I.5.1.2. Nível gerencial
Em vista do que foi debatido, tendo como referência o rol de responsáveis identificados na comunicação à peça 50 dos presentes autos, a lista dos funcionários designados com poder decisório no contrato da Estrada Convento (peça 93) , o organograma acostado à peça 144 do TC 007.648.2012-0 e, ainda, com suporte na matriz de responsabilização apresentada no Apêndice B desta instrução, propõe-se a citação solidária da Encalso Construções Ltda. e dos seguintes responsáveis para que, no prazo determinado, apresentem suas defesas ou promovam a restituição do valor de R$ 13.997.962,26  aos cofres da Petrobras, tendo em vista a prática dos respectivos atos que concorreram para o prejuízo assinalado:
a) Sr. Heyder de Moura Carvalho Filho, CPF: XXX.904.207-XX/Matrícula 515907-1, Gerente Geral de Implantação do Comperj (AB-PGI/COMPERJ) , no cargo a partir de 1/3/2009, assinou a lista de verificação 491/2010 em que atestava a regularidade, solicitando a realização da licitação em 6/7/2010 (peça 153, TC 007.648.2012-0) ; assinou lista de verificação anexa ao DIP de autorização 276/2011 - solicitação de autorização à Diretoria Executiva para assinatura do contrato com a empresa Encalso Construções Ltda., no valor global de R$ 235.390.495,62 -, em que atestava a regularidade da obra para assinatura do contrato em 27/4/2011 (peça 154, p. 39-41, TC 007.648.2012-0) ; 
b) Sr. Jansen Ferreira da Silva, CPF: XXX.022.047-XX/Matrícula 011637-1, Gerente Geral de Implementação de Empreendimentos para o Complexo Petroquímico RJ - Engenharia, no cargo a partir de 1/7/2010, assinou a lista de verificação 491/2010 em que atestava a regularidade da obra, solicitando a realização da licitação em 7/7/2010; assinou lista de verificação anexa ao DIP de autorização 276/2011 - solicitação de autorização à Diretoria Executiva para assinatura do contrato com a empresa Encalso Construções Ltda., no valor global de R$ 235.390.495,62 -, em que atestava a regularidade da obra para assinatura do contrato em 3/5/2011;
c) Adalberto do Amaral Megale, CPF: XXX.111.182-XX/Matrícula 1164970, Gerente de Implementação de Empreendimentos Off-Site (AB-PGI/COMPERJ/IOFF) , no cargo a partir de 1/2/2010, assinou a lista de verificação 491/2010 em que atestava a regularidade da obra com vistas à solicitação da realização da licitação em 6/7/2010;
d) Sr. Simão Marcelino da Silva Tuma, CPF: XXX.843.602-XX/Matrícula 0128136 - Gerente de Implementação de Empreendimentos para Steam Cracker (ENGENHARIA/IECOMPERJ/IESTC) , no cargo a partir de 1/5/2008, assinou a lista de verificação 491/2010 em que atestava a regularidade da obra com a solicitação da realização da licitação em 6/7/2010; assinou lista de verificação anexa ao DIP de autorização 276/2011 - solicitação de autorização à Diretoria Executiva para assinatura do contrato com a empresa Encalso Construções Ltda., no valor global de R$ 235.390.495,62 -, em que atestava a regularidade da obra para assinatura do contrato em 3/5/2011; assinou o contrato 0858.0066650.11.2 com a empresa Encalso Construções Ltda. em 20/5/2011;
e) Sr. Roberto Gonçalves, CPF: XXX.408.508-XX, Gerente Executivo de Engenharia (ENGENHARIA) , no cargo a partir de 11/3/2011, assinou o DIP Engenharia 276/2011 em que solicitava autorização à Diretoria Executiva para assinatura do contrato com a empresa Encalso Construções Ltda., no valor global de R$ 235.390.495,62, em 4/5/2011 (peça 155, TC 007.648.2012-0) ;
f) Sr. Luiz Alberto Gaspar Domingues, CPF: XXX.529.007-XX, Gerente Executivo Programa de Investimento do Abastecimento (AB-PGI) , no cargo a partir de 1/1/2011, assinou o DIP Engenharia 276/2011 em que solicitava autorização à Diretoria Executiva para assinatura do contrato com a empresa Encalso Construções Ltda., no valor global de R$ 235.390.495,62, em 4/5/2011;
Em consonância com toda a apuração do gerenciamento da licitação, contratação e execução da Estrada Convento, realizada no âmbito das diversas fiscalizações, anota-se que era de conhecimento dos gestores acima listados as diversas irregularidades relacionadas à falta de qualidade dos estudos prévios que balizavam a licitação do empreendimento. Desta feita, ao aprovarem e darem seguimento à licitação e à contratação, em um ambiente de aceleração desmedida de investimentos e atropelo de fases, aqueles gestores assumiram o risco de levar adiante o conjunto de problemas identificados nas diversas fiscalizações da unidade técnica, afinal refletidos nos custos e qualidade da obra, em que se inclui o sobrepreço identificado nas planilhas orçamentárias analisadas.
Conclusivamente, quanto à culpabilidade, as evidências constantes nos autos demonstram que os gestores praticaram os atos com plena consciência das irregularidades. Era de se esperar que agissem de maneira a escolherem melhor os funcionários responsáveis pela orçamentação (culpa in elegendo) , ao passo que deveriam também avaliar criticamente os trabalhos desenvolvidos (culpa in vigilando) , o que poderia prevenir a contratação de empresa com preços acima daqueles preconizados nas bases  oficiais de composição de preços empregadas nas contratações.
Os gerentes em questão não estão sendo responsabilizados por não terem conferido cada orçamento, ou seja, por eventuais erros pontuais. O que se aponta como irregular, portanto, foram aspectos conceituais e fundamentais, com impacto homogêneo em todo o orçamento, que certamente são de responsabilidade da alta gerência do empreendimento (Estrada Convento) e que foram ou deveriam ter sido submetidos à sua análise. Aponta-se, com isso, a desconsideração dos referenciais de preços oficiais do Sicro e do Sinapi, visto se tratar de obras majoritariamente de terraplenagem e pavimentação. Os superiores deveriam ter questionado os subordinados quanto à observação dos preceitos legais e quanto às observações constantes das listas de verificação da própria Petrobras.
É inegável que todos os aspectos apontados como irregulares poderiam ter sido evitados por ações gerenciais. Era obrigação dos superiores terem confiado estas tarefas a subordinados com conhecimento quanto à legislação e às melhores práticas de orçamentação.
A responsabilidade pela escolha dos subordinados, pela coordenação e validação dos trabalhos, portanto, não pode ser afastada.
Em razão de suas condutas, para os responsáveis listados, propõe-se ainda a cominação da multa proporcional ao débito prevista no art. 57 da Lei Orgânica do TCU em razão de suas condutas.
É preciso ainda citar o caso do Sr. Cláudio Ribeiro de Carvalho, CPF: XXX.942.427-XX/Matrícula 516030-9, Gerente de Implementação de Empreendimentos Off-Site (AB-PGI/COMPERJ/IOFF) . O Gerente assinou lista de verificação anexa ao DIP de autorização 276/2011 - solicitação de autorização à Diretoria Executiva para assinatura do contrato com a empresa Encalso Construções Ltda., no valor global de R$ 235.390.495,62 -, em que atestava a regularidade da obra para assinatura do contrato em 3/5/2011, porém estava no cargo apenas a partir de 1/4/2011, representando curto espaço de tempo necessário para se inteirar de toda a realidade dos projetos da Estrada Convento, razão pela qual propõe-se que não seja imputado o débito supracitado ao Sr. Cláudio Ribeiro de Carvalho. 
I.5.2. Omissão na fiscalização e pagamento por serviços não executados - Superfaturamento de quantidades (execução do contrato) 
Como discutido anteriormente, o dano real à Petrobras em face de todas as irregularidades apontadas é de difícil apuração. No entanto, além do sobrepreço, verificou-se a ocorrência de execução irregular da despesa, com o pagamento de serviços não executados. De maneira conservadora, para essa irregularidade, adotou-se como débito o valor relativo ao serviço não executado de Defensa Semi-Maleável Dupla no valor de R$ 6.264.681,43 (Custo de 4.900.407,88 x 27,84% de BDI) , representativo de 2.5% do custo da obra.
Tal irregularidade está relacionada a problemas de gerenciamento da obra, em que se incluem falhas graves de fiscalização com aprovação de serviços não executados, e, por isso, serão arrolados para efeitos de citação os gestores responsáveis pelo gerenciamento e acompanhamento da obra que atuaram ao longo da execução dos serviços de construção da via, bem como a própria empresa executora, a Encalso Construções Ltda..
Repisa-se no fato de que apenas com uma verificação aprofundada sobre a execução dos serviços é que seria possível determinar com maior precisão o montante dos serviços não executados. No entanto, a partir de análise expedita realizada por intermédio de vídeo da Estrada Convento, foi possível verificar a inexistência de defensas duplas e aparelhos de iluminação. Não obstante a esta dificuldade, de modo a dar prosseguimento às responsabilizações, adotou-se o valor supracitado que pode ser considerado um montante suficientemente considerável para fins de restituição. 
Dessa maneira, novamente com referência ao rol de responsáveis identificados nas comunicações às peças 50 e 52 dos presentes autos e à peça 144 do TC 007.648.2012-0 e com suporte na matriz de responsabilidades apresentada no Apêndice B desta instrução, propõe-se a citação solidária da Encalso Construtora Ltda. e dos seguintes responsáveis da área de engenharia da Petrobras para que, no prazo determinado, promova a restituição do valor de R$ 6.264.681,43 aos cofres da Petrobras, tendo em vista que suas condutas concorreram para o prejuízo assinalado.
Os trabalhos de acompanhamento das obras foram realizados por duas áreas distintas: i) primeiramente, a Gerência Setorial de Construção e Montagem da Unidade de Steam Cracker 2 (CMSC2) , na pessoa do Sr. Rodrigo Cruz de Menezes, gerente do contrato 0858.0066650.11.2 (peça 8, TC Processo 006.282/2013-0) ,   subordinada à Gerência de Implementação de Empreendimentos de Unidade Steam Cracker (IESTC) , sob o comando do Sr. Simão Marcelino da Silva Tuma, responsável pela assinatura do referido contrato; e ii) a Gerência Setorial de Construção e Montagem de Estradas do Comperj (CMEST) , a cargo do Sr.  Márcio Accorsi Miranda, subordinada à Gerência de Implantação de Empreendimentos de Construção Civil e Infraestrutura (IECIN) . Apresentam-se ainda os responsáveis pela fiscalização do referido contrato, Srs Gustavo Henriques R. Alves e Denanci de Assis.
Neste contexto, incluem-se os responsáveis acima, da área de Engenharia do Comperj, na presente citação solidária, conforme as seguintes condutas:
a) Sr. Rodrigo Cruz de Menezes, CPF: XXX.072.267-XX, Gerente Setorial de Construção e Montagem da Unidade de Steam Craker 2 (ENGENHARIA/IECOMPERJ/IESTC/CMSC2) , no cargo a partir de 1/12/2008, foi gerente do contrato 0858.0066650.11.2 no período de 20/5/2011 a 31/8/2012 (peça 93) ;
b) Sr. Simão Marcelino da Silva Tuma, CPF: XXX.843.602-XX/Matrícula 0128136 - Gerente de Implementação de Empreendimentos para Steam Cracker (ENGENHARIA/IECOMPERJ/IESTC) , no cargo a partir de 1/5/2008;
c) Sr. Márcio Accorsi Miranda, CPF: XXX.941.217-XX, Gerência Setorial de Construção e Montagem de Estradas do Comperj (ENG-AB/IECOMPERJ/IECIN/CMEST) , no cargo desde 1/10/2012, foi gerente do contrato 0858.0066650.11.2 no período de 1/9/2012 a 13/8/2014 (peça 93) .
d) Sr. Gustavo Henriques R. Alves, CPF: XXX.708.786-XX, foi fiscal do contrato 0858.0066650.11.2 no período de 20/5/2011 a 10/1/2013 (peça 93) ;
e) Sr. Denanci de Assis, CPF: XXX.760.667-XX, foi fiscal do contrato 0858.0066650.11.2 no período de 11/1/2013 a 13/8/2014 (peça 93) ;
Conclusivamente, quanto à culpabilidade, as evidências constantes nos autos demonstram que os gestores e fiscais se omitiram na tarefa de fiscalização da obra e possuíam plena consciência da necessidade de fazê-lo (culpa in vigilando) . Era de se esperar que agissem de maneira diversa de modo a promover o controle das despesas concomitantemente com o avanço físico da obra, o que poderia prevenir o pagamento por serviços não executados, em flagrante negligência às atribuições dos respectivos cargos e, no caso dos gerentes e fiscais do contrato, soma-se ainda a inobservância às diretrizes do Manual de Procedimentos Contratuais (MPC) da própria Petrobras, de 14/2/2006, sobre o Gerenciamento de Fiscalizações (item 5. do referido manual) .
Destarte, em sentido amplo, a omissão de fiscalizar/acompanhar daqueles que detinham o poder/dever para tanto induz a responsabilização dos gestores responsáveis pela fiscalização e acompanhamento da execução da Estrada Convento e seu faturamento e, desse modo, para os responsáveis listados, propõe-se ainda a cominação da multa proporcional ao débito prevista no art. 57 da Lei Orgânica do TCU em razão de suas condutas.
E, finalmente, inclui-se a empresa executora da obra, Encalso Contruções Ltda., por efetivamente ter se beneficiado diretamente do superfaturamento de quantidades apurado.
I.5.3 Audiência do Grupo de Trabalho
Como apontado anteriormente, no andamento dos esforços fiscalizatórios que se destinavam a perquirir informações mais detalhadas sobre os valores pagos e as tratativas para encerramento do contrato 0858.0066650.11.2, a Petrobras havia informado sobre a constituição de Grupo de Trabalho que tinha a missão precípua de efetuar verificação dos valores efetivamente pagos pela Petrobras junto à empresa Encalso Contruções Ltda., de modo a subsidiar a posição da Companhia em relação à negociação do Termo de Encerramento de Pendência (TEP) com vistas ao encerramento do contrato (peça 77) .
Do exame das posições do GT, sucedeu-se que foram encontradas falhas graves no trabalho desenvolvido pelo Grupo em consequência de suas análises terem sido balizadas apenas na planilha de quantitativos elaborada previamente pela própria Petrobras e eivada de falhas graves de quantidades, em manifesta atitude de apenas fornecer contraposição às análises da equipe técnica do Tribunal. Desta feita, pela falta de zelo na investigação levada a cabo pelo GT, que possuía o mandato de compatibilizar o que foi executado com o efetivamente pago, e com fundamento nas análises previamente realizadas ao longo desta instrução e no Apêndice A, propõe-se a audiência dos seguintes responsáveis integrantes do supracitado Grupo de Trabalho para que, no prazo determinado, apresentem suas razões de maneira a justificar sua atuação em face das inconsistências observadas na planilha de quantitativos encaminhada (peça 77, p. 4) :
a) Daniel Dias Corrêa, CPF: XXX.743.277-XX, Gerente Setorial Construção e Montagem de Infraestrutura, Coordenador do Grupo de Trabalho;
b) Guilherme Lima Nesi, CPF: XXX.525.819-XX, Engenheiro de Equipamentos Mecânica, Coordenador substituto do Grupo de Trabalho;
c) Jonathan Lacerda do Nascimento, CPF: XXX.270.877-XX, Gerente Setorial de Projeto e Suprimento;
d) Rubenei Novais Souza, CPF: XXX.227.088-XX, Consultor, Engenheiro Civil;
e) Glauco Bezerra da Silva, CPF: XXX.198.817-XX, Consultor, Engenheiro Civil.
II - Parcela de dano decorrente do achado de gestão temerária.
Diversas foram as irregularidades identificadas no projeto de investimento Comperj como um todo, muitas delas em resultado da aceleração das obras a todo o custo, sem a devida preocupação com a viabilidade econômica do projeto em si, sem mencionar os crimes praticados por grupo de empregados da Petrobras identificados na Operação Lava Jato e largamente conhecidos pela sociedade brasileira, os quais buscaram fraudar as licitações públicas em conluio com outras empresas fornecedoras de bens e serviços na construção de diversos empreendimentos, inclusive o Comperj. 
No caso específico da Estrada Convento, em que foram identificadas irregularidades relativas à baixa qualidade dos projetos de engenharia e de avaliação de custos, o que se viu foi a profusão de problemas que resultaram no aumento expressivo dos custos da obra. 
Como já abordado ao longo desta instrução, a parcela de R$ 25.895.584,41 do dano, em virtude de ressarcimentos de custos indiretos e pagamentos de serviços adicionais decorrentes da liberação escalonada das frentes de serviços e das paralisações judiciais, foi relacionada à gestão temerária na condução da implantação do complexo petroquímico, em vista das condutas dos membros da alta administração na tomada de decisões estratégicas e dos demais gestores responsáveis pela condução das obras. A Tabela 5, a seguir, demonstra como se alcançou o valor apresentado.  
Tabela 5 - Acréscimos de custos atribuíveis à gestão temerária
	Descrição
	Valor (R$) 

	Aditivo 4
	
	    Custos indiretos decorrentes de liberações escalonadas
	18.358.508,13

	    Paralisações dos trechos 1 e 2 em decorrência de decisão judicial
	662.835,16

	    Diferença de alíquota de ISS
	1.490.471,69

	Aditivo 11
	
	    SMP referente à manutenção de caminhos de serviços paralelos e perpendiculares
	3.509.175,21

	    SMP referente à execução de passarelas provisórias
	354.523,12

	    SMP referente à execução dos caminhos de serviços perpendiculares
	1.520.017,10

	Total
	25.895.584,41

Fonte: instrução à peça 167, p. 36, do TC 007.648.2012-0.
Na ocasião da elaboração do relatório da auditoria, em 2017, considerou-se que esses atos e pagamentos decorriam de decisões estratégico-corporativas de impulsionar as obras do Comperj de maneira orientada a prazo (schedule driven) , utilizando-se da compressão de cronogramas (fast tracking) em desconsideração ao rito ordinário de implantação, tal qual sistematizado pela Companhia, e a relevantes riscos, entre os quais o de inviabilidade econômica do projeto.
Foi isso que motivou a proposta então apresentada, de levar tal parcela para ser tratada no âmbito do TC Processo 006.981/2014-3, o qual houvera sido autuado devido à percepção de interdependência entre as unidades individuais para que se construísse o empreendimento como um todo, do ponto de vista de gestão.
Consequentemente, o Acórdão 2355/2017-TCU-Plenário, em seu item 9.3, proferiu decisão no sentido de juntar ao TC Processo 006.981/2014-3 cópia daquela deliberação para que fossem identificados os responsáveis para a obtenção do ressarcimento associado ao prejuízo causado à Petrobras. O TC em questão foi constituído como processo de auditoria operacional, no âmbito do Fiscobras 2014, com objetivo de se avaliar a gestão das obras do Comperj, tendo sido autorizada pelo Acórdão 3143/2013-TCU-Plenário, de relatoria do Exmo. Ministro Valmir Campelo. Cópias da instrução, Acórdão, Voto e Relatório estão acostadas às peças 258, 259, 260 e 261 do referido processo.
Nesse relatório (referência: fiscalização 16/2017) , que suportou o Acórdão 2355/2017-TCU-Plenário, havia recomendação de que houvesse a delimitação da responsabilidade nas análises do TC Processo 006.981/2014-3, de modo a verificar se ela seria imputada solidariamente apenas aos Srs. Pedro José Barusco Filho, Gerente Executivo da Diretoria de Serviços, e Luiz Alberto Gaspar Domingues, Gerente Executivo de Abastecimento, signatários da proposição do DIP 491/2010 e ao Sr. Roberto Gonçalves, Gerente Executivo de Engenharia, e, novamente mencionado, ao Sr. Luiz Alberto Gaspar, responsáveis pela proposição do DIP 276/2011, ou solidariamente aos membros da Diretoria Executiva.
Com isso, na sequência são apresentadas ponderações sobre a responsabilização referentes ao achado de gestão temerária.
II.1. Quanto à responsabilidade da Diretoria Executiva
Em 2016, no âmbito do Fiscobras (TC Processo 006.981/2014-3) , foi realizada inspeção que identificou atos decisórios irregulares tomados em sequência por grupo de diretores e gerentes executivos da Petrobras, responsáveis pelo planejamento e fiscalização das obras de um empreendimento que já se mostrava economicamente inviável já nas fases de planejamento e que causou prejuízo estimado inicialmente em US$ 12,5 bilhões à companhia. Após a identificação de suas condutas, foram analisadas as razões de justificativa de dezesseis daqueles gestores (peça 604, TC Processo 006.981/2014-3) .
No que se refere à incorporação do débito apurado nesta fiscalização, faz-se necessário entrançar alguns comentários sobre a estratégia que se está empregando no cômputo dos danos identificados em diferentes partes/unidades de um mesmo projeto de investimento, relacionados às decisões de gestão da alta administração, como é o caso da Estrada Convento diante de todo o Comperj.
Quanto à definição da melhor estratégia praticável, em que se sopesam as diversas possibilidades de apuração do débito decorrente de decisões gerenciais da alta administração da Petrobras consideradas irregulares, em observância à racionalidade administrativa e a economia processual, princípios insculpidos no art. 213 do RI/TCU, e também pela abrangência da metodologia  que vem sendo empregada por esta unidade técnica, em que são observadas diferentes dimensões de análise (econômica, empresarial, mercadológica, criminal, etc) , houve a conciliação pela prevalência da solução técnica-processual em que os débitos associados ao projeto de investimento sob análise deviam ser considerados de maneira global. É consentâneo recordar que existiram diversos projetos de investimento simultâneos na Petrobras na época dos fatos aqui apurados. Apenas na área de refino, podem ser destacados o próprio Comperj, a Refinaria do Nordeste Abreu e Lima (RNEST) e as refinarias Premium 1 e 2, nos estados do Maranhão e Ceará, todos projetos que foram objetos de fiscalização por parte do Tribunal.
Após a juntada das peças do TC 007.648.2012-0 ao TC 006.981/2-14-3, na sequência do andamento deste, novas análises foram feitas, tendo a mais recente delas sido acostada à peça 604 daqueles autos. Conforme constou ali, 'não se pode deixar de assentar o fato de que o dano relacionado à implantação do Comperj inequivocamente existe, tendo a Petrobras reconhecido as perdas em suas demonstrações contábeis'.
Ocorre que essas análises foram feitas sob várias dimensões de dano, e, no caso do Comperj, visto sob o enfoque das fraudes a licitações públicas, resultaram em dano também na dimensão superfaturamento. Mas, no caso estudado no processo, em relação ao Comperj, os exames restringiram-se às fraudes perpetradas por empresas cartelizadas, diante do qual a análise utilizou-se de método conhecido como econometria, para estimar o débito.
Naqueles autos as análises alcançaram as empresas até então citadas no âmbito da Operação Lava Jato como formadoras do cartel que atuou na Petrobras, não tendo tratado do contrato da empreiteira executora da Estrada do Convento. Assim, foram analisadas naquele processo as condutas somente daqueles responsáveis que receberam propina e atuaram com dolo para facilitar a atuação do cartel, havendo processos de TCE abertos contra as empreiteiras cartelizadas, com responsabilização solidária desses gestores.
Como consequência, não foi dado tratamento à parcela de débito identificada e quantificada no valor de R$ 25.895.584,41, o que torna necessário que o assunto seja tratado no presente processo, autuado para tratar dos danos identificados no TC 007.648.2012-0.
II.2. Demais gestores arrolados na fiscalização 16/2017
Para o achado de gestão temerária, não obstante as apurações sobre o débito de R$ 25.895.584,41 tenham sido encaminhadas para serem realizadas no âmbito do TC Processo 006.981/2014-3, por questões relacionadas à metodologia empregada naquele processo, as análises não abrangeram os responsáveis qualificados no relatório de fiscalização 16/2017 (peça 167, TC 007.648.2012-0 que não pertenciam ao alto escalão da empresa, nominados no item 120 acima. Desse modo, no presente processo há que se considerar as condutas dos referidos gestores, que também concorreram para o prejuízo acima assinalado.
Recapitulando-se a análise contida no item III.1 do relatório de fiscalização 16/2017  sobre o prejuízo decorrente de gestão temerária (peça 167, p. 32-40, TC 007.648.2012-0) , a situação encontrada foi a de falhas no planejamento inicial da obra e de autorizações para os serviços sem que as áreas da obra estivessem desapropriadas, o que ensejou aumento de custos e pagamento de ressarcimentos para a Encalso Construtora Ltda. no total dos R$ 25.895.584,41. 
A irregularidade, consequentemente, surge das decisões que buscavam acelerar o cronograma das obras, no jargão fast tracking, e que resultaram na contratação da construção da estrada, que possui apenas duas faixas de oito quilômetros, com cinco frentes de trabalho sem que a totalidade das áreas estivessem devidamente desapropriadas, sem que houvesse as licenças de instalação e ainda com projetos falhos, com o agravante de que ainda na fase de licitação, era de conhecimento que tanto as desapropriações das áreas como as licenças ambientais passavam por graves entraves, que seguramente teriam impacto nos prazos de construção.
Quanto aos gestores/gerentes, foi identificado como uma das causas da irregularidade a assinatura do DIP Engenharia 491/2010, de 27/10/2010, documento responsável por indicar o início do processo de licitação que ocorreu sem a licença ambiental de instalação e sem o Decreto de Utilidade Pública (DUP) . A despeito desses problemas, e mesmo contrariando alerta de parecer jurídico no sentido diverso, o que é um agravante no caso, o processo de licitação foi adiante para que não fosse comprometido o cronograma de implantação do empreendimento, sob o argumento de que as providências de licenciamento e desapropriações correriam em paralelo.
Outra causa da irregularidade diz respeito à autorização da contratação, ocorrida em 19/5/211, com a aprovação do DIP 276/2011. Como apontado na fiscalização, a autorização de assinatura de contrato para imediata autorização de mobilização dos serviços se deu também de maneira precária. Os responsáveis pela proposição do referido DIP estavam cientes de que apenas 9% das áreas das obras estavam plenamente desimpedidas, o que impediria o início simultâneo das cinco frentes de serviços previstas na licitação.
Não diferente, tal autorização prejudicou a execução do cronograma inicialmente previsto, acarretando em atrasos e, consequentemente, aumento dos custos e pleitos de ressarcimentos por parte da Construtora.
Os Srs. Pedro José Barusco Filho e Luiz Alberto Gaspar Domingues foram considerados responsáveis pela proposição de instauração da licitação sem que a obra tivesse licença de instalação, sem o decreto de utilidade pública para desapropriação das áreas necessárias e sem a revisão dos cronogramas da obra. (DIP 491/2010) 
Já o Sr. Roberto Gonçalves, Gerente Executivo de Engenharia e, novamente, o Sr. Luiz Alberto Gaspar Domingues, Gerente Executivo de Abastecimento, foram considerados responsáveis pela proposição do DIP 276/2011 que autorizava os serviços de forma antecipada.
Segue trecho do relatório de fiscalização 16/2017 (peça 167, TC 007.648.2012-0, apensado aos presentes autos) , tratando sobre essas informações:
210.	     Há, ainda, que se falar da atuação e responsabilização de outros dois gestores. No mesmo encadeamento, eles estão ligados à utilização de projetos deficientes em processo licitatório para efetivar a contratação.
211.	     São os gestores (dois deles, pois, em achado específico, adiante, outros serão mencionados) que ocupavam os cargos de gerentes executivos, membros da Alta Administração, segundo o Plano Básico da Organização - PBO, que efetivamente operacionalizaram a decisão tomada na Diretoria Executiva, de acelerar o cronograma da obra sobrepondo etapas e resultando em prejuízos à Companhia.
212.	     Na verdade, à época das primeiras constatações de deficiência de projeto, que ocorreram na auditoria de 2012, como constou na seção Histórico Processual, foram seus nomes que primeiro foram considerados como responsáveis. Trata-se do então Gerente Executivo da Diretoria de Serviços, Pedro José Barusco Filho, reconhecido atualmente por ter feito acordo de delação premiada, em meados de 2015, no âmbito da Operação Lava Jato, subordinado direto do então Diretor de Serviços, Sr. Renato Duque, e o Sr. Luiz Alberto Gaspar Domingues, então Gerente Executivo de Abastecimento, subordinado direto do então Diretor Executivo, Sr. Paulo Roberto Costa, o primeiro delator ex-integrante da cúpula da Petrobras.
213.	     São eles que receberam todas as informações quanto à insuficiência de sondagens, à falta de desapropriação das terras, enfim, sobre as deficiências de projetos e, analisando-as, propuseram à Diretoria Executiva, de forma temerária, o prosseguimento da licitação e contratação, por meio do DIP 491/2010, do qual transcreve-se excerto:
Os signatários deste, em suas respectivas áreas de atuação, estão de inteiro acordo com os procedimentos até então adotados sobre o assunto e com as providências propostas a V. Sas., as quais, no entender de todos, atendem plenamente aos interesses das Empresas Comperj.
214.	     O dano causado foi a necessidade de modificações no contrato para correção de falhas do projeto executivo, atrasos no cronograma da obra com impactos financeiros, licitação da obra com solução antieconômica.
215.	     O nexo de causalidade entre a conduta e os danos está no fato de terem dado encaminhamento para instauração de procedimento licitatório, em decisão temerária, pois havia documento técnico, Lista de Verificação, descrevendo falta de providências essenciais à elaboração de projeto de boa qualidade, e, ao assim proceder, permitiram que se licitasse e contratasse obra que, posteriormente, demandou revisões com aumento de valor e com prejuízos à Petrobras.
E, assim, pelas razões expostas, propõe-se a citação solidária dos responsáveis acima listados, para que no prazo estipulado, apresente suas defesas ou recolham a quantia de R$ 25.895.584,41 (em valores de dezembro de 2010) corrigida aos cofres da Petrobras.
Em consonância com toda a apuração do gerenciamento da licitação, contratação e execução da Estrada Convento, realizada no âmbito das diversas fiscalizações, consigna-se que era de conhecimento dos gestores acima as diversas irregularidades relacionadas às deficiências de planejamento relacionadas à baixa qualidade dos estudos prévios, à adoção do fast tracking e aos problemas nas desapropriações e licenciamento, uma vez que foram alertados pela área jurídica competente. Desta feita, ao proporem a aprovação da licitação e contratação da obra, em um ambiente de aceleração desmedida de investimentos e atropelo de fases, aqueles gestores assumiram o risco de que haveriam incrementos consideráveis nos custos da obra.
Conclusivamente, quanto à culpabilidade, as evidências constantes nos autos demonstram que os gestores praticaram os atos com plena consciência das irregularidades. Era de se esperar que agissem de maneira diversa de modo a realizar planejamento compatível com o tipo de obra e os desafios postados pelo licenciamento e desapropriações, o que poderia prevenir o incremento desnecessário nos custos da obra.
Mais ainda, o Sr. Pedro José Barusco Filho também deve ser arrolado como responsável pelo Achado 2 (superfaturamento de preço, vide item I.5.2) , pois seus atos contribuíram decisivamente para o prosseguimento da obra, com a proposição do DIP 491/2010. E de maneira semelhante ao que foi apontado para os demais responsáveis, já incluídos, os Srs. Luis Alberto Gaspar Domingues e Roberto Gonçalves, anota-se que era de conhecimento do Sr. Pedro José Barusco Filho as diversas irregularidades relacionadas à falta de qualidade dos estudos prévios que balizavam a licitação do empreendimento. Desta feita, ao aprovar e dar seguimento à licitação, em um ambiente de aceleração desmedida de investimentos e atropelo de fases, o gerente assumiu o risco de levar adiante o conjunto de problemas identificados nas diversas fiscalizações desta unidade técnica, afinal refletidos nos custos e qualidade da obra, em que se inclui o sobrepreço identificado nas planilhas orçamentárias analisadas.
E quanto à culpabilidade no escopo do Achado 2, as evidências constantes nos autos demonstram que gerente praticou os atos com plena consciência das irregularidades. Era de se esperar que agisse de maneira diversa de modo a observar às melhores práticas de engenharia no que tange aos projetos básico/executivo (ex: falta de sondagens suficientes em uma obra essencialmente de geotecnia) e, consequentemente, de orçamentação, o que poderia ter prevenido a contratação de empresa com preços acima daqueles preconizados nas bases oficiais de composição de preços empregadas nas obras em atenção à Lei de Diretrizes Orçamentárias vigente à época. 
E por mais esses motivos, propõe-se a citação solidária do Sr. Pedro José Barusco Filho, em conjunto com aqueles enumerados no item I.5.2 desta instrução, para que no prazo estipulado, apresente sua defesa ou recolha a quantia de R$ 13.997.962,26 (em valores de dezembro de 2010) corrigida aos cofres da Petrobras.
Para os responsáveis acima listados, em razão de suas condutas, propõe-se ainda a cominação da multa proporcional ao débito prevista no art. 57 da Lei Orgânica do TCU em razão de suas condutas.
III - Achado 3 - Item 9.1.2 Acórdão 2355/2017-TCU-Plenário: Negociação para ressarcimento de compensações adicionais para a empreiteira.
III.1. Antecedentes e Análise
Em inspeção de 2017, verificou-se a existência de negociações em andamento para o ressarcimento de custos adicionais sem o correspondente acréscimo de serviços, no valor de R$ 7.914.923,67, na data base de dezembro de 2010. O pagamento teria como fundamento a ocorrência de improdutividade causada pela liberação escalonada das frentes de serviços na construção da Estrada Convento.
Tal negociação corria na esfera da denominada Transação Extrajudicial, instrumento negocial previsto nos procedimentos internos da Petrobras empregado no acerto de contas, aplicável aos casos de encerramento da vigência contratual em que ainda restariam pendências financeiras entre as partes. Mais recentemente, com a denominação de Termo de Encerramento de Pendências (TEP) , seus trâmites são similares aos dos aditivos contratuais, visam a evitar possíveis discussões judiciais, configurando-se como um acordo entre as partes.
No decorrer da inspeção, constatou-se que o contrato não possuía termo de encerramento definitivo, tendo sido apurado que este só poderia ser emitido após concluídos os procedimentos da TEJ.
No momento da inspeção, os termos da TEJ estavam acertados, a comissão encarregada da negociação havia concluído o relatório e restava a aprovação da Diretoria Executiva da Petrobras, visto que o valor alcançava a alçada de competência desse órgão decisório.
A Tabela 6 enumera os itens que seriam ressarcidos, conforme exposto no relatório da comissão de negociação da TEJ. Entre eles, o item 12 foi o único considerado irregular pela análise. Conforme exposto no relatório de auditoria, chegou-se à conclusão de que a liberação escalonada das frentes de serviço não havia causado improdutividade adicional que pudesse repercutir no equilíbrio econômico-financeiro do contrato. A contratada, ao assinar o contrato e iniciar os serviços tinha conhecimento das limitações e ainda possuía meios de gerenciar seus recursos, de maneira a adequá-los à situação encontrada na obra, além de que a metodologia utilizada para comprovar o aumento de custos diretos possui falhas que inviabilizam a confiabilidade dos resultados. O item 12 era o de maior relevância na TEJ/TEP (69% do total) .
Tabela 6 - Itens negociados na TEJ
	Item
	Descrição
	Valor (R$) 

	1
	Paralisação Judicial Ibama (Suspensão temporária licença ambiental Comperj) 
	225.000,00

	2
	Tratamento de solo região Córrego Fundo - Alça de acesso Sul
	1.018.980,49

	3
	Custos indiretos relativos à extensão do prazo contratual até 30/4/2014
	1.414.095,49

	4
	Manutenção de caminhos de serviço até 25/12/2013
	187.990,16

	5
	Sinalização do Trecho 1 - Interseção Provisória
	127.900,00

	6
	Cercamento áreas alagadas
	351.200,00

	7
	Cercamento de sítio arqueológico
	27.109,19

	8
	Drenagem Trecho 1
	46.950,00

	9
	Retirada da sinalização - Interseção provisória
	49.031,98

	10
	Vigilância e grupo gerador - Trecho 1
	123.160,03

	11
	Cercamento da subestação
	5.200

	12
	Pagamento de acréscimo de custo direto devido à liberação fracionada das frentes de serviços.
	7.941.923,67

	Total
		11.491.541,01

Fonte: TC 007.648.2012-0
Ao chamar a atenção da Petrobras para o caso do dano em função do ressarcimento indevido, a partir prolação do Acórdão 2355/2017-TCU-Plenário, e após diversas comunicações em que a Petrobras foi questionada sobre o andamento da TEJ/TEP, finalmente, na manifestação acostada à peça 90, emitida no dia 19/11/2019, esta unidade técnica foi informada que 'a autoridade constituinte do Grupo de Trabalho (GT) , que avaliou os valores pagos pela Petrobras no âmbito do contrato 0858.0066650.11.2, 'decidiu pela retirada do reconhecimento de mérito ao referido item 12 do processo de negociação extrajudicial anteriormente realizado'.
Trata-se, sem dúvida, de avanço quanto à não execução da referida despesa, no entanto, tal comunicação não encerra os debates referentes ao Achado 3, haja vista ainda restar formalização desta decisão por parte da Petrobras e, dessa maneira, apenas com a confirmação daquela decisão por parte da Companhia, é que será possível registrar o benefício do controle efetivo no valor de R$ 7.941.923,67, com o não pagamento da indenização inquinada prevista no TEJ/TEP. 
Por isso, com espeque no inciso II, art. 4º da Resolução TCU 315/2020, e com vistas a inibir a ocorrência de irregularidade iminente de pagamento de despesa manifestamente irregular e pacificar a questão deliberada pelo supracitado Grupo de Trabalho, propõe-se determinação à Petrobras para que se abstenha de realizar o pagamento no valor de R$ 7.941.923,67 à Encalso Construções Ltda., decorrente do acréscimo de custo direto devido à liberação fracionada das frentes de serviços.
IV - Item 9.4 Acórdão 2355/2017-TCU-Plenário - Audiência de responsáveis em razão de deficiências na qualidade nos projetos das obras da Estrada Convento.
IV.1. Antecedentes
Este tópico refere-se a às questões de falta de detalhamento do orçamento e dos projetos das obras da Estrada Convento levantadas em fiscalizações prévias a de 2017.
As equipes de auditoria constataram deficiências no projeto executivo da obra devido à insuficiência do número de sondagens, ao erro substancial no cálculo de volume de terraplanagem, à falta de simples diligência para verificar que a ferrovia FCA estava desativada e à quantidade de aditamentos para alterações do escopo inicial, entre outros.
Durante a fiscalização, verificou-se que trechos relevantes da estrada não haviam passado por processo de desapropriação e, quanto à geotécnica do terreno, essa não foi devidamente prospectada à época do desenvolvimento dos projetos, tendo a projetista se valido de sondagens já existentes, ainda que em quantidades insuficientes para desenvolver os projetos.
Nesse contexto, a projetista adotou premissas de espessura de camadas de solos moles conservadoras, majorando a espessura e baseando-se em sondagens de trechos adjacentes, o que ensejaria maior necessidade de tratamento dos solos, maiores camadas de aterros de sobrecarga e maior necessidade de geodrenos, entre outros itens de custos elevados. Constataram-se ainda falhas substanciais na quantificação dos volumes dos aterros.
Em face das evidências de deficiência no projeto das obras da Estrada Convento e atendendo recomendação da unidade técnica, a Exma. Relatora Ministra Ana Arraes acolheu proposta no sentido de realizar audiência de alguns gestores apontados como responsáveis pela condução da implantação da via.
Foram instados a apresentar suas razões de justificativa os gestores Marcos Miranda Pereira, gerente setorial de implantação de Estradas, Dutos e Terminais, Cláudio Ribeiro de Carvalho, gerente de implantação de Empreendimentos Off-Site, e Simão Marcelino da Silva Tuma, gerente de Implementação de Empreendimentos Steam Cracker, responsáveis pelo monitoramento da qualidade, pela aprovação dos projetos e prosseguimento da licitação, Luiz Felipe Moraes D'Ávila, gerente setorial de Planejamento e Controle e coordenador da Comissão de Licitação, e José Ricardo Ribeiro da Silva, gerente setorial de Projeto e Suprimento e membro da Comissão de Licitação, por terem dado continuidade ao procedimento licitatório mesmo tendo ciência da existência de falhas nos projetos.
Embora não tenha sido realizado o exame de mérito, as audiências formuladas aos referidos responsáveis foram inicialmente analisadas na instrução à peça 25 destes autos, onde se avaliou que os novos elementos trazidos poderiam repercutir no processo de responsabilização, conforme transcrição a seguir (peça 25, p.10-11) :
Os responsáveis Claudio Ribeiro de Carvalho (CPF: XXX.942.427-XX) , José Ricardo Ribeiro da Silva (CPF: XXX.072.859-XX) , Luiz Felipe Moraes D ¿Ávila (CPF: XXX.373.617-XX) , Marcos Miranda Pereira (CPF: XXX.372.066-XX) e Simão Marcelino da Silva Tuma (CPF: XXX.843.602-XX) trouxeram argumentos que repercutem no processo de responsabilização, eis que trazem indefinição quanto as responsabilidades que lhes cabiam e o período das respectivas gestões (peça 20) .
Deveras, segundo Simão Marcelino da Silva Tuma 'as tomadas de decisões para autorização ou não de processos de contratação não são tomadas pelo Gerente de Implementação de Empreendimentos'; (...) 'o Gerente de Implementação de Empreendimentos solicita autorização para seus superiores para que, caso adequado aos níveis de riscos globais aos Projeto como um todo, possa dar continuidade ou não ao processo de contração e outras providencias' (peça 14) .
Nesse diapasão, a defesa dos demais responsáveis asseverou que 'Marcos Miranda Pereira e Cláudio Ribeiro de Carvalho devem ser excluídos do rol de jurisdicionados do presente feito. Isto porque os referidos gestores não ocupavam os respectivos cargos de Gerente Setorial de Estradas, Dutos e Terminais e Gerente de Implantação de Empreendimentos Off Set no empreendimento Comperj quando da análise e aprovação dos Projetos Básicos e Executivos das obras da Estrada Convento' (peça 20) .
Ademais, sustenta que 'por meio das informações contidas na Memória de Cálculo dos Volumes de Terraplanagem, é possível identificar quando os projetos básico e executivo da Estrada Convento receberam o status para construção pela Petrobras, indicando a data de 22/8/2008 como o momento em que os referidos projetos já estavam liberados para licitação e posterior contratação e, portanto, já aprovados pela Companhia' (peça 20) .
Contudo, 'os gestores teriam sido alocados nas respectivas gerencias em data posterior ao dia 22/8/2008, não sendo razoável a imposição de eventual responsabilização por falhas no monitoramento da qualidade e aprovação dos projetos, naturalmente, ocorridos anteriormente às suas nomeações' (peça 20) .
Assim, segundo a defesa, 'o Sr. Marcos Miranda Pereira foi nomeado para o cargo de Gerente de Implantação de Estradas Dutos e Terminais do Comperj em 1/9/2010. Já o Senhor Cláudio Ribeiro de Carvalho passou a ocupar o cargo de Gerente de Implantação de Empreendimentos Off-Site do Comperj em 1/4/2011, sendo o Convite 0845935, que iniciou o procedimento licitatório da Estrada Convento - já com os projetos básico e executivo prontos e aprovados - datado de 13/9/2010' (peça 20) .
Nessa esteira, quanto aos Senhores Cláudio Ribeiro de Carvalho, José Ricardo Ribeiro da Silva, Luiz Felipe Moraes D'Avila e Marcos Miranda Pereira, a defesa asseverou que esses 'não pertenciam ao nível estratégico da Companhia, mas sim ao nível operacional, cuja atribuição é tão somente, a implementação do Plano de Negócios e Gestão - PNG, definido e aprovado pela alta administração da empresa' (peça 20) .
Destarte, consoante as inferências apresentadas pela defesa, 'os responsáveis não possuíam atribuição para a aprovação de projetos básicos e executivos ou competência para obstar a continuidade das contratações das obras e os justificantes não detinham conhecimento amplo sobre o Comperj de modo a avaliar o empreendimento como um todo' (peça 20) .
Os responsáveis levantaram questionamentos razoáveis acerca do processo de individualização das condutas, motivo que ensejou nova diligência à Petrobras - Ofício 0163/2018-TCU-SeinfraPetróleo, peça 48 - a fim de que, entre outras informações, encaminhasse a qualificação completa dos responsáveis: a) pela orientação de elaboração, avaliação e aprovação das especificações técnicas para contratação de projetos básicos e projetos executivos da Estrada Convento; e b) pela aprovação dos projetos básicos e dos projetos executivos. 
Em relação ao item a, a Petrobras informou que os responsáveis pela elaboração do Memorial Descritivo (MD-6000.67-0000-PDY-014 - Descrição dos Serviços para Execução do Projeto da Estrada Principal de Acesso) foi um prestador de serviço, o Sr. Marco Antônio Gonçalves França, tendo sido verificado pelo Sr. Marcelo Lopes Vieira, também prestador de serviço. No âmbito da Companhia, o Sr. Fernando Lemos da Cruz, então empregado da Companhia e gerente da AB-PQF/UPB/ES, foi identificado como o responsável pela orientação das etapas de elaboração, avaliação e aprovação das especificações técnicas para contratação dos projetos básico e executivo, tendo sido o responsável pela aprovação do documento supracitado (peça 50) .
Quanto ao período de execução dos trabalhos, os responsáveis estiveram à frente das atividades de orientação de elaboração, avaliação e aprovação do referido memorial descritivo até o final de sua aprovação ocorrida em 28/6/2007.
Para o item b, o responsável identificado é a empresa Dynatest Engenharia Ltda.., contratada para a execução dos serviços de elaboração do projeto básico e detalhamento das estradas de acesso principal e secundário, que interligam o Comperj às rodovias BR-493 e RJ-116. O contrato com a Dynatest iniciou-se em 20/12/2007 e se encerrou em 22/12/2012 (Contrato 0800.0038566.07.2) .
A Petrobras procurou esclarecer o fluxo de trabalho realizado com a contratada, em que a empresa inseria os documentos de projeto no sistema interno de documentação técnica denominado SIGEM, e partir disso iniciava-se o fluxo de comentários pela Petrobras, onde participavam as áreas demandantes de projeto e a área matricial da companhia, com especialistas nas disciplinas de projeto. Desta contextualização, ponto a ser destacado na resposta da Petrobras refere-se à explicação de que 'após o entendimento aos comentários, os documentos eram considerados aprovados, quando estes não revelavam violação às normas, ao contrato ou implicações em outros documentos emitidos', ou seja, as intervenções dos especialistas não tratavam de problemas de planejamento experimentados pela obra.
E, dentro da estrutura da Petrobras, os responsáveis pelo contrato com a Dynatest foram:
Tabela 7 - Responsáveis pelo contrato com a empresa Dynatest Engenharia Ltda..
	Período
	Nome
	Função

	20/12/2007 a 11/6/2008
	Sr. Virgílio Pires Carvalho de Albuquerque Neto
	Gerente do contrato

		Sr. João de Lima Veloso Filho
	Fiscal do contrato

	12/6/2008 a 25/3/2009
	Sr. Marcos Henrique Farias de Mello
	Gerente do contrato

		Luciano de Assis Ribeiro
	Fiscal do contrato

	26/3/2009 a 20/12/2012
	Sr. Fernando Antônio Silva de Oliveira
	Gerente do contrato

		Carlos Alberto Fernandes Oliveira
	Fiscal do contrato

Fonte: peça 50, p. 3.
IV.2. Análise
IV.2.1 - Comunicação à peça 48 dos autos
Quanto aos itens da comunicação à peça 48, relacionados às etapas de elaboração, avaliação e aprovação das especificações técnicas para contratação dos projetos e suas aprovações, incontinenti, verifica-se a ocorrência da prescrição da pretensão punitiva por parte do TCU.
Em sua maioria, os atos praticados ou condutas que poderiam ser inquinados ocorreram em sua maioria há mais de dez anos. A exceção seria a atuação do Srs. Fernando Antônio Silva de Oliveira e Carlos Alberto Fernandes Oliveira como gerente e fiscal, respectivamente, a frente do Contrato 0800.0038566.07.2 (Tabela 7) . Porém, por questões de razoabilidade, proporção e economicidade processual, consigna-se não ser adequada a realização de audiência apenas desses responsáveis, ainda mais por terem atuado já a partir da metade para frente da vigência do referido contrato, assumindo que as maiores falhas de projeto foram realizadas na sua concepção. 
Embora se reconheça a prescrição da pretensão punitiva por parte do TCU para às possíveis condutas irregulares relacionadas às deficiências de projeto,  com fundamento na jurisprudência  selecionada do TCU, sublinha-se que, em cada processo em que haja intenção de aplicação das sanções previstas na Lei 8.443/1992, sua ocorrência deve ser aferida, e independentemente de alegação da parte se fosse o caso - Acórdão 2058/2017-TCU-Primeira Câmara, Relator: Augusto Sherman.
IV.2.2. Audiências decorrentes do item 9.4 do Acórdão 2355/2017-TCU-Plenário
Retorna-se à análise da situação daqueles responsáveis anteriormente instados em audiência determinada pelo Acórdão 2355/2017-TCU-Plenário. No que concerne à responsabilidade pela elaboração dos projetos básico e executivo, registra-se que não recaem sobre esses responsáveis o mesmo instituto da prescrição, uma vez que a contagem havia sido interrompida pela audiência e os atos considerados irregulares terem sido praticados há menos de dez anos. 
Resumidamente, os gestores de maneira agregada apresentaram defesa onde alegam que o marco temporal demarcador da irregularidade seria a data de 22/8/2008, a qual corresponderia 'ao momento em que os referidos projetos já estavam liberados para licitação e posterior contratação e, portanto, já aprovados pela Companhia'.
Além disso, também alegam que os referidos gerentes não pertenciam ao nível estratégico da Companhia, mas sim ao nível operacional, e que suas atribuições se encontravam tão somente na implementação do Plano de Negócios e Gestão, definido e aprovado pela alta administração, não possuindo atribuição para aprovação de projetos básicos e executivos, ou mesmo competências para obstar a continuidade das contratações das obras.
Quanto à avalição das condutas, de antemão, informa-se que restou demonstrado que, realmente, a participação dos responsáveis arrolados no item 9.3 do Acórdão 2355/2017-TCU-Plenário deu-se preteritamente à data de 22/8/2008, indicando, conforme análise do item a seguir, a extinção da pretensão punitiva por parte desta Egrégia Corte de Contas. Porém, o caso ainda permite algumas considerações.
Embora o objeto da irregularidade seja estritamente a qualidade dos projetos, avalia-se que as condutas vão além da dimensão de engenharia em si, no que concerne a observâncias das normas de cálculo e dimensionamento, por exemplo, mas também as decisões gerenciais que permitiram o projeto prosseguir mesmo com inúmeras incertezas, principalmente relacionadas à falta de sondagens, ocasionando erro substancial nos cálculos de volume de terraplanagem e especificação do método construtivo da estrada, incertezas que, por fim, foram responsáveis pela alteração completa do escopo da obra. 
Nesse sentido, quantos as razões de justificativa, refuta-se a alegação de que os gestores não participavam das decisões estratégicas do empreendimento, que seriam apenas executores e que, portanto, não possuíam influência nos projetos. Ora, no presente caso, a culpabilidade surge exatamente pelos cargos em questão se encontrarem na esfera operacional, com atribuições específicas relativas ao acompanhamento da execução e qualidade dos projetos básico e executivos no âmbito do Comperj.
E, novamente, na órbita dos projetos da Estrada Convento que foram destinados à licitação, pelo fato de os atos praticados terem ocorridos há mais de dez anos, conclui-se que se encontra extinta a possibilidade deste Egrégio Tribunal de cominar qualquer penalidade prevista na Lei. 8.443/1993. 
IV.2.3. Prescrição da pretensão punitiva por parte do TCU
Quanto ao prazo a ser adotado para a prescrição, está assente que a pretensão punitiva do TCU se subordina ao prazo geral de dez anos indicado no art. 205 da Lei 10.406/2002 (Código Civil) , contado a partir da data da ocorrência da irregularidade sancionada, nos termos do art.189 da referida Lei. Dessa maneira, como já apontado, reconhece-se a ocorrência da prescrição. Porém, embora esteja afastada a possibilidade de aplicação de sanções aos responsáveis arrolados, há que se lembrar que tal reconhecimento não implica o afastamento do débito, porquanto as ações de ressarcimento movidas pelo Estado contra os agentes causadores de danos ao erário são imprescritíveis, nos termos do art. 37, § 5º, da Constituição Federal e da Súmula TCU 282.
Ademais, não obstante a não correspondência com a presente situação em análise, cumpre salientar que, no caso de a conduta inquinada ser considerada passível de punição administrativa, mas que sua aplicação seja impossibilitada pelo instituto da prescrição, mesmo assim, extinta a punibilidade em processo administrativo, dever-se-ia fazer constar nos assentamentos funcionais do servidor que ele foi incluído no polo passivo em procedimento de apuração de responsabilidade, oportunidade em que foi declarada a extinção da punibilidade em face da prescrição. (Acórdão 802/2008-TCU-Plenário, relatoria de Ubiratan Aguiar) . 
A despeito a previsão de tal registro nos assentamentos funcionais, quanto aos responsáveis arrolados no achado, não se propõe determinação nesse sentido, uma vez que, por economia processual, optou-se por não se aprofundar nas condutas tendo em vista a prescrição da ações, além de não ter sido  atribuído débito decorrente pelas condutas inquinadas no presente achado.
Conclusão
A Estrada Convento foi objeto de diversas ações de fiscalização deste Tribunal, e nelas foram identificadas um grande número de indícios de irregularidades que apontavam para a deficiência no planejamento e nos projetos, sobrepreço, ausência prévia de desapropriação e outros, que resultaram em aumento dos custos diretos e indiretos com prejuízo potencial inicial no valor de R$ 46,3 milhões (data-base dezembro 2010) . A consolidação das auditorias realizada na obra foi realizada no relatório de fiscalização de 2017, em que se identificaram quatro achados: i) 1 - prejuízo decorrente de gestão temerária; ii) 2 - superfaturamento decorrente da diferença entre o total pago pela obra e o total do orçamento paradigma; iii)  3 - negociação para ressarcimento indevido de compensações adicionais pleiteadas pela empreiteira; e iv) 4 - Execução de serviços com qualidade deficiente. Após deliberação do Pleno, e seguindo a proposta da unidade técnica, foi instaurada a presente tomada de contas especial com o fito de se calcular os danos efetivos e identificar as causas e respectivos responsáveis.
Regressando ao histórico do caso, conforme justificativas da Petrobras, todas as premissas que nortearam a licitação, a contratação e a execução das obras da Estrada Convento possuíam como ponto central o exíguo prazo de realização da obra, haja vista o empreendimento ter sido considerado caminho crítico para a construção do Comperj. Esse foi o ponto inicial para encurtamento dos estudos preliminares, redução do número de sondagens, dispensa de desapropriação prévia, ausência de licenças ambientais de instalação, entre outras situações que concorreram para a miríade de irregularidades identificadas ao longo dos trabalhos de fiscalização desta unidade técnica.
Parte dos prejuízos calculados, decorrente de acréscimos de custos em razão de ressarcimentos de custos diretos e indiretos e pagamento de serviços adicionais resultantes da liberação escalonada das frentes de serviços e das paralisações, no valor de R$ 25.895.584,41, objeto do Achado 1, foi considerado de responsabilidade dos gestores da Petrobras e, em um primeiro momento, juntado ao TC Processo 006.981/2014-3 para apuração do achado de gestão temerária no Comperj (Acórdão 2335/2017-TCU-Plenário) . O referido processo destina-se a avaliar a gestão do Complexo Petroquímico como um todo, e tendo como estratégia de análise o foco nas condutas da alta administração da Empresa.
Referido achado, por sua vez, não envolvia apenas os gestores da alta administração da Petrobras, especificamente os membros da Diretoria Executiva, mas também outros gestores, mais afetos à área operacional da Petrobras, cujas condutas não foram examinadas naquele processo. Por isso, procedeu-se, então, análise nesta instrução, em que se ratificou a culpabilidade daqueles responsáveis arrolados previamente, tendo sido proposta a citação solidária para que retornem aos caixas da empresa o valor R$ 25.895.584,41 (Item II) . Em razão do desencadeamento da argumentação lógica, cumpre destacar que, no corpo desta instrução, a análise do Achado 1 encontra-se após a análise do Achado 2. 
No que tange ao Achado 2, aumentou-se o valor do débito relativo a superfaturamento de preços calculado no relatório de fiscalização de 2017 (R$ 12.513.919,39) , com a incorporação dos custos de iluminação que constavam da planilha orçamentária apresentada pela Petrobras, mas que haviam sido retirados do projeto (R$ 1.484.042,87) , resultando no valor total do débito de R$ 13.997.962,26. Restando, nos presentes autos, perscrutar as condutas e os respectivos responsáveis pelo dano, sucedeu-se que o aprofundamento da análise sobre o superfaturamento por preço fez com que se identificassem mais irregularidades. 
Com base em imagens de vídeo da Estrada Convento, em toda sua extensão, identificou-se que serviços presentes nas planilhas orçamentárias da obra encaminhadas pela Petrobras não haviam sido executados, caracterizando a execução irregular de despesa, com o pagamento por serviços não executados. Noutras palavras, além do superfaturamento por preços, constatou-se também superfaturamento por quantidades.
Os principais serviços faltantes dizem respeito à instalação de defensas duplas, em toda a extensão da Estrada Convento, e à instalação de aparelhos de iluminação em algumas partes. O vídeo permitiu que se verificassem apenas esses dois itens, de fácil observação/contabilização através das imagens. Entretanto, o fato, em si, de existirem itens na planilha orçamentária que efetivamente não foram executados fez levantar suspeição sobre todo o trabalho de fiscalização da obra por parte dos empregados da Petrobras e, também, de quão confiável era a planilha orçamentária encaminhada pela Empresa. Por essa razão, propôs-se a citação solidária daqueles responsáveis que deveriam zelar pelo correto acompanhamento dos cronogramas físico-financeiro da obra, com vistas ao ressarcimento de todo o item de defensas duplas, no montante de R$ 6.264.681,43. Admite-se que os prejuízos com base no pagamento por serviços não executado poderiam ser superiores ao apontado, contudo, apenas com levantamento detalhado da obra seria possível fazer melhor estimativa, o que competiria a Petrobras fazê-lo. E, dessa maneira, com fundamento na análise compreendida entre os parágrafos 51-55 desta instrução, repisa-se que, em razão da racionalidade e economia processual, não será proposta determinação à Petrobras para que promova tal levantamento, cabendo à empresa avaliar a pertinência e oportunidade de realizá-lo (Item I) .
Com relação aos responsáveis citados, cumpre informar que os respectivos demonstrativos de débitos, calculados por intermédio do sistema débito e atualizados para a data de 9/7/2020, estão acostados à peça 94 dos presentes autos. 
Na sequência, em face das graves inconsistências identificadas nos quantitativos da planilha encaminhada pela Petrobras, propôs-se a audiência dos componentes do Grupo de Trabalho da empresa que havia sido instituído com a finalidade de verificar os valores efetivamente pagos pela Petrobras junto à Encalso Construções Ltda.. Constatou-se que não houve preocupação do referido Grupo em buscar a realidade dos números, mas realizou seu serviço apenas na busca de refutar o trabalho desta área técnica. O escrutínio da planilha encaminhada pelo GT, em adendo à planilha paradigma original, levou à constatação de novas irregularidades, inclusive quanto à tentativa de induzir esta área técnica a erro (Item I) 
Foram encerradas as análises das audiências de responsáveis determinadas no Item 9.4 do Acórdão 2355/2017-TCU-Plenário no contexto do Achado 4.  Quanto aos aspectos intrínsecos de qualidade dos projetos relacionados ao achado, em referência aos responsáveis pelo contrato com a empresa projetista, Dynatest Engenharia Ltda., verificou-se a ocorrência da prescrição da pretensão punitiva por parte deste Tribunal de Contas para as condutas inquinadas, cujos atos relacionados foram praticados há mais de dez anos (Item IV) .
A despeito das dificuldades encontradas na apuração dos fatos ao longo de várias fiscalizações, registram-se ainda os benefícios do controle efetivo e potencial alcançados nesse esforço fiscalizatório ocorrido desde 2012. Como também já abordado nesta instrução, de maneira efetiva, destaca-se a alteração nos regulamentos internos da Petrobras referentes aos procedimentos de avaliação de custos de obras, incorporando aos seus regulamentos internos as orientações constantes de determinação prolatada por este Tribunal (item 9.1 do Acórdão 621/2015-TCU-Plenário) , cujo monitoramento (Acórdão 3142/2016-TCU-Plenário) concluiu pelo cumprimento formal da referida determinação (Item I) . 
Tem-se ainda o benefício potencial financeiro no valor de R$ 7.941.923,67, em razão do reconhecimento, por parte de Grupo de Trabalho da Companhia, da irregularidade no pagamento adicional à Encalso Construções Ltda., na forma de indenização devida pelo eventual acréscimo de custo direto, como consequência da liberação fracionada das frentes de serviços no âmbito da Transação Extra Judicial (TEJ) . A incorporação deste benefício do controle, no entanto, está a depender ainda de confirmação definitiva de que a Petrobras vai seguir a sugestão do referido Grupo de Trabalho e adoção de proposta de determinação formulada nesta instrução, no sentido de que a Petrobras se abstenha de prosseguir com tal pagamento. (Item III) 
Finalmente, procedida à vinculação dos responsáveis à cada parcela de débito, em que foram demonstradas a associação das respectivas condutas e nexos causais com as irregularidades apuradas ao longo das diferentes fiscalizações realizadas nas obras da Estrada Convento, dada orientação expressa contida no item 9.2 do Acórdão 2355/2017-TCU-Plenário, as citações ora propostas devem ser submetidas previamente à Exma. Ministra Relatora para apreciação.
PROPOSTA DE ENCAMINHAMENTO
Diante de todo o exposto são propostos os seguintes encaminhamentos:
a) com relação aos responsáveis sujeitos ao pagamento de débito e cominação de multas:
a.1) Quanto ao Sr. Heyder de Moura Carvalho Filho, CPF: XXX.904.207-XX/Matrícula 515907-1, Gerente Geral de Implantação do Comperj, no cargo a partir de 1/3/2009:
a.1.1) com fundamento no Art. 12, II, Lei 8.443/1993 c/c com o Art. 202 do Regimento Interno, citar solidariamente, para que, no prazo de quinze dias, apresente defesa ou promova o recolhimento da quantia de R$ 13.997.962,26 aos cofres da Petrobras (data base dez/2010) , tendo em vista a prática dos respectivos atos que concorreram para o prejuízo assinalado: i) assinou a lista de verificação do DIP 491/2010 em que atestava a regularidade da obra, solicitando a realização da licitação em 6/7/2010 (peça 153, TC 007.648.2012-0) ; e ii) assinou lista de verificação anexa ao DIP de autorização 276/2011 - solicitação de autorização à Diretoria Executiva para assinatura do contrato com a empresa Encalso Construções Ltda., no valor global de R$ 235.390.495,62 -, em que atestava a regularidade da obra para assinatura do contrato em 27/4/2011. As assinaturas desses documentos permitiram o prosseguimento da licitação e da obra, mesmo com o conhecimento sobre os problemas de licenciamento e desapropriações, bem como sobre falhas graves de planejamento. Essas assinaturas propiciaram a contratação da Empresa Encalso Construções Ltda. com custos acima dos preços oficiais de referência. Ao aprovar e dar seguimento à licitação e à contratação, em um ambiente de aceleração desmedida de investimentos e atropelo de fases, o Sr. Heyder de Moura Carvalho Filho assumiu o risco de levar adiante os problemas identificados nas diversas fiscalizações, tais como o sobrepreço identificado nas planilhas orçamentárias, afinal refletidos nos custos e qualidade da obra. A culpabilidade surge do prosseguimento dos procedimentos e processos de licitação e contratação mesmo com o conhecimento farto dos problemas identificados. Era de se esperar que o Sr. Heyder de Moura Carvalho Filho, na qualidade de Gerente Geral de Implantação do Comperj tivesse conduta distinta, de modo a observar os problemas que se multiplicavam com a adoção do Fast Tracking. Deveria ainda ter confiado as tarefas de orçamentação a subordinados com conhecimento da legislação e das melhores práticas na área (culpa in elegendo) , devendo-se questionar os subordinados quanto à observância das leis e regulamentos pertinentes (culpa in vigilando) . Valor do débito atualizado até 9/7/2020: R$ 28.148.519,78.
a.2) Quanto ao Sr. Jansen Ferreira da Silva, CPF: XXX.022.047-XX/Matrícula 011637-1, Gerente Geral de Implementação de Empreendimentos para o Complexo Petroquímico RJ - Engenharia, no cargo a partir de 1/7/2010:
a.2.1) com fundamento no Art. 12, II, Lei 8.443/1993 c/c com o Art. 202 do Regimento Interno, citar solidariamente, para que, no prazo de quinze dias, apresente defesa ou promova o recolhimento da quantia de R$ 13.997.962,26 aos cofres da Petrobras (data base dez/2010) , tendo em vista a prática dos respectivos atos que concorreram para o prejuízo assinalado: i) assinou a lista de verificação do DIP 491/2010 em que atestava a regularidade da obra, solicitando a realização da licitação em 7/7/2010; ii) assinou lista de verificação anexa ao DIP de autorização 276/2011 - solicitação de autorização à Diretoria Executiva para assinatura do contrato com a empresa Encalso Construções Ltda., no valor global de R$ 235.390.495,62 -, em que atestava a regularidade da obra para assinatura do contrato em 3/5/2011. As assinaturas desses documentos permitiram o prosseguimento da licitação e da obra, mesmo com o conhecimento sobre os problemas de licenciamento e desapropriações, bem como sobre falhas graves de planejamento. Essas assinaturas propiciaram a contratação da Empresa Encalso Construções Ltda. com custos acima dos preços oficiais de referência. Ao aprovar e dar seguimento à licitação e à contratação, em um ambiente de aceleração desmedida de investimentos e atropelo de fases, o Sr. Jansen Ferreira da Silva assumiu o risco de levar adiante os problemas identificados nas diversas fiscalizações, tais como o sobrepreço identificado nas planilhas orçamentárias, afinal refletidos nos custos e qualidade da obra. A culpabilidade surge do prosseguimento dos procedimentos e processos de licitação e contratação mesmo com o conhecimento farto dos problemas identificados. Era de se esperar que o Sr. Jansen Ferreira da Silva, na qualidade de Gerente Geral de Implementação de Empreendimentos para o Complexo Petroquímico RJ - Engenharia tivesse conduta distinta, de modo a observar os problemas que se multiplicavam com a adoção do Fast Tracking. Deveria ainda ter confiado as tarefas de orçamentação a subordinados com conhecimento da legislação e das melhores práticas na área (culpa in elegendo) , devendo-se questionar os subordinados quanto à observância das leis e regulamentos pertinentes (culpa in vigilando) . Valor do débito atualizado até 9/7/2020: R$ 28.148.519,78.
a.3) Quanto ao Sr. Adalberto do Amaral Megale, CPF: XXX.111.182-XX/Matrícula 1164970, Gerente de Implementação de Empreendimentos Off-Site:
a.3.1) com fundamento no Art. 12, II, Lei 8.443/1993 c/c com o Art. 202 do Regimento Interno, citar solidariamente, para que, no prazo de quinze dias, apresente defesa ou promova o recolhimento da quantia de R$ 13.997.962,26 aos cofres da Petrobras (data base dez/2010) , tendo em vista ter assinado a lista de verificação do DIP 491/2010 em que atestava a regularidade da obra, solicitando a realização da licitação em 7/7/2010; As assinaturas desse documento permitiu o prosseguimento da licitação e, posteriormente, abriu caminho para a contratação da obra, mesmo com o conhecimento sobre os problemas de licenciamento e desapropriações, bem como sobre falhas graves de planejamento. Essas assinaturas propiciaram a contratação da Empresa Encalso Construções Ltda. com custos acima dos preços oficiais de referência. Ao aprovar e dar seguimento à licitação, em um ambiente de aceleração desmedida de investimentos e atropelo de fases, o Sr. Adalberto do Amaral Megale assumiu o risco de levar adiante os problemas identificados nas diversas fiscalizações, tais como o sobrepreço identificado nas planilhas orçamentárias, afinal refletidos nos custos e qualidade da obra. A culpabilidade surge do prosseguimento dos procedimentos e processos de licitação mesmo com o conhecimento farto dos problemas identificados. Era de se esperar que o Sr. Adalberto do Amaral Megale, na qualidade de Gerente de Implementação de Empreendimentos Off-Site tivesse conduta distinta, de modo a observar e apontar para seus superiores os problemas que se multiplicavam com a adoção do Fast Tracking. Deveria ainda ter confiado as tarefas de orçamentação a subordinados com conhecimento da legislação e das melhores práticas na área (culpa in elegendo) , devendo-se questionar os subordinados quanto à observância das leis e regulamentos pertinentes (culpa in vigilando) . Valor do débito atualizado até 9/7/2020: R$ 28.148.519,78.
a.4) Quanto ao Sr. Simão Marcelino da Silva Tuma, CPF: XXX.843.602-XX/Matrícula 0128136 - Gerente de Implementação de Empreendimentos para Steam Cracker, no cargo a partir de 1/5/2008:
a.4.1) com fundamento no Art. 12, II, Lei 8.443/1993 c/c com o Art. 202 do Regimento Interno, citar solidariamente, para que, no prazo de quinze dias, apresente defesa ou promova o recolhimento da quantia de R$ 13.997.962,26 aos cofres da Petrobras (data base dez/2010) , tendo em vista a prática dos respectivos atos que concorreram para o prejuízo assinalado: i) assinou a lista de verificação do DIP 491/2010 em que atestava a regularidade da obra, solicitando a realização da licitação em 7/7/2010; ii) assinou lista de verificação anexa ao DIP de autorização 276/2011 - solicitação de autorização à Diretoria Executiva para assinatura do contrato com a empresa Encalso Construções Ltda., no valor global de R$ 235.390.495,62 -, em que atestava a regularidade da obra para assinatura do contrato em 3/5/2011; e iii) assinou o contrato 0858.0066650.11.2 com a empresa Encalso Construções Ltda. em 20/5/2011. As assinaturas desses documentos permitiram o prosseguimento da licitação e da obra, mesmo com o conhecimento sobre os problemas de licenciamento e desapropriações, bem como sobre falhas graves de planejamento. Essas assinaturas propiciaram a contratação da Empresa Encalso Construções Ltda. com custos acima dos preços oficiais de referência. Ao aprovar e dar seguimento à licitação e à contratação, em um ambiente de aceleração desmedida de investimentos e atropelo de fases, o Sr. Simão Marcelino da Silva Tuma assumiu o risco de levar adiante os problemas identificados nas diversas fiscalizações, tais como o sobrepreço identificado nas planilhas orçamentárias, afinal refletidos nos custos e qualidade da obra. A culpabilidade surge do prosseguimento dos procedimentos e processos de licitação e contratação mesmo com o conhecimento farto dos problemas identificados. Era de se esperar que o Sr. Simão Marcelino da Silva Tuma, na qualidade de Gerente de Implementação de Empreendimentos para Steam Cracker, estando à frente da Estrada Convento, tivesse conduta distinta, de modo a observar e a comunicar aos seus superiores os problemas que se multiplicavam com a adoção do Fast Tracking. Deveria ainda ter confiado as tarefas de orçamentação a subordinados com conhecimento da legislação e das melhores práticas na área (culpa in elegendo) , devendo-se questionar os subordinados quanto à observância das leis e regulamentos pertinentes (culpa in vigilando) . Valor do débito atualizado até 9/7/2020: R$ 28.148.519,78.
a.4.2) com fundamento no Art. 12, II, Lei 8.443/1993 c/c com o Art. 202 do Regimento Interno, citar solidariamente, para que, no prazo de quinze dias, apresente defesa ou promova o recolhimento da quantia de R$ 6.264.681,43 aos cofres da Petrobras (data base dez/2010) , levando-se em consideração a omissão na tarefa de fiscalização da obra Estrada Convento, tendo a plena consciência da necessidade de fazê-lo. Essa omissão propiciou o pagamento por serviços não executados. Era de se esperar que agisse de maneira distinta com vistas a promover o controle de despesas concomitante ao avanço físico da obra questionando seus subordinados sobre o andamento das obras (culpa in vigilando) . Valor do débito atualizado até 9/7/2020: R$ 12.597.655,70.
a.4.3) reconhecer a ocorrência da prescrição da pretensão punitiva do TCU para os atos praticados em relação à baixa qualidade dos projetos da Estrada Convento (Item IV) ;
a.5) Quanto ao Sr. Roberto Gonçalves, CPF: XXX.408.508-XX, Gerente Executivo de Engenharia no cargo a partir de 11/3/2011:
a.5.1) com fundamento no Art. 12, II, Lei 8.443/1993 c/c com o Art. 202 do Regimento Interno, citar solidariamente, para que, no prazo de quinze dias, apresente defesa ou promova o recolhimento da quantia de R$ 13.997.962,26 aos cofres da Petrobras (data base dez/2010) , tendo em vista ter assinado a lista de verificação anexa ao DIP de autorização 276/2011 - solicitação de autorização à Diretoria Executiva para assinatura do contrato com a empresa Encalso Construções Ltda., no valor global de R$ 235.390.495,62 -, em que atestava a regularidade da obra para assinatura do contrato em 3/5/2011. A assinatura desse documento permitiu o prosseguimento da licitação e da obra, mesmo com o conhecimento sobre os problemas de licenciamento e desapropriações existentes, bem como sobre falhas graves de planejamento. Essa assinatura propiciou a contratação da Empresa Encalso Construções Ltda. com custos acima dos preços oficiais de referência. Ao aprovar e dar seguimento à contratação, em um ambiente de aceleração desmedida de investimentos e atropelo de fases, o Sr. Roberto Gonçalves assumiu o risco de levar adiante os problemas identificados nas diversas fiscalizações, tais como o sobrepreço identificado nas planilhas orçamentárias, afinal refletidos nos custos e qualidade da obra. A culpabilidade surge do prosseguimento dos procedimentos para a contratação mesmo com o conhecimento farto dos problemas identificados. Era de se esperar que o Sr. Roberto Gonçalves, na qualidade de Gerente Executivo de Engenharia tivesse conduta distinta, de modo a observar apontar para seus superiores os problemas que se multiplicavam com a adoção do Fast Tracking. Deveria ainda ter confiado as tarefas de orçamentação a subordinados com conhecimento da legislação e das melhores práticas na área (culpa in elegendo) , devendo-se questionar os subordinados quanto à observância das leis e regulamentos pertinentes (culpa in vigilando) . Valor do débito atualizado até 9/7/2020: R$ 28.148.519,78.
a.5.2) com fundamento no Art. 12, II, Lei 8.443/1993 c/c com o Art. 202 do Regimento Interno, citar solidariamente, para que, no prazo de quinze dias, apresente defesa ou promova o recolhimento da quantia de R$ 25.895.548,41 aos cofres da Petrobras (data base dez/2010) , tendo em vista ter assinado a lista de verificação anexa ao DIP de autorização 276/2011 - solicitação de autorização à Diretoria Executiva para assinatura do contrato com a empresa Encalso Construções Ltda., no valor global de R$ 235.390.495,62 -, em que atestava a regularidade da obra para assinatura do contrato em 3/5/2011. A assinatura desse documento permitiu o prosseguimento da licitação e da obra, mesmo com o conhecimento sobre os problemas de licenciamento e desapropriações existentes, bem como sobre falhas graves de planejamento. Essa assinatura propiciou a contratação da Empresa Encalso Construções Ltda. a despeito dos problemas de gestão enfrentados. Ao aprovar e dar seguimento à contratação, em um ambiente de aceleração desmedida de investimentos e atropelo de fases, o Sr. Roberto Gonçalves assumiu o risco de levar adiante os problemas identificados nas diversas fiscalizações, acarretando prejuízos à Petrobras em face dos acréscimos de custos atribuíveis à gestão temerária. A culpabilidade surge do prosseguimento dos procedimentos para a contratação mesmo com o conhecimento farto dos problemas identificados. Era de se esperar que o Sr. Roberto Gonçalves, na qualidade de Gerente Executivo de Engenharia tivesse conduta distinta, de modo a observar e apontar para seus superiores (Diretoria Executiva) os problemas que se multiplicavam com a adoção do Fast Tracking. Valor do débito atualizado até 9/7/2020: R$ 52.073.390,61.
a.6) Quanto ao Sr. Luiz Alberto Gaspar Domingues, CPF: XXX.529.007-XX, Gerente Executivo Programa de Investimento do Abastecimento, no cargo a partir de 1/1/2011:
a.6.1) com fundamento no Art. 12, II, Lei 8.443/1993 c/c com o Art. 202 do Regimento Interno, citar solidariamente, para que, no prazo de quinze dias, apresente defesa ou promova o recolhimento da quantia de R$ 13.997.962,26 aos cofres da Petrobras (data base dez/2010) , tendo em vista ter sido signatário da proposição do DIP 491/2010 para início da licitação e ainda ter assinado a lista de verificação anexa ao DIP de autorização 276/2011 - solicitação de autorização à Diretoria Executiva para assinatura do contrato com a empresa Encalso Construções Ltda., no valor global de R$ 235.390.495,62 -, em que atestava a regularidade da obra para assinatura do contrato em 3/5/2011. As assinaturas desses documentos permitiram o prosseguimento da licitação e da obra, mesmo com o conhecimento sobre os problemas de licenciamento e desapropriações existentes, bem como sobre falhas graves de planejamento. Essa assinatura propiciou a contratação da Empresa Encalso Construções Ltda. com custos acima dos preços oficiais de referência. Ao aprovar e dar seguimento à contratação, em um ambiente de aceleração desmedida de investimentos e atropelo de fases, o Sr. Luiz Alberto Gaspar assumiu o risco de levar adiante os problemas identificados nas diversas fiscalizações, tais como o sobrepreço identificado nas planilhas orçamentárias, afinal refletidos nos custos e qualidade da obra. A culpabilidade surge do prosseguimento dos procedimentos para a contratação mesmo com o conhecimento farto dos problemas identificados. Era de se esperar que o Sr. Luiz Alberto Gaspar, na qualidade de Gerente Executivo Programa de Investimento do Abastecimento tivesse conduta distinta, de modo a observar/apontar para seus superiores os problemas que se multiplicavam com a adoção do Fast Tracking. Deveria ainda ter confiado as tarefas de orçamentação a subordinados com conhecimento da legislação e das melhores práticas na área (culpa in elegendo) , devendo-se questionar os subordinados quanto à observância das leis e regulamentos pertinentes (culpa in vigilando) . E, assim, não ter dado aval para prosseguimento da licitação e contratação naquelas ocasiões e ter agido de modo a mitigar os efeitos dos problemas previamente identificados. Valor do débito atualizado até 9/7/2020: R$ 28.148.519,78.
a.6.2) com fundamento no Art. 12, II, Lei 8.443/1993 c/c com o Art. 202 do Regimento Interno, citar solidariamente, para que, no prazo de quinze dias, apresente defesa ou promova o recolhimento da quantia de R$ 25.895.548,41 aos cofres da Petrobras (data base dez/2010) , tendo em vista tendo em vista ter sido signatário da proposição do DIP 491/2010 para início da licitação e ter assinado a lista de verificação anexa ao DIP de autorização 276/2011 - solicitação de autorização à Diretoria Executiva para assinatura do contrato com a empresa Encalso Construções Ltda., no valor global de R$ 235.390.495,62 -, em que atestava a regularidade da obra para assinatura do contrato em 3/5/2011. A assinatura desse documento permitiu o prosseguimento da licitação e da obra, mesmo com o conhecimento sobre os problemas de licenciamento e desapropriações existentes, bem como sobre falhas graves de planejamento. Essa assinatura propiciou a contratação da Empresa Encalso Construções Ltda. a despeito dos problemas de gestão enfrentados. Ao aprovar e dar seguimento à contratação, em um ambiente de aceleração desmedida de investimentos e atropelo de fases, o Sr. Luiz Alberto Gaspar assumiu o risco de levar adiante os problemas identificados nas diversas fiscalizações, acarretando prejuízos à Petrobras em face dos acréscimos de custos atribuíveis à gestão temerária. A culpabilidade surge do prosseguimento dos procedimentos para a contratação mesmo com o conhecimento farto dos problemas identificados. Era de se esperar que o Sr. Luiz Alberto Gaspar, na qualidade de Gerente Executivo Programa de Investimento do Abastecimento tivesse conduta distinta, de modo a observar e apontar para seus superiores (Diretoria Executiva) os problemas que se multiplicavam com a adoção do Fast Tracking. Valor do débito atualizado até 9/7/2020: R$ 52.073.390,61.
a.7) Quanto ao Sr. Rodrigo Cruz de Menezes, CPF: XXX.072.267-XX, Gerente Setorial de Construção e Montagem da Unidade de Steam Craker 2, no cargo a partir de 1/12/2008:
a.7.1) com fundamento no Art. 12, II, Lei 8.443/1993 c/c com o Art. 202 do Regimento Interno, citar solidariamente, para que, no prazo de quinze dias, apresente defesa ou promova o recolhimento da quantia de R$ 6.264.681,43 aos cofres da Petrobras (data base dez/2010) , levando-se em consideração a omissão na tarefa de fiscalização da obra Estrada Convento, tendo a plena consciência da necessidade de fazê-lo em decorrência de ser o gerente do contrato de construção da Estrada Convento (0858.0066650.11.2) . Essa omissão propiciou o pagamento por serviços não executados. Era de se esperar que agisse de maneira distinta com vistas a promover o controle de despesas concomitante ao avanço físico da obra. Valor do débito atualizado até 9/7/2020: R$ 12.597.655,70.
a.8) Quanto ao Sr. Márcio Accorsi Miranda, CPF: XXX.941.217-XX, Gerência Setorial de Construção e Montagem de Estradas do Comperj, no cargo desde 1/10/2012:
a.8.1) com fundamento no Art. 12, II, Lei 8.443/1993 c/c com o Art. 202 do Regimento Interno, citar solidariamente, para que, no prazo de quinze dias, apresente defesa ou promova o recolhimento da quantia de R$ 6.264.681,43 aos cofres da Petrobras (data base dez/2010) , levando-se em consideração a omissão na tarefa de fiscalização da obra Estrada Convento, tendo a plena consciência da necessidade de fazê-lo em decorrência de ser o gerente do contrato de construção da Estrada Convento (0858.0066650.11.2) . Essa omissão propiciou o pagamento por serviços não executados. Era de se esperar que agisse de maneira distinta com vistas a promover o controle de despesas concomitante ao avanço físico da obra. Valor do débito atualizado até 9/7/2020: R$ 12.597.655,70.
a.9) Quanto ao Sr. Gustavo Henriques R. Alves, CPF: XXX.708.786-XX, fiscal do contrato 0858.0066650.11.2 no período de 20/5/2011 a 10/1/2013:
a.9.1) com fundamento no Art. 12, II, Lei 8.443/1993 c/c com o Art. 202 do Regimento Interno, citar solidariamente, para que, no prazo de quinze dias, apresente defesa ou promova o recolhimento da quantia de R$ 6.264.681,43 aos cofres da Petrobras (data base dez/2010) , levando-se em consideração a omissão na tarefa de fiscalização da obra Estrada Convento, tendo a plena consciência da necessidade de fazê-lo em decorrência de ser o fiscal do contrato de construção da Estrada Convento (0858.0066650.11.2) . Essa omissão propiciou o pagamento por serviços não executados. Era de se esperar que agisse de maneira distinta com vistas a promover o controle de despesas concomitante ao avanço físico da obra. Valor do débito atualizado até 9/7/2020: R$ 12.597.655,70.
a.10) Quanto ao Sr. Denanci de Assis, CPF: XXX.760.667-XX, fiscal do contrato 0858.0066650.11.2 no período de 11/1/2013 a 13/8/2014:
a.10.1) com fundamento no Art. 12, II, Lei 8.443/1993 c/c com o Art. 202 do Regimento Interno, citar solidariamente, para que, no prazo de quinze dias, apresente defesa ou promova o recolhimento da quantia de R$ 6.264.681,43 aos cofres da Petrobras (data base dez/2010) , levando-se em consideração a omissão na tarefa de fiscalização da obra Estrada Convento, tendo a plena consciência da necessidade de fazê-lo em decorrência de ser o fiscal do contrato de construção da Estrada Convento (0858.0066650.11.2) . Essa omissão propiciou o pagamento por serviços não executados. Era de se esperar que agisse de maneira distinta com vistas a promover o controle de despesas concomitante ao avanço físico da obra. Valor do débito atualizado até 9/7/2020: R$ 12.597.655,70.
a.11) Quanto ao Sr. Pedro José Barusco Filho, CPF: XXX.145.708-XX, Gerente Executivo da Diretoria de Serviços:
a.11.1) com fundamento no Art. 12, II, Lei 8.443/1993 c/c com o Art. 202 do Regimento Interno, citar solidariamente, para que, no prazo de quinze dias, apresente defesa ou promova o recolhimento da quantia de R$ 13.997.962,26 aos cofres da Petrobras (data base dez/2010) , tendo em vista ter sido signatário da proposição do DIP 491/2010 para início da licitação. A assinatura desse documento permitiu o prosseguimento da licitação, mesmo com o conhecimento sobre os problemas de licenciamento e desapropriações existentes, bem como sobre falhas graves de planejamento. Essa assinatura propiciou a contratação da Empresa Encalso Construções Ltda. com custos acima dos preços oficiais de referência. Ao aprovar e dar seguimento à contratação, em um ambiente de aceleração desmedida de investimentos e atropelo de fases, o Sr. Pedro José Barusco Filho assumiu o risco desmedidos de levar adiante os problemas identificados nas diversas fiscalizações, tais como o sobrepreço identificado nas planilhas orçamentárias, afinal refletidos nos custos e qualidade da obra. A culpabilidade surge do prosseguimento dos procedimentos para a licitação mesmo com o conhecimento farto dos problemas identificados relacionados ao licenciamento e às desapropriações existentes, bem como sobre falhas graves de planejamento, a despeito de parecer ao contrário. Era de se esperar que o Sr. Pedro José Barusco Filho, na qualidade de Gerente Executivo da Diretoria de Serviços tivesse conduta distinta, de modo a observar/apontar para seus superiores os problemas que se multiplicavam com a adoção do Fast Tracking. Valor do débito atualizado até 9/7/2020: R$ 28.148.519,78.
a.11.2) com fundamento no Art. 12, II, Lei 8.443/1993 c/c com o Art. 202 do Regimento Interno, citar solidariamente, para que, no prazo de quinze dias, apresente defesa ou promova o recolhimento da quantia de R$ 25.895.548,41 aos cofres da Petrobras (data base dez/2010) , tendo em vista tendo em vista ter sido signatário da proposição do DIP 491/2010 para início da licitação. A assinatura desse documento permitiu o prosseguimento da licitação, mesmo com o conhecimento sobre os problemas de licenciamento e desapropriações existentes, bem como sobre falhas graves de planejamento. Essa assinatura propiciou a contratação da Empresa Encalso Construções Ltda. a despeito dos problemas de gestão enfrentados. Ao aprovar e dar seguimento à licitação, em um ambiente de aceleração desmedida de investimentos e atropelo de fases, o Sr. Pedro José Barusco Filho assumiu o risco de levar adiante os problemas identificados nas diversas fiscalizações, acarretando prejuízos à Petrobras em face dos acréscimos de custos atribuíveis à gestão temerária. A culpabilidade surge do prosseguimento dos procedimentos para a licitação mesmo com o conhecimento farto dos problemas identificados. Era de se esperar que o Sr. Pedro José Barusco, na qualidade de Gerente Executivo da Diretoria de Serviços tivesse conduta distinta, de modo a observar e apontar para seus superiores (Diretoria Executiva) os problemas que se multiplicavam com a adoção do Fast Tracking e, assim, não ter dado aval para prosseguimento da licitação naquele momento e ter agido de modo a mitigar os efeitos dos problemas previamente identificados. Valor do débito atualizado até 9/7/2020: R$ 52.073.390,61.
a.12) Em razão da gravidade de suas condutas, aos responsáveis supracitados que forem condenados a restituir valores aos cofres da Petrobras, também devem ser cominadas multas proporcionais aos danos previstas no art. 57 da Lei 8.443/1993 - Lei Orgânica do TCU.
b.) Em referência aos demais responsáveis arrolados:
b.1) quanto aos Srs. José Ricardo Ribeiro da Silva e Luiz Felipe Moraes D'Ávila, reconhecer a ocorrência da prescrição da pretensão punitiva do TCU para os atos praticados em relação à baixa qualidade dos projetos da Estrada Convento (Item IV) ;
b.2) quanto ao Sr. Cláudio Ribeiro de Carvalho, CPF: XXX.942.427-XX/Matrícula 516030-9, Gerente de Implementação de Empreendimentos Off-Site, no cargo a partir de 1/4/2011:
b.2.1) afastar a incidência de débito no valor de R$ 13.997.962,26 aos cofres da Petrobras, tendo em vista que, embora tivesse assinado a lista de verificação anexa ao DIP de autorização 276/2011 - solicitação de autorização à Diretoria Executiva para assinatura do contrato com a empresa Encalso Construções Ltda., no valor global de R$ 235.390.495,62 -, em que atestava a regularidade da obra para assinatura do contrato em 3/5/2011, o gestor encontrava-se no cargo há apenas um mês, restando-lhe pouco tempo para se inteirar da realidade dos projetos da Estrada Convento.
b.2.2) acatar as razões de justificativas apresentadas, por condutas relacionadas a deficiências na qualidade dos projetos das obras da Estrada Convento, haja vista o gestor ter sido nomeado em data posterior à dos atos inquinados.
b.3) Quanto à Sr. Marcos Miranda Pereira, CPF: CPF: XXX.372.066-XX, Gerente Setorial de Implantação de Estradas, Dutos e Terminais, no cargo a partir de 1/9/2010:
b.3.1) acatar as razões de justificativas apresentadas por condutas relacionadas a deficiências na qualidade dos projetos das obras da Estrada Convento, haja vista o gestor ter tido pouco tempo para se inteirar completamente sobre os projetos;
c) Quanto à empresa Encalso Construções Ltda., CNPJ: 55.333.769/0001-13:
c.1) com fundamento no Art. 12, II, Lei 8.443/1993 c/c com o Art. 202 do Regimento Interno, citar solidariamente, para que, no prazo de quinze dias, apresente defesa ou promova o recolhimento da quantia de R$ 20.262.643,69 (R$ 13.997.962,26+R$ 6.264.681,43) aos cofres da Petrobras, tendo em vista ter sido beneficiada pelo superfaturamento decorrente da diferença entre o total pago pela obra e o total do orçamento paradigma, bem como pelo recebimento de serviços não executados;
d) com fundamento no art. 12, III, da Lei 8.443/1992 c/c art. 202, III, do Regimento Interno, propõe-se a audiência dos componentes do Grupo de Trabalho da Petrobras (abaixo listados) , instituído com a missão de efetuar verificação dos valores efetivamente pagos pela Petrobras junto à empresa Encalso Contruções Ltda.., com vistas a subsidiar a posição da Estatal em relação à negociação do Termo de Encerramento de Pendência, para que, em quinze dias, a partir do conhecimento da comunicação apresentem suas razões de justificativa, manifestando-se sobre as inconsistências observadas na planilha de quantitativos encaminhada pelo Grupo de Trabalho e enumeradas nesta instrução: 
d.1) a) Daniel Dias Corrêa, CPF: XXX.743.277-XX, Gerente Setorial Construção e Montagem de Infraestrutura, Coordenador do Grupo de Trabalho; b) Guilherme Lima Nesi, CPF: XXX.525.819-XX, Engenheiro de Equipamentos Mecânica, Coordenador substituto do Grupo de Trabalho; c) Jonathan Lacerda do Nascimento, CPF: XXX.270.877-XX, Gerente Setorial de Projeto e Suprimento, membro do GT; d) Rubenei Novais Souza, CPF: XXX.227.088-XX, Consultor, Engenheiro Civil, membro do GT; e) Glauco Bezerra da Silva, CPF: XXX.198.817-XX;
e) com fulcro no inciso II, art. 4º da Resolução TCU 315/2020, com vistas a inibir a ocorrência de irregularidade iminente de pagamento de despesa manifestamente irregular, propõe-se determinar à Petrobras que se abstenha de realizar o acerto no valor de R$ 7.941.923,67 à Encalso Construções Ltda., decorrente de acréscimo de custo direto devido à liberação fracionada das frentes de serviços presente o Termo de Encerramento de Pendências (TEP) , antiga Transação Extrajudicial (TEJ) , do contrato de construção da Estrada Convento (0858.0066650.11.2) .
f) Para todas as multas aplicadas, deve ser fixado prazo de quinze dias, a contar das notificações, para que os respectivos responsáveis comprovem, perante o Tribunal, o recolhimento das dívidas aos cofres do Tesouro Nacional, atualizadas monetariamente desde a data do acórdão até a dos efetivos recolhimentos, se forem pagas após o vencimento, na forma da legislação em vigor;
g) autorizar, desde logo, nos termos do art. 28, inciso II, da Lei 8.443/1992, a cobrança judicial das dívidas caso não atendidas as notificações.
h) determinar à Petrobras, nos termos  do art. 28, I, da Lei 8.443/1992, que, caso não sejam comprovados os recolhimentos das dívidas pelos responsáveis, efetue, após a devida notificação do Tribunal, o desconto da dívida na remuneração dos servidores ainda ativos, em favor dos cofres do Tesouro Nacional na forma estabelecida pela legislação pertinente;
i) encaminhar cópia da deliberação ao Procurador-Chefe da Procuradoria da República, nos termos do § 3º do art. 16 da Lei 8.443/1992 c/c o § 7º do art. 209 do Regimento Interno do TCU, para adoção das medidas cabíveis; e comunicar-lhe que o relatório e o voto que a fundamentarem podem ser acessados por meio do endereço eletrônico www.tcu.gov.br/acordaos e que, caso haja interesse, o Tribunal pode enviar-lhe cópia desses documentos sem qualquer custo.

Apêndice A - Inconsistências na peça orçamentária apresentada pelo Grupo de Trabalho
Como debatido no item I.2 desta instrução, o Grupo de Trabalho, criado pela Petrobras para verificar os gastos realizados na obra da Estrada Convento, alegou que 'os quantitativos de serviços relacionados à execução da Interseção da Estrada Convento com a Rodovia BR-493, constantes da planilha de quantitativos de serviços disponibilizada pela Petrobras ao TCU, não foram contabilizados quando da confecção do orçamento-paradigma elaborado pela Corte'.
Este Apêndice, por seu turno, busca apresentar algumas inconsistências observadas no trabalho desenvolvido pelo GT de modo a tornar insubsistente as alegações apresentadas, ao passo que também visa a questionar a própria qualidade e empenho despendido na consecução dos trabalhos desenvolvidos pela equipe.
Para que se possa ter melhor visualização daquilo que se está a discutir, a figura a seguir apresenta o trecho da rodovia denominada como interseção, que, em formato de alça, conecta a BR-493 à Estrada Convento propriamente dita.
Figura - 1.A - Interseção - ligação entre a Estrada Convento e a BR-493
BR-493Ponte P4Sobre adutora Cedae Alça NortePonte P3Sobre adutora Cedae Alça Sul
Fonte: Petrobras
Na planilha apresentada pelo Grupo de Trabalho, todos os itens correspondentes à interseção estão apresentados entre as linhas 527 a 666 (peça 92) . Evidenciou-se que todo o trabalho apresentado pelo GT, em síntese, foi simplesmente o de incluir/posicionar os itens relativos à interseção abaixo da peça orçamentária elaborada pela Secretaria (planilha eletrônica - denominado de Orçamento Paradigma TCU) , com dados de quantitativos fornecidos pela própria Petrobras, que fundamentou o cálculo do débito relativo ao superfaturamento por preço (Evidência 17, TC 007.648.2012-0, peça 161) . A planilha eletrônica encaminhada pelo GT Anexo II - Orçamento Paradigma TCU Revisado.xlsx, é item não digitalizável da peça 84 dos autos, em resposta ao Ofício 0108/2019 - TCU/SeinfraPetróleo (peça 92) .
E, assim, sem buscar ser exaustivo nesta avaliação, propôs-se apenas apresentar algumas inconsistências de modo a demonstrar que os itens faltantes alegados pelo GT, na realidade, já haviam sido considerados pelo menos em parte. Para isso, foram escolhidos alguns itens de atenção que que pudessem fornecer ideia de como os quantitativos foram computados e, desse modo, comprovar a fragilidade do documento apresentado pela Petrobras.
Foram selecionados itens de serviços relacionados às pontes sobre as adutoras Cedae, alças sul e norte, bem como os serviços de iluminação da interseção, que em conjunto com todo do trecho da Estrada Convento, não foi executado, mas estão presentes na proposta do GT. 
Inconsistências relativas às pontes sobre a adutora Cedae, Alças Sul e Norte
Sobre a Figura supracitada (Figura 1.A) , são apresentadas a localização das pontes sobre as adutoras da Cedae (Alças Sul e Norte) .
A Tabela 1.A é parte integrantes da planilha orçamentária paradigma original elaborada pela equipe técnica da SeinfraPetróleo (Evidência 17, TC 007.648.2012-0, peça 161) , e traz os quantitativos das pontes sobre a adutora da Cedae (P3 e P4) de maneira agregada, e foram inseridas anteriormente por ocasião do Aditivo 11, momento em que foi introduzida no escopo do contrato da Estrada Convento a execução de toda a parte da interseção.
As Tabelas 1.B e 1.C correspondem aos quantitativos que o Grupo de Trabalho alegou que não foram considerados na análise da Secretaria para o cálculo do superfaturamento. Embora, em virtude do Aditivo 11, tivesse ocorrido o acréscimo de itens de serviços da obra da Interseção na planilha paradigma, mesmo assim, o GT alegou que tais elementos ainda estavam faltantes.
Tabela 1.A - Quantitativos das Pontes sobre as adutoras da Cedae
Fonte: Anexo II - Orçamento Paradigma TCU Revisado.xlsx, item não digitalizável peça 84 - resposta ao Ofício 0108/2019 - TCU/SeinfraPetróleo
Tabela 1.B - Quantitativos da Ponte P3 sobre as adutoras da Cedae (proposta do GT) 
Fonte: Anexo II - Orçamento Paradigma TCU Revisado.xlsx, item não digitalizável peça 84 - resposta ao Ofício 0108/2019 - TCU/SeinfraPetróleo
Tabela 1.C - Quantitativos da Ponte P4 sobre as adutoras da Cedae (proposta do GT) 
Fonte: Anexo II - Orçamento Paradigma TCU Revisado.xlsx, item não digitalizável peça 84 - resposta ao Ofício 0108/2019 - TCU/SeinfraPetróleo
Repisando-se no fato de que a presente análise não tem pretensão de ser exaustiva, com a verificação dos quantitativos de todos os serviços, foram então escolhidos alguns itens de serviços em comum, os quais pudessem fornecer pontos de fácil comparação. Eles estão apresentados em cores de modo a permitir, mais facilmente, a conferência.
Assim, objetivamente, são apresentadas as inconsistências do trabalho do GT ao se comparar os quantitativos de itens em comum selecionados da Tabela 2.A com aqueles adicionados posteriormente, apresentados nas Tabelas 2.B e 2.C: 
a) Item: escavação mecânica de valas em mat. 1ª Cat. (linhas 351, 632 e 651) 
Valor inicialmente considerado: R$ 5.026,20
Valor acrescentado pelo GT: R$ 6.795,62
Na suposição de que o valor de R$ 6.795,62 é correto, então foi computado a mais R$ 5.026,20.
b) Item: reaterro (linhas 352, 633 e 652) 
Valor inicialmente considerado: R$ 24.398,40
Valor acrescentado pelo GT: R$ 16.539,30
Na suposição de que o valor de R$ 16.539,30 é correto, então foi computado a mais R$ 24.398,40.
c) Item: Conc.estr.fck=10 MPa-contr.raz.uso  ger.conf.e lanç AC/BC (linhas 355, 634 e 653) 
Valor inicialmente considerado: negativo R$ 2.992,97 (R$ 2.992,97) 
Valor acrescentado pelo GT: R$ 5.431,98
d) Item: Concreto fck 30 mpa -in loco  (linhas 356, 635 e 654) 
Valor inicialmente considerado (linha 356) : negativo R$ 86.916,07 (R$ 86.916,07) 
Valor acrescentado pelo GT (linhas 635 e 654) : R$ 198.209,61
e) Item: Içamento, transporte e colocação de estrutura metálica (linhas 357, 636 e 655) 
Valor inicialmente considerado (linha 357) : R$ 9.257,70
Valor acrescentado pelo GT (linhas 635 e 654) : R$ 15.429,50
Na suposição de que o valor de R$ R$ 15.429,50 é correto, então foi computado a mais R$ 9.257,70.
f) Item: Forma de placa compensada resinada - 'in loco' (linhas 358, 639 e 658) 
Valor inicialmente considerado (linha 358) : R$ 1.909,79
Valor acrescentado pelo GT (linhas 639 e 658) : R$ 22.553,86
Na suposição de que o valor de R$ R$ 22.553,86 é correto, então foi computado a mais R$ 1.909,79.
g) Item: Estrutura metálica tabuleiro (linhas 362, 647 e 666) 
Valor inicialmente considerado (linha 362) : R$ 2.779.980,40
Valor acrescentado pelo GT (linhas 647 e 666) : R$ 387.819,60
Na suposição de que o valor de R$ 387.819,60 é correto, então foi computado a mais R$ 2.779.980,40.
Inconsistências relativas à iluminação.
Com relação aos serviços de iluminação, quantos aos itens correspondentes às linhas 589 e 590 da planilha (Anexo II - Orçamento Paradigma TCU Revisado.xlsx - Apêndice A) , referentes a postes tubulares de aço cônico e luminárias, estes equipamento, em conjunto com outros, foram acrescentados na revisão proposta do GT como aparelhos de iluminação presentes nas alças sul e norte da interseção, e que supostamente haviam sido 'esquecidos' pela equipe de auditoria. Todavia, ao contrário do alegado, também não foi possível identificar a presença de postes tubulares de aço ou luminárias com reatores nos trechos da Interseção no vídeo da Estrada Convento.
E considerando que todos os serviços de iluminação não foram executados, pois não é de se esperar, por exemplo, que haja caixas de passagem ou cabos de potência sem a presença de postes ou luminárias, como se constatou, pode-se afirmar que foram contabilizados pelo GT um valor a maior de R$ 319.427,86, correspondente ao somatório dos preços totais dos itens entre as linhas 589 e 602 - Tabela 2.A. 
Tabela 2.A - Quantitativos dos serviços de iluminação acrescidos pelo GT/interseção
Fonte: Anexo II - Orçamento Paradigma TCU Revisado.xlsx, item não digitalizável peça 84 - resposta ao Ofício 0108/2019 - TCU/SeinfraPetróleo
Conclusão
Por fim, demonstrou-se que a peça orçamentária apresentada pelo Grupo de Trabalho apresenta inconsistências que atestam para sua falta de acurácia, concorrendo para sua não validade. Além disso, ainda faz levantar suspeição sobre a qualidade trabalho e os esforços despendidos pelo GT no desenvolvimento de suas conclusões apresentadas ao Tribunal. 
E assim, a partir dessas constatações, não só o trabalho do GT, mas também é possível concluir que a planilha de quantitativos apresentadas pela Petrobras em 2017, é documento materialmente sem valor, sem confiabilidade.
Avalia-se que o Grupo de Trabalho, que, segundo a própria Petrobras, era responsável pela verificação dos valores efetivamente pagos à empresa Encalso Contruções Ltda., não teve o cuidado de compatibilizar o que foi executado com o efetivamente pago, baseando-se apenas na planilha de quantitativos elaborada previamente pela própria empresa. 
Além disso, o GT agiu de modo a agravar a situação ao acrescentar itens à planilha que sequer foram executados. Percebe-se ainda a intenção de induzir a área técnica a erros, ao mostrar falsa conclusão de existência de 'desconto' no valor de -2,17%, em oposição ao superfaturamento identificado nas auditorias anteriores (peça 92, linhas 667 a 672) ."
É o relatório.

Carlos Roberto Siqueira Castro (OAB/DF 20.015), Gustavo de Souza Vellame (OAB/RJ 53.963) e outros representando a Petróleo Brasileiro S.A.; Eduardo Rodrigues Lopes (OAB/DF 29.283) e outros representando Cláudio Ribeiro de Carvalho, José Ricardo Ribeiro da Silva, Luiz Felipe Moraes d'Ávila e Marcos Miranda Pereira.

Não atuou.

TOMADA DE CONTAS ESPECIAL. SOBREPREÇO DECORRENTE DE VALOR CONTRATUAL ACIMA DOS PREÇOS OFICIAIS DE REFERÊNCIA (SICRO E SINAPI). PAGAMENTO POR SERVIÇOS NÃO EXECUTADOS. GESTÃO TEMERÁRIA. DANO AO ERÁRIO. CITAÇÕES E AUDIÊNCIAS.

TOMADA DE CONTAS ESPECIAL (TCE)

Secretaria de Fiscalização de Infraestrutura de Petróleo e Gás Natural (SeinfraPetróleo).

Trata-se de tomada de contas especial autuada para identificação de responsáveis e obtenção de ressarcimento relativo a prejuízos causados em contrato firmado para execução da via principal de acesso ao Complexo Petroquímico do Rio de Janeiro (Comperj) , denominada de Estrada Convento, em observância ao determinado pelo subitem 9.1 do Acórdão 2.355/2017Plenário, proferido no âmbito do TC Processo 007.648/2012-0.
Histórico processual
A Estrada Convento foi objeto de diversas ações de fiscalização deste Tribunal, e nelas foram identificados inúmeros indícios de irregularidades que apontavam para a deficiência no planejamento e nos projetos, sobrepreço, ausência prévia de desapropriação e outros, que resultaram em aumento dos custos diretos e indiretos, com prejuízo potencial inicial no valor de R$ 46,3 milhões (data-base dezembro 2010) . A consolidação das auditorias realizadas na obra foi objeto do relatório de fiscalização de 2017, em que se identificaram quatro achados: i) prejuízo decorrente de gestão temerária; ii) superfaturamento decorrente da diferença entre o total pago pela obra e o total do orçamento-paradigma; iii) negociação para ressarcimento indevido de compensações adicionais pleiteadas pela empreiteira; e iv) execução de serviços com qualidade deficiente.
O resultado das fiscalizações empreendidas por esta Corte de Contas foi consolidado no Acórdão 2.355/2017Plenário, que dispôs:
"9.1. determinar a instauração de processo apartado de tomada de contas especial para identificação dos responsáveis e obtenção do ressarcimento relativo aos seguintes prejuízos causados à Petrobras:
9.1.1. superfaturamento de R$ 12.513.919,39 (doze milhões, quinhentos e treze mil, novecentos e dezenove reais e trinta e nove centavos) , na data-base do contrato, decorrente da diferença entre os preços praticados no contrato 0858.0066650.11.2 e os referenciais de mercado registrados nas tabelas oficiais de custos;
9.1.2. dano de R$ 7.914.923,67 (sete milhões, novecentos e catorze mil, novecentos e vinte e três reais e sessenta e sete centavos) , na data-base do contrato, decorrente de transação extrajudicial (TEJ/TEP) para ressarcimento indevido de compensações adicionais pleiteadas pela empresa Encalso Construções Ltda., signatária do contrato 0858.0066650.11.2.
 (...) 
9.3. juntar ao TC Processo 006.981/2014-3 cópia desta deliberação, acompanhada do relatório, do voto e da instrução à peça 167, para identificação dos responsáveis e obtenção do ressarcimento associado ao prejuízo de R$ 25.895.584,41 (vinte e cinco milhões, oitocentos e noventa e cinco mil, quinhentos e oitenta e quatro reais e quarenta e um centavos) causado à Petrobras, decorrente de gestão temerária de membros da alta administração e demais gestores responsáveis pela condução das obras da Estrada Convento;" (grifo nosso) 
Em que pese o subitem 9.3 dispor que o dano ao erário no valor de R$ 25.895.584,41 deveria ser tratado no âmbito do TC Processo 006.981/2014-3, a Secretaria de Fiscalização de Infraestrutura de Petróleo e Gás Natural (SeinfraPetróleo) considerou a oportunidade e a conveniência de tratá-lo nestes autos:  
"Ainda será tratado no item II aspectos relacionados ao achado de gestão temerária que não constavam do objeto desta tomada de contas especial. Como lembrado no histórico, a apuração do prejuízo de R$ 25.895.584,41 foi enviada ao TC Processo 006.981/2014-3 para identificação dos responsáveis e obtenção do ressarcimento (item 9.3 do Acórdão 2355/2017-TCU-Plenário) . Acontece, porém, que as atuais análises contidas no referido processo têm como ponto fulcral os atos de gestão temerária praticados pelos membros da alta administração da Petrobras, não alcançando a responsabilização daqueles demais gestores, não pertencentes à Diretoria Executiva, que também já haviam sido arrolados como corresponsáveis"
Dano ao erário de R$ 12.513.919,39 (nesta etapa processual, aumentou para R$ 13.997.962,26) 
Esse dano ao erário é a diferença entre o valor dos serviços executados e pagos pela Petrobras no âmbito do Contrato 0858.0066650.11.2 e o preço total paradigma calculado pela unidade técnica, ao considerar os custos unitários constantes dos sistemas oficiais de preços (Sicro e Sinapi) . Importante ressaltar que a unidade deste Tribunal não trabalhou com diferenças entre preços unitários do contrato (porque, no caso, pelo sistema de contratação da Petrobras, estes não existem) e preços unitários paradigmas. Os auditores do TCU obtiveram somente estes últimos, que, aplicados às quantidades de serviços informadas pela estatal, permitiram chegar à soma total do orçamento paradigma. Obtido tal valor, ele foi comparado ao total pago na obra. Assim, "total do orçamento paradigma versus total pago pela obra" resultou em superfaturamento de R$ 38.409.503,80.
A peculiaridade de a Petrobras não trabalhar com preços unitários contratuais, mas apenas com preços globais, tem relevante repercussão na responsabilização sobre esse superfaturamento, que pode ser dividido em duas parcelas.
A primeira se refere ao pagamento pelos serviços aproveitáveis da obra, que a unidade instrutiva nomeou de superfaturamento de orçamento. A segunda diz respeito aos pagamentos de serviços que não agregaram valor ao objeto do contrato, pois eram decorrentes de ineficiências contratuais que causaram prejuízo à companhia, que é o chamado débito decorrente de gestão temerária de funcionários da Petrobras, que corresponde a R$ 25.895.584,41, a ser detalhado posteriormente neste voto. Portanto, a diferença entre R$ 38.409.503,80 e R$ 25.895.584,41 é o valor do dano ao erário da primeira parcela, que perfaz R$ 12.513.919,39.
Nesta etapa processual, a unidade instrutiva identificou que o dano ao erário oriundo de superfaturamento é superior a R$ 12.513.919,39:
"No que se refere à inexecução dos serviços de iluminação, a avaliação do débito é um pouco distinta. De fato, o Aditivo 11 formalizou a retirada desses itens do escopo da Obra (peça 157, TC Processo 007.648/2012-0) . Esta revisão, entretanto, não foi acompanhada da supressão desses itens no orçamento encaminhado ao TCU e empregado no cálculo do débito de sobrepreço (Evidência 17, TC Processo 007.648/2012-0, peça 161) , o que contribuiu para a contabilização a maior dessas despesas. 
Ao se retirar o valor adicional de iluminação da planilha, tem-se que o débito por sobrepreço também se altera. Com a redução dos custos, a diferença entre o que foi efetivamente pago pela obra e os custos totais do orçamento paradigma aumenta, fazendo com que, de maneira indireta, o valor de R$ 1.484.042,87 (Custo de R$ 1.160.859,47 + 27,84% de BDI) deve ser adicionado ao montante de R$ 12.513.919,39 apurado em 2017 em decorrência do superfaturamento dos preços, perfazendo o débito total de R$ 13.997.962,26."
A SeinfraPetróleo identificou os responsáveis pelo superfaturamento de R$ 13.997.962,26 e propôs a citação solidária dos envolvidos, de acordo com as seguintes individualizações de conduta, nexo causal e culpabilidade:
"9.1. Heyder de Moura Carvalho Filho, Gerente Geral de Implantação do Comperj (AB-PGI/COMPERJ) , no cargo a partir de 1/3/2009, por assinar a lista de verificação do DIP 491/2010 em que atestava a regularidade da obra, solicitando a realização da licitação em 6/7/2010; e por assinar a lista de verificação anexa ao DIP de autorização 276/2011 - solicitação de autorização à Diretoria Executiva para assinatura do contrato com a empresa Encalso Construções Ltda., no valor global de R$ 235.390.495,62 -, em que atestava a regularidade da obra para assinatura do contrato em 27/4/2011. As assinaturas desses documentos permitiram o prosseguimento da licitação e da obra, mesmo com o conhecimento sobre os problemas de licenciamento e desapropriações, bem como sobre falhas graves de planejamento. Essas assinaturas propiciaram a contratação da Empresa Encalso Construções Ltda. com custos acima dos preços oficiais de referência. Ao aprovar e dar seguimento à licitação e à contratação, em um ambiente de aceleração desmedida de investimentos e atropelo de fases, o Sr. Heyder de Moura Carvalho Filho assumiu o risco de levar adiante os problemas identificados nas diversas fiscalizações, tais como o sobrepreço identificado nas planilhas orçamentárias, refletidos nos custos e qualidade da obra. A culpabilidade surge do prosseguimento dos procedimentos e processos de licitação e contratação mesmo com o conhecimento farto dos problemas identificados. Era de se esperar que o Sr. Heyder de Moura Carvalho Filho, na qualidade de Gerente Geral de Implantação do Comperj tivesse conduta distinta, de modo a observar os problemas que se multiplicavam com a adoção do Fast Tracking. Deveria ainda ter confiado as tarefas de orçamentação a subordinados com conhecimento da legislação e das melhores práticas na área (culpa in elegendo) , devendo questionar os subordinados quanto à observância das leis e regulamentos pertinentes (culpa in vigilando) .
9.2. Jansen Ferreira da Silva, Gerente Geral de Implementação de Empreendimentos para o Complexo Petroquímico RJ - Engenharia, no cargo a partir de 1/7/2010, por assinar a lista de verificação do DIP 491/2010 em que atestava a regularidade da obra, solicitando a realização da licitação em 7/7/2010; e por assinar a lista de verificação anexa ao DIP de autorização 276/2011 - solicitação de autorização à Diretoria Executiva para assinatura do contrato com a empresa Encalso Construções Ltda., no valor global de R$ 235.390.495,62 -, em que atestava a regularidade da obra para assinatura do contrato em 3/5/2011. As assinaturas desses documentos permitiram o prosseguimento da licitação e da obra, mesmo com o conhecimento sobre os problemas de licenciamento e desapropriações, bem como sobre falhas graves de planejamento. Essas assinaturas propiciaram a contratação da Empresa Encalso Construções Ltda. com custos acima dos preços oficiais de referência. Ao aprovar e dar seguimento à licitação e à contratação, em um ambiente de aceleração desmedida de investimentos e atropelo de fases, o Sr. Jansen Ferreira da Silva assumiu o risco de levar adiante os problemas identificados nas diversas fiscalizações, tais como o sobrepreço identificado nas planilhas orçamentárias, afinal refletidos nos custos e qualidade da obra. A culpabilidade surge do prosseguimento dos procedimentos e processos de licitação e contratação mesmo com o conhecimento farto dos problemas identificados. Era de se esperar que o Sr. Jansen Ferreira da Silva, na qualidade de Gerente Geral de Implementação de Empreendimentos para o Complexo Petroquímico RJ - Engenharia tivesse conduta distinta, de modo a observar os problemas que se multiplicavam com a adoção do Fast Tracking. Deveria ainda ter confiado as tarefas de orçamentação a subordinados com conhecimento da legislação e das melhores práticas na área (culpa in elegendo) , devendo questionar os subordinados quanto à observância das leis e regulamentos pertinentes (culpa in vigilando) .
9.3. Adalberto do Amaral Megale, Gerente de Implementação de Empreendimentos Off-Site (AB-PGI/COMPERJ/IOFF) , no cargo a partir de 1/2/2010, por assinar a lista de verificação do DIP 491/2010 em que atestava a regularidade da obra, solicitando a realização da licitação em 7/7/2010. A assinatura desse documento permitiu o prosseguimento da licitação e, posteriormente, abriu caminho para a contratação da obra, mesmo com o conhecimento sobre os problemas de licenciamento e desapropriações, bem como sobre falhas graves de planejamento. Essa assinatura propiciou a contratação da Empresa Encalso Construções Ltda. com custos acima dos preços oficiais de referência. Ao aprovar e dar seguimento à licitação, em um ambiente de aceleração desmedida de investimentos e atropelo de fases, o Sr. Adalberto do Amaral Megale assumiu o risco de levar adiante os problemas identificados nas diversas fiscalizações, tais como o sobrepreço identificado nas planilhas orçamentárias, afinal refletidos nos custos e qualidade da obra. A culpabilidade surge do prosseguimento dos procedimentos e processos de licitação mesmo com o conhecimento farto dos problemas identificados. Era de se esperar que o Sr. Adalberto do Amaral Megale, na qualidade de Gerente de Implementação de Empreendimentos Off-Site tivesse conduta distinta, de modo a observar e apontar para seus superiores os problemas que se multiplicavam com a adoção do Fast Tracking. Deveria ainda ter confiado as tarefas de orçamentação a subordinados com conhecimento da legislação e das melhores práticas na área (culpa in elegendo) , devendo questionar os subordinados quanto à observância das leis e regulamentos pertinentes (culpa in vigilando) .
9.4. Simão Marcelino da Silva Tuma, Gerente de Implementação de Empreendimentos para Steam Cracker (ENGENHARIA/IECOMPERJ/IESTC) , no cargo a partir de 1/5/2008, por assinar a lista de verificação do DIP 491/2010 em que atestava a regularidade da obra, solicitando a realização da licitação em 7/7/2010; por assinar a lista de verificação anexa ao DIP de autorização 276/2011 - solicitação de autorização à Diretoria Executiva para assinatura do contrato com a empresa Encalso Construções Ltda., no valor global de R$ 235.390.495,62 -, em que atestava a regularidade da obra para assinatura do contrato em 3/5/2011; e por assinar o contrato 0858.0066650.11.2 com a empresa Encalso Construções Ltda. em 20/5/2011. As assinaturas desses documentos permitiram o prosseguimento da licitação e da obra, mesmo com o conhecimento sobre os problemas de licenciamento e desapropriações, bem como sobre falhas graves de planejamento. Essas assinaturas propiciaram a contratação da Empresa Encalso Construções Ltda. com custos acima dos preços oficiais de referência. Ao aprovar e dar seguimento à licitação e à contratação, em um ambiente de aceleração desmedida de investimentos e atropelo de fases, o Sr. Simão Marcelino da Silva Tuma assumiu o risco de levar adiante os problemas identificados nas diversas fiscalizações, tais como o sobrepreço identificado nas planilhas orçamentárias, afinal refletidos nos custos e qualidade da obra. A culpabilidade surge do prosseguimento dos procedimentos e processos de licitação e contratação mesmo com o conhecimento farto dos problemas identificados. Era de se esperar que o Sr. Simão Marcelino da Silva Tuma, na qualidade de Gerente de Implementação de Empreendimentos para Steam Cracker, estando à frente da Estrada Convento, tivesse conduta distinta, de modo a observar e a comunicar aos seus superiores os problemas que se multiplicavam com a adoção do Fast Tracking. Deveria ainda ter confiado as tarefas de orçamentação a subordinados com conhecimento da legislação e das melhores práticas na área (culpa in elegendo) , devendo-se questionar os subordinados quanto à observância das leis e regulamentos pertinentes (culpa in vigilando) .
9.5. Roberto Gonçalves, Gerente Executivo de Engenharia, no cargo a partir de 11/3/2011, por assinar a lista de verificação anexa ao DIP de autorização 276/2011 - solicitação de autorização à Diretoria Executiva para assinatura do contrato com a empresa Encalso Construções Ltda., no valor global de R$ 235.390.495,62 -, em que atestava a regularidade da obra para assinatura do contrato em 3/5/2011. A assinatura desse documento permitiu o prosseguimento da licitação e da obra, mesmo com o conhecimento sobre os problemas de licenciamento e desapropriações existentes, bem como sobre falhas graves de planejamento. Essa assinatura propiciou a contratação da Empresa Encalso Construções Ltda. com custos acima dos preços oficiais de referência. Ao aprovar e dar seguimento à contratação, em um ambiente de aceleração desmedida de investimentos e atropelo de fases, o Sr. Roberto Gonçalves assumiu o risco de levar adiante os problemas identificados nas diversas fiscalizações, tais como o sobrepreço identificado nas planilhas orçamentárias, refletidos nos custos e qualidade da obra. A culpabilidade surge do prosseguimento dos procedimentos para a contratação mesmo com o conhecimento farto dos problemas identificados. Era de se esperar que o Sr. Roberto Gonçalves, na qualidade de Gerente Executivo de Engenharia tivesse conduta distinta, de modo a apontar para seus superiores os problemas que se multiplicavam com a adoção do Fast Tracking. Deveria ainda ter confiado as tarefas de orçamentação a subordinados com conhecimento da legislação e das melhores práticas na área (culpa in elegendo) , devendo-se questionar os subordinados quanto à observância das leis e regulamentos pertinentes (culpa in vigilando) .
9.6. Luiz Alberto Gaspar Domingues, CPF: 370.529.007-00, Gerente Executivo Programa de Investimento do Abastecimento (AB-PGI) , no cargo a partir de 1/1/2011, por assinar a proposição do DIP 491/2010 para início da licitação; e por assinar a lista de verificação anexa ao DIP de autorização 276/2011 - solicitação de autorização à Diretoria Executiva para assinatura do contrato com a empresa Encalso Construções Ltda., no valor global de R$ 235.390.495,62 -, em que atestava a regularidade da obra para assinatura do contrato em 3/5/2011. As assinaturas desses documentos permitiram o prosseguimento da licitação e da obra, mesmo com o conhecimento sobre os problemas de licenciamento e desapropriações existentes, bem como sobre falhas graves de planejamento. Essa assinatura propiciou a contratação da Empresa Encalso Construções Ltda. com custos acima dos preços oficiais de referência. Ao aprovar e dar seguimento à contratação, em um ambiente de aceleração desmedida de investimentos e atropelo de fases, o Sr. Luiz Alberto Gaspar assumiu o risco de levar adiante os problemas identificados nas diversas fiscalizações, tais como o sobrepreço identificado nas planilhas orçamentárias, refletidos nos custos e qualidade da obra. A culpabilidade surge do prosseguimento dos procedimentos para a contratação mesmo com o conhecimento farto dos problemas identificados. Era de se esperar que o Sr. Luiz Alberto Gaspar, na qualidade de Gerente Executivo Programa de Investimento do Abastecimento tivesse conduta distinta, de modo a observar/apontar para seus superiores os problemas que se multiplicavam com a adoção do Fast Tracking. Deveria ainda ter confiado as tarefas de orçamentação a subordinados com conhecimento da legislação e das melhores práticas na área (culpa in elegendo) , devendo questionar os subordinados quanto à observância das leis e regulamentos pertinentes (culpa in vigilando) . E, assim, não ter dado aval para prosseguimento da licitação e contratação naquelas ocasiões e ter agido de modo a mitigar os efeitos dos problemas previamente identificados.
9.7. Pedro José Barusco Filho, Gerente Executivo da Diretoria de Serviços, por assinar a proposição do DIP 491/2010 para início da licitação. A assinatura desse documento permitiu o prosseguimento da licitação, mesmo com o conhecimento sobre os problemas de licenciamento e desapropriações existentes, bem como sobre falhas graves de planejamento. Essa assinatura propiciou a contratação da Empresa Encalso Construções Ltda. com custos acima dos preços oficiais de referência. Ao aprovar e dar seguimento à contratação, em um ambiente de aceleração desmedida de investimentos e atropelo de fases, o Sr. Pedro José Barusco Filho assumiu o risco de levar adiante os problemas identificados nas diversas fiscalizações, tais como o sobrepreço identificado nas planilhas orçamentárias, refletidos nos custos e qualidade da obra. A culpabilidade surge do prosseguimento dos procedimentos para a licitação mesmo com o conhecimento farto dos problemas identificados relacionados ao licenciamento e às desapropriações existentes, bem como sobre falhas graves de planejamento, a despeito de parecer ao contrário. Era de se esperar que o Sr. Pedro José Barusco Filho, na qualidade de Gerente Executivo da Diretoria de Serviços tivesse conduta distinta, de modo a apontar para seus superiores os problemas que se multiplicavam com a adoção do Fast Tracking.
9.8. Empresa Encalso Construções Ltda. por ter sido beneficiada pelo superfaturamento decorrente da diferença entre o total pago pela obra e o total do orçamento paradigma."
Em síntese, a unidade técnica propõe citar, solidariamente com a empresa construtora, os responsáveis que, em alguma medida, chancelaram o orçamento da obra e consequentemente sua licitação e contratação, eivado de falhas e de sobrepreço, o que ocasionou prejuízos à Petrobras. 
Estou de acordo com esse entendimento.
Dano ao erário de R$ 7.914.923,67
No âmbito do Acórdão 2.355/2017Plenário, restou consignada a existência de negociações em andamento (TEJ/TEP) para o ressarcimento de custos adicionais sem o correspondente acréscimo de serviços, no valor de R$ 7.914.923,67, na data-base de dezembro de 2010. O pagamento teria como fundamento a ocorrência de improdutividade causada pela liberação escalonada das frentes de serviços na construção da Estrada Convento. Tal negociação seria ilegal e teria o condão de ocasionar dano ao erário. À época desse decisum, a comissão encarregada da negociação havia concluído o relatório, restando apenas a aprovação da Diretoria Executiva da Petrobras.
Nesta etapa processual, a SeinfraPetróleo relata que, na manifestação acostada à peça 90, emitida no dia 19/11/2019, consta que a autoridade constituinte do Grupo de Trabalho (GT) que avaliou os valores pagos pela Petrobras no âmbito do Contrato 0858.0066650.11.2 "decidiu pela retirada do reconhecimento de mérito ao referido item 12 do processo de negociação extrajudicial anteriormente realizado (Pagamento de acréscimo de custo direto devido à liberação fracionada das frentes de serviços) , no referido valor de R$ 7.914.923,67 (base dez/2010) , conforme recomendado pelo GT".
Entretanto, ainda não há formalização de que a Petrobras não mais pagará o valor de R$ 7.941.923,67, previsto no referido TEJ/TEP. A partir disso, a unidade instrutiva propõe, com fulcro no inciso II, art. 4º da Resolução TCU 315/2020, e com vistas a inibir a ocorrência de irregularidade iminente de pagamento de despesa manifestamente irregular, determinação à Petrobras para que se abstenha de realizar o pagamento no valor de R$ 7.941.923,67 à Encalso Construções Ltda., decorrente do acréscimo de custo direto devido à liberação fracionada das frentes de serviços. 
Aquiesço à proposta da unidade técnica, alertando-a de que, em caso de esses valores já terem sido pagos, os responsáveis devem ser citados.
Dano ao erário de R$ 25.895.584,41
Tal dano decorre da decisão de aceleração do cronograma do empreendimento, traduzindo-se na contratação da construção da estrada, que possuiu apenas 8km, com cinco frentes de obra, em relação a cada um dos trechos, sem que as áreas estivessem desapropriadas, sem obter as licenças de instalação e por meio de projetos sem condições de execução, o que configurou gestão temerária de funcionários da estatal, com prejuízos à companhia.
A unidade instrutiva consignou que a leitura dos relatórios das comissões de negociações dos aditivos 4 e 11 permite discriminar quais foram os acréscimos decorrentes dessa gestão temerária. Segundo apurado, o valor do contrato foi acrescido em R$ 25.895.584,41, em virtude de ressarcimentos de custos indiretos e pagamentos de serviços adicionais oriundos da liberação escalonada das frentes de serviços e das paralisações judiciais.
A unidade desta Corte identificou os responsáveis pelo dano ao erário de R$ 25.895.584,41 e propôs a citação solidária dos envolvidos, de acordo com as seguintes individualizações de conduta, nexo causal e culpabilidade:
"18.2. Roberto Gonçalves, Gerente Executivo de Engenharia, no cargo a partir de 11/3/2011, por assinar a lista de verificação anexa ao DIP de autorização 276/2011 - solicitação de autorização à Diretoria Executiva para assinatura do contrato com a empresa Encalso Construções Ltda., no valor global de R$ 235.390.495,62 -, em que atestava a regularidade da obra para assinatura do contrato em 3/5/2011. A assinatura desse documento permitiu o prosseguimento da licitação e da obra, mesmo com o conhecimento sobre os problemas de licenciamento e desapropriações existentes, bem como sobre falhas graves de planejamento. Essa assinatura propiciou a contratação da Empresa Encalso Construções Ltda. a despeito dos problemas de gestão enfrentados. Ao aprovar e dar seguimento à contratação, em um ambiente de aceleração desmedida de investimentos e atropelo de fases, o Sr. Roberto Gonçalves assumiu o risco de levar adiante os problemas identificados nas diversas fiscalizações, acarretando prejuízos à Petrobras em face dos acréscimos de custos atribuíveis à gestão temerária. A culpabilidade surge do prosseguimento dos procedimentos para a contratação mesmo com o conhecimento farto dos problemas identificados. Era de se esperar que o Sr. Roberto Gonçalves, na qualidade de Gerente Executivo de Engenharia tivesse conduta distinta, de modo a observar e apontar para seus superiores (Diretoria Executiva) os problemas que se multiplicavam com a adoção do Fast Tracking.
18.3. Luiz Alberto Gaspar Domingues, Gerente Executivo Programa de Investimento do Abastecimento, no cargo a partir de 1/1/2011 por assinar a proposição do DIP 491/2010 para início da licitação e ter assinado a lista de verificação anexa ao DIP de autorização 276/2011 - solicitação de autorização à Diretoria Executiva para assinatura do contrato com a empresa Encalso Construções Ltda., no valor global de R$ 235.390.495,62 -, em que atestava a regularidade da obra para assinatura do contrato em 3/5/2011. A assinatura desse documento permitiu o prosseguimento da licitação e da obra, mesmo com o conhecimento sobre os problemas de licenciamento e desapropriações existentes, bem como sobre falhas graves de planejamento. Essa assinatura propiciou a contratação da Empresa Encalso Construções Ltda. a despeito dos problemas de gestão enfrentados. Ao aprovar e dar seguimento à contratação, em um ambiente de aceleração desmedida de investimentos e atropelo de fases, o Sr. Luiz Alberto Gaspar assumiu o risco de levar adiante os problemas identificados nas diversas fiscalizações, acarretando prejuízos à Petrobras em face dos acréscimos de custos atribuíveis à gestão temerária. A culpabilidade surge do prosseguimento dos procedimentos para a contratação mesmo com o conhecimento farto dos problemas identificados. Era de se esperar que o Sr. Luiz Alberto Gaspar, na qualidade de Gerente Executivo Programa de Investimento do Abastecimento tivesse conduta distinta, de modo a observar e apontar para seus superiores (Diretoria Executiva) os problemas que se multiplicavam com a adoção do Fast Tracking.
18.4. Pedro José Barusco Filho, Gerente Executivo da Diretoria de Serviços por assinar a proposição do DIP 491/2010 para início da licitação. A assinatura desse documento permitiu o prosseguimento da licitação, mesmo com o conhecimento sobre os problemas de licenciamento e desapropriações existentes, bem como sobre falhas graves de planejamento. Essa assinatura propiciou a contratação da Empresa Encalso Construções Ltda. a despeito dos problemas de gestão enfrentados. Ao aprovar e dar seguimento à licitação, em um ambiente de aceleração desmedida de investimentos e atropelo de fases, o Sr. Pedro José Barusco Filho assumiu o risco de levar adiante os problemas identificados nas diversas fiscalizações, acarretando prejuízos à Petrobras em face dos acréscimos de custos atribuíveis à gestão temerária. A culpabilidade surge do prosseguimento dos procedimentos para a licitação mesmo com o conhecimento farto dos problemas identificados. Era de se esperar que o Sr. Pedro José Barusco, na qualidade de Gerente Executivo da Diretoria de Serviços tivesse conduta distinta, de modo a observar e apontar para seus superiores (Diretoria Executiva) os problemas que se multiplicavam com a adoção do Fast Tracking e, assim, não ter dado aval para prosseguimento da licitação naquele momento e ter agido de modo a mitigar os efeitos dos problemas previamente identificados."
A unidade instrutiva propõe citar, solidariamente, os responsáveis que, em alguma medida, participaram do processo decisório de prosseguir com licitação e contratação de obra eivada de falhas de planejamento (licenciamento ambiental, desapropriações) , o que causou prejuízo à estatal.
Dessa forma, anuo à proposição da unidade instrutiva.
Dano ao erário de R$ 6.264.681,43
O vídeo de toda a extensão da Estrada Convento, realizado no final de 2019, permitiu comprovar que não houve a execução do serviço de defensa metálica, apesar de devidamente pago à empresa Encalso Construções Ltda. O item "Defensa Semi-Maleável Dupla (forn./impl.) ", com a quantidade final de 16.518,60m e custo unitário de R$ 296,66, responde por R$ 4.900.407,88. Dessa forma, o débito referente a esse serviço não executado é de R$ 6.264.681,43 (custo de 4.900.407,88 x 27,84% de BDI) , representativo de 2,5% do custo total do empreendimento.
A unidade instrutiva identificou os responsáveis pelo dano ao erário de R$ 6.264.681,43 e propôs a citação solidária dos envolvidos, de acordo com as seguintes individualizações de conduta, nexo causal e culpabilidade:
"22.3. Simão Marcelino da Silva Tuma, Gerente de Implementação de Empreendimentos para Steam Cracker, no cargo a partir de 1/5/2008 por omissão na tarefa de fiscalização da obra Estrada Convento, tendo a plena consciência da necessidade de fazê-lo. Essa omissão propiciou o pagamento por serviços não executados. Era de se esperar que agisse de maneira distinta com vistas a promover o controle de despesas concomitante ao avanço físico da obra questionando seus subordinados sobre o andamento das obras (culpa in vigilando) .
22.4. Rodrigo Cruz de Menezes, Gerente Setorial de Construção e Montagem da Unidade de Steam Craker 2, no cargo a partir de 1/12/2008 por omissão na tarefa de fiscalização da obra Estrada Convento, tendo a plena consciência da necessidade de fazê-lo em decorrência de ser o gerente do contrato de construção da Estrada Convento (0858.0066650.11.2) . Essa omissão propiciou o pagamento por serviços não executados. Era de se esperar que agisse de maneira distinta com vistas a promover o controle de despesas concomitante ao avanço físico da obra.
22.5. Márcio Accorsi Miranda, Gerência Setorial de Construção e Montagem de Estradas do Comperj, no cargo desde 1/10/2012 por omissão na tarefa de fiscalização da obra Estrada Convento, tendo a plena consciência da necessidade de fazê-lo em decorrência de ser o gerente do contrato de construção da Estrada Convento (0858.0066650.11.2) . Essa omissão propiciou o pagamento por serviços não executados. Era de se esperar que agisse de maneira distinta com vistas a promover o controle de despesas concomitante ao avanço físico da obra.
22.6. Gustavo Henriques R. Alves, fiscal do contrato 0858.0066650.11.2 no período de 20/5/2011 a 10/1/2013 por omissão na tarefa de fiscalização da obra Estrada Convento, tendo a plena consciência da necessidade de fazê-lo em decorrência de ser o fiscal do contrato de construção da Estrada Convento (0858.0066650.11.2) . Essa omissão propiciou o pagamento por serviços não executados. Era de se esperar que agisse de maneira distinta com vistas a promover o controle de despesas concomitante ao avanço físico da obra.
22.7. Denanci de Assis, fiscal do contrato 0858.0066650.11.2 no período de 11/1/2013 a 13/8/2014 por omissão na tarefa de fiscalização da obra Estrada Convento, tendo a plena consciência da necessidade de fazê-lo em decorrência de ser o fiscal do contrato de construção da Estrada Convento (0858.0066650.11.2) . Essa omissão propiciou o pagamento por serviços não executados. Era de se esperar que agisse de maneira distinta com vistas a promover o controle de despesas concomitante ao avanço físico da obra.
22.8. Empresa Encalso Construções Ltda. por ter sido beneficiada pelo superfaturamento decorrente de recebimento por serviços não executados."
Em síntese, a unidade instrutiva propõe a citação solidária dos fiscais e gerentes do contrato da Petrobras com a empresa Encalso Construções Ltda., ante o pagamento por serviços não executados.
Estou de acordo com esse posicionamento.
Inconsistências na peça orçamentária apresentada pelo Grupo de Trabalho
A unidade técnica verificou que Grupo de Trabalho (GT) , criado pela Petrobras com a finalidade de levantar os quantitativos de serviços aplicados na obra, apresentou relatório técnico com falhas grosseiras, e a mais evidente diz respeito à contabilização de aparelhos de iluminação presentes nas alças sul e norte da interseção da Estrada Convento. A SeinfraPetróleo não constatou a presença de postes tubulares de aço ou luminárias com reatores nos trechos da interseção, ao analisar o vídeo da Estrada Convento, realizado após o fim da obra. Ou seja, há indícios de que o GT contabilizou, como executados, serviços inexistentes.
Reproduzo análise da unidade instrutiva sobre a questão:
"46. Em face de todos os problemas identificados nas auditorias realizadas, mormente em relação aos problemas de projeto e, por conseguinte, de orçamento, ainda foi dada à Petrobras a possibilidade de trazer a posteriori os quantitativos efetivamente executados na obra (por meio do referido GT) . No entanto, percebe-se que se está diante de situação em que as respostas foram convenientemente fabricadas a partir das irregularidades identificadas.
 (...) 
48. E assim, para este último caso do Grupo de Trabalho, que, segundo a própria Petrobras, era responsável pela verificação dos valores efetivamente pagos à empresa Encalso Construções Ltda., conclui-se que o GT não teve o cuidado de compatibilizar o que foi executado com o efetivamente pago, baseando-se apenas na planilha de quantitativos elaborada previamente pela própria empresa. Além disso, conclui-se que o GT agiu de modo a agravar a situação ao acrescentar itens à planilha que sequer foram executados, caracterizando tipologia de irregularidade já enfrentada em outros processos de obras neste Tribunal em razão da elaboração das denominadas 'contas de chegada'. Percebe-se ainda a intenção de induzir outrem a erros decorrentes de sua própria torpeza, ao mostrar falsa conclusão de existência de 'desconto' no valor de -2,17%, em oposição ao superfaturamento identificado nas auditorias anteriores (Figura 3) .
49. De todo o exame, depreende-se que o GT apenas contrapor o achado de auditoria, deixando de lado o mandato que lhe foi conferido pela Companhia para que se investigasse com o devido cuidado os valores pagos vis-à-vis o que que efetivamente havia sido executado. 
50. E assim, por esse motivo, será proposta audiência dos integrantes do supracitado Grupo de Trabalho para que apresentem suas razões de justificativa de modo procurou a se manifestarem acerca das inconsistências observadas na planilha de quantitativos encaminhada."
Em função das falhas grosseiras identificadas nas peças técnicas produzidas pelo Grupo de Trabalho da Petrobras, a exemplo de contabilização de quantitativos de serviços não executados, erro identificável por simples visualização de filmagem da obra/e ou visita em campo, anuo ao entendimento da unidade técnica.
	Ante o exposto, VOTO por que seja aprovada a minuta de deliberação que submeto a este Colegiado.
TCU, Sala das Sessões Ministro Luciano Brandão Alves de Souza, em 2 de setembro de 2020.
ANA ARRAES 
Relatora